---
title: "Dalla scuola al lavoro: i giovani della provincia di Parma"
subtitle: "Cosa funziona nel passaggio tra formazione e lavoro, cosa non funziona, e chi resta fuori"
date: last-modified
date-format: "DD-MMMM-YYYY"
lang: it

format:
  html:
    toc: true
    toc-depth: 2
    toc-location: left

execute:
  eval: true
  echo: false
  warning: false
  error: false
  output: false
---

```{r}
#| eval: false
# Anteprima: renderizza e apre nel browser (lancia a mano, ignorato nel render)
pagina <- "giovani_lavoro"   # nome pagina, senza estensione
quarto::quarto_render(here::here("sito", "temi", paste0(pagina, ".qmd")))
browseURL(here::here("docs", "sito", "temi", paste0(pagina, ".html")))
```

<!-- OUTLINE 2026-09-10 (tema 2.b del piano: formazione dei giovani, lavoro e innovazione).
     Pagina ancora senza dati: struttura, messaggi attesi e grafici previsti.
     Moduli previsti: formaz_rientri (serali, CPIA, IeFP), formaz_e_match_lavoro
     (Excelsior, RCFL giovani, INPS), + selezioni dal BES dei territori già in casa
     (istruzione terziaria, formazione continua, occupazione giovanile, mobilità). -->

```{r}
#| label: setup
library(here)
library(dplyr)
library(ggplot2)
library(ggiraph)
library(ggtext)
library(scales)
library(glue)
library(downloadthis)

source(here::here("R", "f_scarica_dati.R"))
source(here::here("R", "f_bottoni_dati.R"))
source(here::here("R", "f_girafe.R"))
```

::: {.callout-warning}
## Pagina in costruzione
Questa pagina raccoglie le domande e la struttura dell'analisi sul passaggio dalla formazione al lavoro. I dati arriveranno nei prossimi mesi; la pagina sui [giovani a rischio dispersione](scuola_dispersione.qmd) ne è il punto di partenza.
:::

## In sintesi

<!-- 3-4 messaggi, da scrivere quando ci sono i dati. Attesi:
+ Quanti giovani, dopo la scuola, studiano ancora, lavorano o non fanno né l'uno né l'altro.
+ Cosa funziona: gli anelli del sistema che portano al lavoro (formazione professionale, ITS, università, apprendistato).
+ Cosa non funziona: il mancato incontro tra le competenze formate e quelle richieste dalle imprese.
+ Chi resta fuori: profili e territori dove la transizione si interrompe. -->

## Dopo la scuola: dove vanno i giovani

Quanti diciottenni proseguono gli studi, quanti entrano nel lavoro e quanti si fermano: la fotografia della transizione a Parma rispetto a regione e Italia.

<!-- grafici previsti:
- passaggio all'università e laureati 25-39 anni, province ER (BES, in casa)
- giovani 15-29 occupati / in formazione / NEET, trend (ISTAT forze di lavoro, BES)
- iscritti ai percorsi professionali (IeFP) e agli ITS in provincia -->

<!-- ::: {.callout-note collapse="true"} -->
<!-- ### Osservazioni -->
<!-- commento dettagliato + _NB_ di metodo -->
<!-- ::: -->

## Cosa funziona: le strade che portano al lavoro

Le filiere che a Parma funzionano meglio nel collegare formazione e occupazione: formazione professionale, istituti tecnici e ITS, università, apprendistato.

<!-- grafici previsti:
- esiti occupazionali per tipo di percorso (Regione ER / AlmaLaurea / AlmaDiploma, da acquisire)
- tasso di occupazione 20-34 anni a 1-3 anni dal titolo, province ER (BES/Eurostat, da verificare)
- seconda chance: iscritti a corsi serali, CPIA e IeFP (MIM, già in casa) -->

<!-- ::: {.callout-note collapse="true"} -->
<!-- ### Osservazioni -->
<!-- ::: -->

## Cosa non funziona: domanda e offerta che non si incontrano

Quali profili le imprese del territorio cercano e non trovano, e quali competenze escono dal sistema formativo senza sbocco.

<!-- grafici previsti:
- difficoltà di reperimento per profilo e titolo di studio, provincia di Parma (Excelsior, da acquisire)
- laureati e diplomati per indirizzo vs assunzioni previste per indirizzo
- contratti dei giovani: tempo determinato, apprendistato, part-time involontario (INPS Osservatori) -->

<!-- ::: {.callout-note collapse="true"} -->
<!-- ### Osservazioni -->
<!-- ::: -->

## Chi resta fuori

I giovani che la transizione lascia indietro: per titolo di studio, genere, origine e territorio; e chi se ne va.

<!-- grafici previsti:
- NEET per sesso e titolo di studio (BES per sesso già in casa; titolo da RCFL)
- giovani con cittadinanza non italiana: dalla scuola al lavoro (RCFL / INPS)
- emigrazione dei giovani: cancellazioni per l'estero 20-34 anni, Parma vs province ER (ISTAT, da acquisire) -->

<!-- ::: {.callout-note collapse="true"} -->
<!-- ### Osservazioni -->
<!-- ::: -->

## Fonti e riferimenti

Qui sotto alcune fonti selezionate da analizzare per dati e spunti di ispirazione:

- [Regione Emilia-Romagna, istruzione e formazione professionale](https://formazionelavoro.regione.emilia-romagna.it/) e 
- [ITS Academy](https://formazionelavoro.regione.emilia-romagna.it/entra-in-regione/bandi-regionali/2025/percorsi-biennali-fondazioni-its-academy-a-f-2025-2026-valutazione-e-selezione-della-potenziale-offerta-formativa).
- [AlmaLaurea, Università di Parma](https://www.almalaurea.it/en/gli-atenei/universita-di-parma) (condizione occupazionale dei laureati dell'ateneo, per corso di studio).
<!-- - **Cosa non funziona**:  -->
- [Sistema informativo Excelsior, Unioncamere](https://excelsior.unioncamere.net/) (profili richiesti dalle imprese e difficoltà di reperimento, anche per provincia); 
- [INPS, Osservatorio sulle politiche occupazionali e del lavoro](https://www.inps.it/it/it/inps-comunica/notizie/dettaglio-news-page.news.2025.11.osservatorio-delle-politiche-occupazionali-e-del-lavoro-i-dati-2024.html) (contratti dei giovani).
- Orientamento e futuro: [Associazione Futuri Probabili, "Allenarsi al futuro"](https://www.futuriprobabili.it/allenarsi-al-futuro) (percorsi per aiutare i ragazzi a immaginare e scegliere il proprio futuro).
<!-- - Chi resta fuori:  -->
- [Istituto Toniolo, Rapporto Giovani 2026](https://www.istitutotoniolo.it/rapporto-giovani-2026-crescere-nellincertezza-e-costruire-il-futuro/); 
- [Percorsi di Secondo Welfare, "Ripartenze possibili: NEET e transizioni interrotte tra i giovani adulti"](https://www.secondowelfare.it/studio/rapporto-fast-3-neet/).
 

## Possibili approfondimenti

Le domande su cui l'Osservatorio intende lavorare:

1. Il mismatch: quali competenze mancano davvero alle imprese di Parma, e quanto il sistema formativo locale può colmarle.
2. La rete: come istituti tecnici, ITS, università e imprese collaborano sul territorio, e con quali risultati per i ragazzi.
3. Chi parte: quanti giovani lasciano Parma per studiare o lavorare altrove, e quanti tornano.
4. L'innovazione: se il territorio attrae o perde talenti, e come si colloca su startup, brevetti e ricerca rispetto alle province vicine.
