---
title: "La realtà della scuola nella provincia di Parma"
subtitle: "Iscritti, geografia scolastica, alunni con potenziale fragilità..."
date: last-modified
date-format: "DD-MMMM-YYYY"
lang: it

format:
  html:
    toc: true
    toc-depth: 2
    toc-location: left

execute:
  eval: true
  echo: false
  warning: false
  error: false
  output: false
---

```{r}
#| eval: false
# Anteprima: renderizza e apre nel browser (lancia a mano, ignorato nel render)
pagina <- "scuola"   # nome pagina, senza estensione
quarto::quarto_render(here::here("sito", "temi", paste0(pagina, ".qmd")))
browseURL(here::here("docs", "sito", "temi", paste0(pagina, ".html")))
```

<!-- Pagina del tema Scuola, composta dagli output dei moduli scuola_iscritti
     (2026-07-18) e scuola_disabilita (2026-09-10). NEET/abbandoni/formazione
     continua andranno su una pagina propria (modulo istruz_formaz_neet). -->

```{r}
#| label: setup
library(here)
library(dplyr)
library(ggplot2)
library(ggiraph)
library(ggtext)    # registra element_textbox usato nei temi dei plot
library(scales)    # percent() nelle etichette dei plot salvati
library(patchwork) # il grafico statali/paritarie è un patchwork
library(glue)
library(downloadthis) # per i bottoni di scarico dati

dir_scuola <- here::here("moduli", "scuola_iscritti", "output")
dir_disab <- here::here("moduli", "scuola_disabilita", "output")

# Scarico dati: bottoni CSV + Excel sotto ogni grafico (funzioni generali in R/;
# titolo e fonte del grafico finiscono nel foglio "Metadati" dell'Excel).
# Piu' grafici possono condividere lo stesso csv: si passa il grafico in `rds`
source(here::here("R", "f_scarica_dati.R"))
source(here::here("R", "f_bottoni_dati.R"))
source(here::here("R", "f_girafe.R"))  # girafe standard: tooltip + hover bordeaux
```

## In sintesi 

+ Le scuole della provincia di Parma (statali e paritarie, esclusa l'infanzia) contano 52.276 iscritti (a.s. 2024/25). Il **calo demografico** si inizia a manifestare a partire dalla primaria e dalla secondaria di I grado, mentre la secondaria di II grado cresce ancora (l'onda dei nati fino al 2010 che risale i cicli).

<!-- 
readRDS(here::here("moduli", "scuola_iscritti", "output", "iscritti_trend_pr.rds")) |>
  dplyr::filter(anno_inizio == 2024) |>
  dplyr::summarise(alunni = sum(alunni), .by = gestione)
# A tibble: 2 × 2
  gestione  alunni
  <chr>      <int>
1 paritaria   2706
2 statale    49570
-->
+ La scuola **paritaria della provincia** (frequentata da circa il 5% degli alunni) accoglie soprattutto i bambini dell’infanzia, spesso presidiando aree più remote. Dei 104 plessi paritari, 80 sono scuole dell’infanzia, presenti in 21 comuni

+ Quasi un alunno su quattro ha **cittadinanza non italiana**, con punte comunali molto più alte (Langhirano ~49%, Busseto ~39%): la scuola è il primo luogo dove si vede la Parma che cambia.

+ Dall'a.s. 2016/17, a Parma come in Emilia-Romagna, sono cresciuti gli alunni con **certificazioni di disabilità** - con una crescita impressionante (circa il 40% nelle scuole statali) a fronte di un numero stabile di iscritti. 
 


## Gli iscritti: quanti sono e come cambiano

```{r}
#| label: plot_iscritti_ordine_pr
#| output: true
#| fig-width: 9
#| fig-height: 7

f_girafe(readRDS(file.path(dir_scuola, "plot_iscritti_ordine_pr.rds")))
```

::: {.text-end}
```{r}
#| label: dl_plot_iscritti_ordine_pr
#| output: true
f_bottoni_dati("iscritti_trend_pr", dir_scuola, rds = "plot_iscritti_ordine_pr")
```
:::

::: {.callout-note collapse="true"}
### Osservazioni
Il calo demografico è entrato in classe dal basso: primaria e secondaria di I grado perdono iscritti negli ultimi 5 anni, mentre la secondaria di II grado cresce ancora (l'onda dei nati fino al 2010 che risale i cicli). 
:::

```{r}
#| label: plot_iscritti_ordine_gestione_pr
#| output: true
#| fig-width: 9
#| fig-height: 8

f_girafe(readRDS(file.path(dir_scuola, "plot_iscritti_ordine_gestione_pr.rds")))
```

::: {.text-end}
```{r}
#| label: dl_plot_iscritti_ordine_gestione_pr
#| output: true
f_bottoni_dati("iscritti_trend_pr", dir_scuola, rds = "plot_iscritti_ordine_gestione_pr")
```
:::

::: {.callout-note collapse="true"}
### Osservazioni

Il numero di iscritti alle scuole paritarie è relativamente più alto nella fascia 6-11 anni (primaria) - o forse ancora più nell'infanzia (qui non rappresentata) - mentre cala all'avanzare dell'ordine di scuola.
:::

```{r}
#| label: plot_plessi_ordine_gestione_pr
#| output: true
#| fig-width: 9
#| fig-height: 8

# i PLESSI (dall'anagrafe) includono l'infanzia e mostrano aperture/chiusure
f_girafe(readRDS(file.path(dir_scuola, "plot_plessi_ordine_gestione_pr.rds")))
```

::: {.text-end}
```{r}
#| label: dl_plot_plessi_ordine_gestione_pr
#| output: true
f_bottoni_dati("plessi_trend_pr", dir_scuola, rds = "plot_plessi_ordine_gestione_pr")
```
:::

::: {.callout-note collapse="true"}
### Osservazioni

La rete dei plessi è rimasta stabile per tutto il decennio (la serie, dall'anagrafe scuole, include l'infanzia e arriva all'a.s. 2026/27): le statali sono quasi immobili, con un lieve calo di primarie e superiori dal 2022, e le ~80 materne paritarie sono costanti. **Il calo degli iscritti, per ora, non si è tradotto in chiusure di scuole**.
:::

## La geografia scolastica dei comuni

Le tre mappe leggono dove stanno le scuole (plessi), quanti alunni
servono, e dove si concentrano le presenze straniere.

```{r}
#| label: mappa_n_plessi_comuni_pr
#| output: true
#| fig-width: 8
#| fig-height: 6

f_girafe(readRDS(file.path(dir_scuola, "mappa_n_plessi_comuni_pr.rds")))
```

::: {.text-end}
```{r}
#| label: dl_mappa_n_plessi_comuni_pr
#| output: true
f_bottoni_dati("scuola_comuni_pr", dir_scuola, rds = "mappa_n_plessi_comuni_pr")
```
:::

```{r}
#| label: mappa_alunni_comuni_pr
#| output: true
#| fig-width: 8
#| fig-height: 6

f_girafe(readRDS(file.path(dir_scuola, "mappa_alunni_comuni_pr.rds")))
```

::: {.text-end}
```{r}
#| label: dl_mappa_alunni_comuni_pr
#| output: true
f_bottoni_dati("scuola_comuni_pr", dir_scuola, rds = "mappa_alunni_comuni_pr")
```
:::

```{r}
#| label: mappa_quota_stranieri_comuni_pr
#| output: true
#| fig-width: 8
#| fig-height: 6

f_girafe(readRDS(file.path(dir_scuola, "mappa_quota_stranieri_comuni_pr.rds")))
```

::: {.text-end}
```{r}
#| label: dl_mappa_quota_stranieri_comuni_pr
#| output: true
f_bottoni_dati("scuola_comuni_pr", dir_scuola, rds = "mappa_quota_stranieri_comuni_pr")
```
:::

::: {.callout-note collapse="true"}
### Osservazioni

La geografia scolastica ricalca quella demografica: plessi e alunni si concentrano su Parma città e sui comuni maggiori, mentre in montagna la rete si dirada — Bore e Valmozzola non hanno scuole primarie o secondarie e i loro ragazzi si spostano altrove. La presenza di stranieri riflette, su base scolastica, le concentrazioni già viste nelle mappe demografiche.
:::

```{r}
#| label: mappa_paritarie_plessi_pr
#| output: true
#| fig-width: 9
#| fig-height: 8

f_girafe(readRDS(file.path(dir_scuola, "mappa_paritarie_plessi_pr.rds")))
```

::: {.text-end}
```{r}
#| label: dl_mappa_paritarie_plessi_pr
#| output: true
f_bottoni_dati("paritarie_plessi_comuni_pr", dir_scuola, rds = "mappa_paritarie_plessi_pr")
```
:::

::: {.callout-note collapse="true"}
### Osservazioni

**La scuola paritaria della provincia serve soprattutto l'infanzia**: dei 104 plessi paritari, 80 sono scuole dell'infanzia, diffuse capillarmente in 21 comuni. Negli altri ordini la paritaria è un fenomeno concentrato: 24 plessi in soli 5 comuni (Parma 15, Salsomaggiore 4, Fidenza 3, Busseto e Traversetolo 1). In diversi comuni le paritarie restano un **presidio importante** e, talora, l'unica o la principale offerta locale.  

_NB: La mappa conta i plessi presenti nell'anagrafe MIM, anche quelli senza iscritti (es. le primarie di Bore e Valmozzola, formalmente attive ma senza alunni nei dati): "0" = plessi tutti statali, in grigio i comuni senza alcun plesso dell'ordine._

:::


<!-- ```{r} -->
<!-- #| label: mappa_paritarie_iscritti_pr -->
<!-- #| output: true -->
<!-- #| fig-width: 9 -->
<!-- #| fig-height: 8 -->

<!-- f_girafe(readRDS(file.path(dir_scuola, "mappa_paritarie_iscritti_pr.rds"))) -->
<!-- ``` -->

<!-- ::: {.text-end} -->
<!-- ```{r} -->
<!-- #| label: dl_mappa_paritarie_iscritti_pr -->
<!-- #| output: true -->
<!-- f_bottoni_dati("paritarie_comuni_pr", dir_scuola, rds = "mappa_paritarie_iscritti_pr") -->
<!-- ``` -->
<!-- ::: -->

<!-- ::: {.callout-note collapse="true"} -->
<!-- ### Osservazioni -->
<!-- Per gli iscritti **La scuola paritaria** non è disponibile il dato (molto significativo) sull'infanzia: la fonte da acquisire è l'anagrafe studenti della Regione ER.  -->
<!-- ::: -->

## Gli alunni con cittadinanza non italiana

```{r}
#| label: plot_stranieri_prov_er
#| output: true
#| fig-width: 9
#| fig-height: 7

f_girafe(readRDS(file.path(dir_scuola, "plot_stranieri_prov_er.rds")))
```

::: {.text-end}
```{r}
#| label: dl_plot_stranieri_prov_er
#| output: true
f_bottoni_dati("stranieri_trend_prov_er", dir_scuola, rds = "plot_stranieri_prov_er")
```
:::

::: {.callout-note collapse="true"}
### Osservazioni

L'incidenza degli alunni con cittadinanza non italiana è **cresciuta lungo
tutto il decennio** in tutta la regione, e Parma si colloca nella fascia alta
delle province: nell'a.s. 2024/25 è seconda dopo Piacenza (21,7% contro 25,3%),
sopra la media regionale del 18,8%.
:::

```{r}
#| label: plot_stranieri_comuni_pr
#| output: true
#| fig-width: 9
#| fig-height: 9

f_girafe(readRDS(file.path(dir_scuola, "plot_stranieri_comuni_pr.rds")))
```

::: {.text-end}
```{r}
#| label: dl_plot_stranieri_comuni_pr
#| output: true
f_bottoni_dati("scuola_comuni_pr", dir_scuola, rds = "plot_stranieri_comuni_pr")
```
:::

<br>

```{r}
#| label: plot_stranieri_comuni_pr_min
#| output: true
#| fig-width: 9
#| fig-height: 10

f_girafe(readRDS(file.path(dir_scuola, "plot_stranieri_comuni_pr_min.rds")))
```

::: {.text-end}
```{r}
#| label: dl_plot_stranieri_comuni_pr_min
#| output: true
f_bottoni_dati("scuola_comuni_pr", dir_scuola, rds = "plot_stranieri_comuni_pr_min")
```
:::

::: {.callout-note collapse="true"}
### Osservazioni

L'eterogeneità comunale è fortissima: nei comuni della pedecollina e della
bassa a forte domanda di lavoro l'incidenza supera di molto la soglia del 20%
(Langhirano ~49%, Busseto ~39%, Colorno ~32%), mentre le code basse si trovano
soprattutto nei comuni dell'Appennino.
:::


## Gli alunni con disabilità

I dati sono dell'Ufficio scolastico regionale e riguardano le sole scuole statali (infanzia inclusa); contano gli alunni certificati, non la prevalenza delle condizioni.

```{r}
#| label: plot_disab_trend_prov_er
#| output: true
#| fig-width: 9
#| fig-height: 7

f_girafe(readRDS(file.path(dir_disab, "plot_disab_trend_prov_er.rds")))
```

::: {.text-end}
```{r}
#| label: dl_plot_disab_trend_prov_er
#| output: true
f_bottoni_dati("disab_trend_prov_er", dir_disab, rds = "plot_disab_trend_prov_er")
```
:::

```{r}
#| label: plot_disab_indice_pr_er
#| output: true
#| fig-width: 9
#| fig-height: 6

f_girafe(readRDS(file.path(dir_disab, "plot_disab_indice_pr_er.rds")))
```

::: {.text-end}
```{r}
#| label: dl_plot_disab_indice_pr_er
#| output: true
f_bottoni_dati("disab_trend_prov_er", dir_disab, rds = "plot_disab_indice_pr_er")
```
:::

::: {.callout-note collapse="true"}
### Osservazioni

**Gli alunni con disabilità crescono mentre la scuola non cresce**: nelle statali della provincia sono passati da ~1.500 (a.s. 2016/17) a ~2.150 (a.s. 2024/25), +41%, con gli alunni totali fermi attorno a 54 mila; la quota è salita dal 2,8% al 3,9%. Parma resta **sotto la media regionale** (4,4%) lungo tutta la serie, con un andamento parallelo alle altre province: la dinamica è regionale e nazionale (ISTAT, tutte le scuole: dal 2,6% del 2014/15 al 4,8% del 2024/25).

_NB: Il dato conta le certificazioni, non i bisogni: più certificazioni possono voler dire più riconoscimento e più sostegno. Va letto come segnale di fragilità *potenziale* della popolazione scolastica._
:::

```{r}
#| label: plot_disab_grado_pr_er
#| output: true
#| fig-width: 9
#| fig-height: 6

f_girafe(readRDS(file.path(dir_disab, "plot_disab_grado_pr_er.rds")))
```

::: {.text-end}
```{r}
#| label: dl_plot_disab_grado_pr_er
#| output: true
f_bottoni_dati("disab_grado_prov_er", dir_disab, rds = "plot_disab_grado_pr_er")
```
:::

::: {.callout-note collapse="true"}
### Osservazioni

**La concentrazione è nel primo ciclo**: a Parma primaria (4,8%) e secondaria di I grado (4,5%) hanno quote più alte di infanzia (3,1%) e secondaria di II grado (3,2%), con lo stesso profilo della regione.

Sul versante del **sostegno**, il quadro regionale ISTAT (a.s. 2024/25, tutte le scuole) dice che in Emilia-Romagna il 30,8% degli insegnanti di sostegno viene dalle liste curricolari, senza specializzazione (Italia 22,1%), e che il 7,2% non era ancora assegnato al 10 ottobre (Italia 10,2%). Gli alunni con bisogni educativi speciali non riconducibili a disabilità sono il 12,0% (Italia 9,0%).
:::

## Possibili approfondimenti

Le domande a cui questa pagina non risponde ancora, e su cui l'Osservatorio intende lavorare:

1. La scuola dell'infanzia, oggi fuori da questi dati: quanti bambini la frequentano, dove, e quale ruolo hanno le paritarie.
2. Disabilità e origine: quanto la crescita delle certificazioni riguarda i bambini arrivati dall'estero, dove difficoltà linguistiche e disturbi possono confondersi.
3. L'effetto della pandemia: quanto del salto di certificazioni dopo il 2020 è un recupero di diagnosi rimandate e quanto un aumento reale dei bisogni.
4. Il sostegno: insegnanti specializzati, assistenti e risorse sono all'altezza della crescita degli alunni certificati?
5. Chi rischia di restare indietro: ritardo scolastico, abbandoni e NEET sono l'oggetto della pagina dedicata ai giovani a rischio dispersione.
