---
title: "Demografia: previsioni al 2050 per anticipare l'evoluzione dei bisogni"
subtitle: "(Previsioni ISTAT 2024-2050, scenario mediano — estratte a Luglio 2026)"
date: last-modified
date-format: "DD-MMMM-YYYY"
lang: it

format:
  html:
    toc: true
    toc-depth: 2
    toc-location: left

execute:
  eval: true
  echo: false
  warning: false
  error: false
  output: false
---

```{r}
#| label: anteprima
#| eval: false

#| label: anteprima
#| eval: false

# --- [se serve] Ricreare i grafici
# source(here::here("moduli", "demo_trend_previs", "01_dati.R"))
# source(here::here("moduli", "demo_trend_indicatori", "02_output.R"))

# --- Anteprima: renderizza e apre nel browser (lancia a mano, ignorato nel render)
pagina <- "trend_demogr_previs"   # nome pagina, senza estensione
quarto::quarto_render(here::here("sito", "temi", paste0(pagina, ".qmd")))
browseURL(here::here("docs", "sito", "temi", paste0(pagina, ".html")))
```

```{r}
#| label: setup
library(here)
library(dplyr)
library(ggplot2)
library(ggiraph)
library(ggtext) # registra element_textbox usato nel theme dei plot dei moduli
library(scales) # percent() nelle etichette della piramide salvata come rds

# Scarico dati: bottoni CSV + Excel sotto ogni grafico (funzioni generali in R/;
# titolo e fonte del grafico finiscono nel foglio "Metadati" dell'Excel)
source(here::here("R", "f_scarica_dati.R"))
source(here::here("R", "f_bottoni_dati.R"))
source(here::here("R", "f_girafe.R"))  # girafe standard: tooltip + hover bordeaux
dir_previs <- here::here("moduli", "demo_trend_previs", "output")
```

## In sintesi

+ Parma è prevista in crescita (+6,9% di abitanti al 2050), in controtendenza rispetto all'Italia (-7,3%).

+ L'invecchiamento però accelera: al 2050 quasi un abitante su tre avrà 65 anni o più.

<!-- frasi dal blurb di moduli/demo_trend_previs -->

I dati di questa pagina vengono dalle **previsioni ISTAT della popolazione 2024-2050** (base 1.1.2024, solo scenario mediano), a livello provinciale. L'analisi confronta la provincia di Parma con le altre province della regione, con l'Emilia-Romagna e con l'Italia. Come tutte le proiezioni, l'incertezza cresce allontanandosi dall'anno base. Le serie storiche osservate (2002-2026) sono nella pagina [**Trend Demografici**](trend_demogr.qmd).

```{r}
#| label: p01_pop_indice
#| output: true
#| fig-width: 9
#| fig-height: 7

f_girafe(readRDS(file.path(dir_previs, "p01_pop_indice.rds")))
```

::: {.text-end}
```{r}
#| label: dl_p01_pop_indice
#| output: true
f_bottoni_dati("p01_pop_indice", dir_previs)
```
:::

::: {.callout-note collapse="true"}
## Osservazioni

**Parma in crescita, controtendenza rispetto all'Italia**: al 2050 la provincia arriverebbe a circa **486mila abitanti (+6,9% sul 2024)**, la crescita più alta tra le province ER (seconda: Bologna, +4,6%); l'Emilia-Romagna nel complesso +2,7%, mentre l'Italia perderebbe il **7,3%** della popolazione.
:::


***

```{r}
#| label: p02_pop_totale
#| output: true
#| fig-width: 9
#| fig-height: 7

f_girafe(readRDS(file.path(dir_previs, "p02_pop_totale.rds")))
```

::: {.text-end}
```{r}
#| label: dl_p02_pop_totale
#| output: true
f_bottoni_dati("p02_pop_totale", dir_previs)
```
:::


***

```{r}
#| label: p03_piramide_pr
#| output: true
#| fig-width: 9
#| fig-height: 7

# piramide statica (non ggiraph)
readRDS(file.path(dir_previs, "p03_piramide_pr.rds"))
```

::: {.text-end}
```{r}
#| label: dl_p03_piramide_pr
#| output: true
f_bottoni_dati("p03_piramide_pr", dir_previs)
```
:::

::: {.callout-note collapse="true"}
## Osservazioni

**La piramide si sbilancia verso l'alto**: le coorti dei _baby boomer_ si spostano nelle classi 75-85+ mentre le classi 0-29 si assottigliano ulteriormente — implicazioni dirette per non autosufficienza e servizi socio-sanitari.
:::


***

```{r}
#| label: p04_quota_anziani
#| output: true
#| fig-width: 9
#| fig-height: 7

f_girafe(readRDS(file.path(dir_previs, "p04_quota_anziani.rds")))
```

::: {.text-end}
```{r}
#| label: dl_p04_quota_anziani
#| output: true
f_bottoni_dati("p04_quota_anziani", dir_previs)
```
:::

::: {.callout-note collapse="true"}
## Osservazioni

**L'invecchiamento accelera ovunque**: a Parma i 65+ passerebbero dal 23,4% al **31,8%** della popolazione e gli 80+ dall'8,0% al **12,2%**. Parma resterebbe comunque un po' "più giovane" di Emilia-Romagna (32,9%) e Italia (34,6%).
:::


***

```{r}
#| label: p05a_anziani_parma
#| output: true
#| fig-width: 9
#| fig-height: 7

f_girafe(readRDS(file.path(dir_previs, "p05a_anziani_parma.rds")))
```

::: {.text-end}
```{r}
#| label: dl_p05a_anziani_parma
#| output: true
f_bottoni_dati("p05a_anziani_parma", dir_previs)
```
:::

```{r}
#| label: p05b_anziani_er
#| output: true
#| fig-width: 9
#| fig-height: 7

f_girafe(readRDS(file.path(dir_previs, "p05b_anziani_er.rds")))
```

::: {.text-end}
```{r}
#| label: dl_p05b_anziani_er
#| output: true
f_bottoni_dati("p05b_anziani_er", dir_previs)
```
:::

```{r}
#| label: p05c_anziani_italia
#| output: true
#| fig-width: 9
#| fig-height: 7

f_girafe(readRDS(file.path(dir_previs, "p05c_anziani_italia.rds")))
```

::: {.text-end}
```{r}
#| label: dl_p05c_anziani_italia
#| output: true
f_bottoni_dati("p05c_anziani_italia", dir_previs)
```
:::

::: {.callout-note collapse="true"}
## Osservazioni

**La platea della non autosufficienza si dimensiona in valore assoluto**: a Parma gli 80+ passerebbero da **~36mila a ~59mila persone (+64%)** e i 65+ da ~106mila a ~154mila (+45%) — è su questi *numeri*, più che sulle quote, che vanno dimensionati servizi domiciliari, residenzialità e caregiving. Le traiettorie sono simili anche in Emilia-Romagna (80+: da ~370mila a ~587mila) e in Italia (da ~4,5 a ~7,5 milioni): ogni grafico ha la propria scala.
:::


***

```{r}
#| label: p06_dipendenza_anziani
#| output: true
#| fig-width: 9
#| fig-height: 7

f_girafe(readRDS(file.path(dir_previs, "p06_dipendenza_anziani.rds")))
```

::: {.text-end}
```{r}
#| label: dl_p06_dipendenza_anziani
#| output: true
f_bottoni_dati("p06_dipendenza_anziani", dir_previs)
```
:::

::: {.callout-note collapse="true"}
## Osservazioni

**Il carico sul sistema di welfare cresce di ~20 punti**: a Parma l'indice di dipendenza anziani passerebbe da **36,6 a 56,1** persone 65+ ogni 100 in età attiva — meglio dell'Emilia-Romagna (59,0) e soprattutto dell'Italia (63,6), ma comunque un cambio di scala per welfare e mercato del lavoro (nel 2050 ~2 persone 65+ ogni 4 in età attiva, oggi ~1,5).
:::


***

```{r}
#| label: p07_nati_morti
#| output: true
#| fig-width: 9
#| fig-height: 7

f_girafe(readRDS(file.path(dir_previs, "p07_nati_morti.rds")))
```

::: {.text-end}
```{r}
#| label: dl_p07_nati_morti
#| output: true
f_bottoni_dati("p07_nati_morti", dir_previs)
```
:::

::: {.callout-note collapse="true"}
## Osservazioni

**Il saldo naturale resta strutturalmente negativo**: nei comuni parmensi ≥ 5.000 abitanti i morti passerebbero da ~4.300 a ~5.700 l'anno mentre i nati risalirebbero solo lievemente (da ~2.850 a ~3.150): il deficit naturale quasi **raddoppia (da -1.400 a -2.550 l'anno)** — la crescita prevista di Parma poggia interamente sui flussi migratori.
:::


::: {.callout-warning collapse="true"}
## Nota di metodo
Previsioni ISTAT base 1.1.2024, **solo scenario mediano** (i file pubblicati per comuni e province non riportano gli scenari alternativi). Gli aggregati Emilia-Romagna e Italia sono somme delle province (i file ISTAT non contengono totali). I dati comunali esistono solo per i comuni con almeno 5.000 abitanti (22 su 44 in provincia di Parma) e non sono usati in questa pagina.
:::

## Possibili approfondimenti

Le domande a cui questa pagina non risponde ancora, e su cui l'Osservatorio intende lavorare:

1. Cosa implicano queste previsioni per i servizi: quante classi in meno, quanti posti in più nelle strutture per anziani, dove.
2. I comuni: quali territori della provincia sono previsti in crescita e quali in declino, e con quale struttura per età.
3. Quanto sono robuste: come cambierebbe il quadro con scenari migratori diversi da quello mediano.

