---
title: "Demografia: trend da osservare per comprendere l'evoluzione dei bisogni e domanda di servizi sociali"
subtitle: "(Dati aggiornati a Luglio 2026, estratti da ISTAT)"
date: last-modified
date-format: "DD-MMMM-YYYY"
lang: it

format:
  html:
    # theme: flatly
    toc: true
    toc-depth: 2
    toc-location: left
    # toc-title: "Indice"

execute:
  eval: true
  echo: false # x mostrare codice anche in file docx
  warning: false
  error: false
  output: false
  
# bibliography: ../../bib/CRP_analisi_contesto.bib
# suppress-bibliography: false
---

```{r}
#| label: anteprima
#| eval: false

# --- [se serve] Ricreare i grafici
# source(here::here("moduli", "demo_trend_indicatori", "02_output.R"))

# --- Anteprima: renderizza e apre nel browser (lancia a mano, ignorato nel render)
pagina <- "trend_demogr"   # nome pagina, senza estensione
quarto::quarto_render(here::here("sito", "temi", paste0(pagina, ".qmd")))
browseURL(here::here("docs", "sito", "temi", paste0(pagina, ".html")))
```
 

```{r}
#| label: setup
library(here)
library(dplyr)
library(tibble)
library(flextable)
library(glue)
library(ggplot2)
library(ggiraph)
library(ggtext) # registra element_textbox usato nel theme dei plot dei moduli
library(scales) # percent() nelle etichette delle piramidi salvate come rds
library(downloadthis) # per i bottoni di scarico dati     
library(tidyr)  # pivot_wider per la vista "larga"

# Scarico dati: bottoni CSV + Excel sotto ogni grafico (funzioni generali in R/;
# titolo e fonte del grafico finiscono nel foglio "Metadati" dell'Excel)
source(here::here("R", "f_scarica_dati.R"))
source(here::here("R", "f_bottoni_dati.R"))
source(here::here("R", "f_girafe.R"))  # girafe standard: tooltip + hover bordeaux
dir_demo  <- here::here("moduli", "demo_trend_indicatori", "output")
dir_piram <- here::here("moduli", "pop_piramide_eta", "output")
```

<!-- # Introduzione -->

<!-- ::: {.callout-warning} -->

<!-- DA RIVEDERE...  -->

<!--   -   nesso con PS 2024-2027: -->
<!--   -   Linee Azione ....... -->

<!-- ::: -->


<!-- > lo spirito generale era spostarsi da beneficienza a filantropia (investimento su una visione) -->

<!-- che però non può che non partire dal bisogno reale -->

## In sintesi

+ Parma invecchia più lentamente della regione e dell'Italia: l'età media è salita di 1,1 anni tra 2002 e 2026, contro +2,4 in Emilia-Romagna e +5,2 in Italia.

+ La crescita naturale è negativa (-4,4 per mille nel 2025), ma la popolazione tiene grazie al saldo migratorio, soprattutto con l'estero (+6,7 per mille), stabilmente sopra la media nazionale.

<!-- frasi dal blurb di moduli/demo_trend_indicatori -->

## Trend di distribuzione della popolazione per età

I dati illustrati in questa sezione sono stati estratti principalmente dal database **ISTAT -- indicatori demografici a livello provinciale**, lungo il periodo 2002-2025/26.
L'analisi mette a confronto la provincia di Parma con le altre province della regione, e con i valori medi dell'Emilia-Romagna e dell'Italia, al fine di evidenziare le peculiarità demografiche del territorio parmense.

```{r}
#| label: p01_e_m
#| output: true
#| fig-width: 9
#| fig-height: 7

f_girafe(readRDS(file.path(dir_demo, "p01_e_m.rds")))
```

::: {.text-end}
```{r}
#| label: dl_p01_e_m
#| output: true
f_bottoni_dati("p01_e_m", dir_demo)
```
:::

::: {.callout-note collapse="true"}
## Osservazioni

**Invecchiamento più graduale a Parma**: l'età media è cresciuta di **1,1 anni** (da 45,3 a 46,4 tra 2002 e 2026), contro i **+2,4 dell'Emilia-Romagna** (47,3) e i **+5,2 dell'Italia** (47,1). Parma resta leggermente più giovane della media regionale (**-0,9 anni**).
:::


***

```{r}
#| label: p06_0_14_anni
#| output: true
#| fig-width: 9
#| fig-height: 7

f_girafe(readRDS(file.path(dir_demo, "p06_0_14_anni.rds")))
```

::: {.text-end}
```{r}
#| label: dl_p06_0_14_anni
#| output: true
f_bottoni_dati("p06_0_14_anni", dir_demo)
```
:::

::: {.callout-note collapse="true"}
## Osservazioni

**Parma tiene sulla componente giovanile**: la quota di popolazione giovane (0-14 anni) è **cresciuta di 0,7 punti** (dall'11,4% al 12,1% tra 2002 e 2026), mentre l'Emilia-Romagna è calata di 0,2pp (11,5%) e l'Italia di **2,6 punti** (11,6%). Parma presenta oggi **0,6pp in più rispetto alla media regionale**, con implicazioni positive per i servizi educativi e il ricambio generazionale.
:::


***

```{r}
#| label: p06_15_64_anni
#| output: true
#| fig-width: 9
#| fig-height: 7

f_girafe(readRDS(file.path(dir_demo, "p06_15_64_anni.rds")))
```

::: {.text-end}
```{r}
#| label: dl_p06_15_64_anni
#| output: true
f_bottoni_dati("p06_15_64_anni", dir_demo)
```
:::

::: {.callout-note collapse="true"}
## Osservazioni

**Tenuta della popolazione in età lavorativa**: la fascia 15-64 anni è diminuita di **1,4 punti** (da 65,4% a 64,0%), meno rispetto all'Emilia-Romagna (-2,6pp a 63,3%) e all'Italia (-3,9pp a 63,2%). Parma mantiene una quota leggermente superiore (**+0,7pp vs ER**), con implicazioni positive per la sostenibilità del sistema di welfare.
:::


***

```{r}
#| label: p06_65piu_anni
#| output: true
#| fig-width: 9
#| fig-height: 7

f_girafe(readRDS(file.path(dir_demo, "p06_65piu_anni.rds")))
```

::: {.text-end}
```{r}
#| label: dl_p06_65piu_anni
#| output: true
f_bottoni_dati("p06_65piu_anni", dir_demo)
```
:::

::: {.callout-note collapse="true"}
## Osservazioni

**Invecchiamento più lento a Parma**: la quota di over 65 è cresciuta di soli **0,6 punti** (da 23,2% a 23,8% tra 2002 e 2026), contro i **+2,8pp dell'Emilia-Romagna** (25,2%) e i **+6,4pp dell'Italia** (25,1%). Parma mantiene una popolazione anziana relativamente più contenuta (**-1,4pp vs ER**), con implicazioni dirette sulla domanda di servizi socio-sanitari e assistenziali.
:::


***

## Trend crescita della popolazione per età

```{r}
#| label: p10_quoziente_di_natalità
#| output: true
#| fig-width: 9
#| fig-height: 7

f_girafe(readRDS(file.path(dir_demo, "p10_quoziente_di_natalità.rds")))
```

::: {.text-end}
```{r}
#| label: dl_p10_quoziente_di_natalità
#| output: true
f_bottoni_dati("p10_quoziente_di_natalità", dir_demo)
```
:::

::: {.callout-note collapse="true"}
## Osservazioni

**Calo della natalità più contenuto a Parma**: il quoziente di natalità è diminuito del **20,2%** (da 8,4 a 6,7 per mille tra 2002 e 2025), contro il **-32,6% dell'Emilia-Romagna** (6,0) e il **-36,2% dell'Italia** (6,0). Al 2025 Parma resta sopra di **0,7 punti** sia la media regionale sia quella nazionale, confermando una maggiore vitalità demografica.
:::


***

```{r}
#| label: p09_quoziente_di_mortalità
#| output: true
#| fig-width: 9
#| fig-height: 7

f_girafe(readRDS(file.path(dir_demo, "p09_quoziente_di_mortalità.rds")))
```

::: {.text-end}
```{r}
#| label: dl_p09_quoziente_di_mortalità
#| output: true
f_bottoni_dati("p09_quoziente_di_mortalità", dir_demo)
```
:::

::: {.callout-note collapse="true"}
## Osservazioni

**Mortalità in miglioramento a Parma, in peggioramento in Italia**: il quoziente parmense è **sceso dell'11,9%** (da 12,6 a 11,1 per mille), mentre in Italia è **salito del 13,3%** (da 9,8 a 11,1); l'Emilia-Romagna resta stabile (11,3). Al 2025 i tre valori convergono intorno a 11 per mille, ma Parma parte da una posizione peggiore e la migliora.
:::


***


```{r}
#| label: p07_crescita_naturale
#| output: true
#| fig-width: 9
#| fig-height: 7

f_girafe(readRDS(file.path(dir_demo, "p07_crescita_naturale.rds")))
```

::: {.text-end}
```{r}
#| label: dl_p07_crescita_naturale
#| output: true
f_bottoni_dati("p07_crescita_naturale", dir_demo)
```
:::

::: {.callout-note collapse="true"}
## Osservazioni

**Saldo naturale negativo ma meno che altrove**: la crescita naturale (differenza tra nati e morti) è negativa a Parma (**-4,4 per mille** nel 2025), ma **meno negativa** rispetto all'Emilia-Romagna (-5,2) e all'Italia (-5,0). Il deficit naturale, comune a tutti i territori, a Parma è in parte compensato dall'immigrazione.
:::


***

```{r}
#| label: p17_tasso_di_crescita_totale
#| output: true
#| fig-width: 9
#| fig-height: 7

f_girafe(readRDS(file.path(dir_demo, "p17_tasso_di_crescita_totale.rds")))
```

::: {.text-end}
```{r}
#| label: dl_p17_tasso_di_crescita_totale
#| output: true
f_bottoni_dati("p17_tasso_di_crescita_totale", dir_demo)
```
:::

::: {.callout-note collapse="true"}
## Osservazioni

**Crescita complessiva ancora positiva**: combinando saldo naturale e saldo migratorio, Parma cresce di **+3,9 per mille** nel 2025 — sopra l'Emilia-Romagna (3,4) e nettamente sopra l'Italia, ferma a zero. È l'immigrazione a compensare il deficit naturale e a tenere positiva la dinamica demografica.
:::




## La struttura per età oggi (piramidi)

**Parma è appena più giovane del profilo regionale**: rispetto al contorno ER la piramide parmense "sborda" leggermente nelle classi giovani e giovani-adulte (25-44) ed è un filo più snella in quelle anziane. 
Se confrontate in termini relativi, le distribuzioni per età mostrano che gli italiani si concentrano nella fascia 50-64, mentre, per gli stranieri in Provincia, la distribuzione si concentra di più nella fascia 30-49. 

<!-- frasi dal blurb di moduli/pop_piramide_eta (Censimento 2024) -->

```{r}
#| label: piramide_pr_vs_er
#| output: true
#| fig-width: 9
#| fig-height: 6

readRDS(here::here("moduli", "pop_piramide_eta", "output", "piramide_pr_vs_er.rds"))
```

::: {.text-end}
```{r}
#| label: dl_piramide_pr_vs_er
#| output: true
f_bottoni_dati("piramide_pr_vs_er", dir_piram)
```
:::

```{r}
#| label: piramide_pr_vs_it
#| output: true
#| fig-width: 9
#| fig-height: 6

readRDS(here::here("moduli", "pop_piramide_eta", "output", "piramide_pr_vs_it.rds"))
```

::: {.text-end}
```{r}
#| label: dl_piramide_pr_vs_it
#| output: true
f_bottoni_dati("piramide_pr_vs_it", dir_piram)
```
:::

```{r}
#| label: piramide_pr_cittadinanza
#| output: true
#| fig-width: 9
#| fig-height: 5

readRDS(here::here("moduli", "pop_piramide_eta", "output", "piramide_pr_cittadinanza.rds"))
```

::: {.text-end}
```{r}
#| label: dl_piramide_pr_cittadinanza
#| output: true
f_bottoni_dati("piramide_pr_cittadinanza", dir_piram)
```
:::

<!-- alternative disponibili nel modulo (non incluse per non allungare):
     piramide_er_vs_it.rds, piramide_er_cittadinanza.rds -->

## Trend indici strutturali della popolazione

Istat propone diversi indici sintetici per valutare la struttura demografica e le pressioni assistenziali sulla popolazione.

```{r}
#| label: p02_i_v
#| output: true
#| fig-width: 9
#| fig-height: 7

f_girafe(readRDS(file.path(dir_demo, "p02_i_v.rds")))
```

::: {.text-end}
```{r}
#| label: dl_p02_i_v
#| output: true
f_bottoni_dati("p02_i_v", dir_demo)
```
:::

::: {.callout-note collapse="true"}
## Osservazioni

**Parma in controtendenza**: in un quadro decisamente preoccupante, l'indice di vecchiaia parmense è **diminuito del 3,7%** (da 204 a 197 tra 2002 e 2026), mentre in Emilia-Romagna è **aumentato del 13,7%** (a 219) e in Italia del **64,2%** (a 216). Al 2026 Parma presenta un indice inferiore di **quasi 22 punti rispetto alla media regionale**, evidenziando un processo di invecchiamento significativamente più contenuto.
:::


***

```{r}
#| label: p03_i_d_s
#| output: true
#| fig-width: 9
#| fig-height: 7
f_girafe(readRDS(file.path(dir_demo, "p03_i_d_s.rds")))
```

::: {.text-end}
```{r}
#| label: dl_p03_i_d_s
#| output: true
f_bottoni_dati("p03_i_d_s", dir_demo)
```
:::

::: {.callout-note collapse="true"}
## Osservazioni

**Crescita più contenuta a Parma**: l'indice è aumentato del **5,8%** (a 56,1), contro il **+12,4% dell'Emilia-Romagna** (58,1) e il **+18,3% dell'Italia** (58,1), mantenendosi **2 punti sotto la media regionale**. Questo indica una minore pressione sulla popolazione in età lavorativa.
:::


***

```{r}
#| label: p04_i_d_a
#| output: true
#| fig-width: 9
#| fig-height: 7
#|
f_girafe(readRDS(file.path(dir_demo, "p04_i_d_a.rds")))
```

::: {.text-end}
```{r}
#| label: dl_p04_i_d_a
#| output: true
f_bottoni_dati("p04_i_d_a", dir_demo)
```
:::

::: {.callout-note collapse="true"}
## Osservazioni

**Parma mostra un invecchiamento più contenuto**: l'indice di dipendenza anziani è cresciuto solo del **4,5%** (da 35,6 a 37,2), contro il **+17,1% dell'Emilia-Romagna** (39,8) e il **+42,7% dell'Italia** (39,8). Al 2026 Parma mantiene un indice inferiore di **2,6 punti rispetto all'ER**, segnalando un carico assistenziale legato alla popolazione anziana più sostenibile.
:::


***

## Trend composizione delle famiglie

```{r}
#| label: p11_quoziente_di_nuzialità
#| output: true
#| fig-width: 9
#| fig-height: 7

f_girafe(readRDS(file.path(dir_demo, "p11_quoziente_di_nuzialità.rds")))
```

::: {.text-end}
```{r}
#| label: dl_p11_quoziente_di_nuzialità
#| output: true
f_bottoni_dati("p11_quoziente_di_nuzialità", dir_demo)
```
:::

::: {.callout-note collapse="true"}
## Osservazioni

**Calo dei matrimoni**: il quoziente di nuzialità è diminuito del **37,5%** a Parma (da 4,0 a 2,5 per mille), in linea col trend regionale (-30,8%) e nazionale (-40,4%), a riflesso dei mutati modelli di formazione delle coppie.
:::


***


```{r}
#| label: p08_età_media_al_parto
#| output: true
#| fig-width: 9
#| fig-height: 7

f_girafe(readRDS(file.path(dir_demo, "p08_età_media_al_parto.rds")))
```

::: {.text-end}
```{r}
#| label: dl_p08_età_media_al_parto
#| output: true
f_bottoni_dati("p08_età_media_al_parto", dir_demo)
```
:::

::: {.callout-note collapse="true"}
## Osservazioni

**Posticipazione della maternità**: l'età media al parto è aumentata di **2,5 anni** (da 30,3 a 32,8), allineata al dato regionale e nazionale (32,7). Questo fenomeno ha implicazioni sui servizi di supporto alla genitorialità e sulla fecondità complessiva.
:::


***


```{r}
#| label: p18_tasso_di_fecondità_totale
#| output: true
#| fig-width: 9
#| fig-height: 7

f_girafe(readRDS(file.path(dir_demo, "p18_tasso_di_fecondità_totale.rds")))
```

::: {.text-end}
```{r}
#| label: dl_p18_tasso_di_fecondità_totale
#| output: true
f_bottoni_dati("p18_tasso_di_fecondità_totale", dir_demo)
```
:::

::: {.callout-note collapse="true"}
## Osservazioni

**Fecondità stabile a Parma, in calo altrove**: il numero medio di figli per donna in età fertile è rimasto sostanzialmente fermo a Parma (**1,20** nel 2025, da 1,19), mentre Emilia-Romagna e Italia sono scese a 1,14. Parma si colloca così appena sopra i due riferimenti, pur restando ben sotto la soglia di ricambio (2,1).
:::


***

## Trend speranza di vita 

```{r}
#| label: p15_speranza_di_vita_0
#| output: true
#| fig-width: 9
#| fig-height: 7

f_girafe(readRDS(file.path(dir_demo, "p15_speranza_di_vita_0.rds")))
```

::: {.text-end}
```{r}
#| label: dl_p15_speranza_di_vita_0
#| output: true
f_bottoni_dati("p15_speranza_di_vita_0", dir_demo)
```
:::

::: {.callout-note collapse="true"}
## Osservazioni

**Longevità in crescita**: la speranza di vita alla nascita è salita di **3,8 anni** a Parma (da 80,3 a 84,1 tra 2002 e 2025), in linea con l'Emilia-Romagna (84,2) e sopra l'Italia (83,7): segno di buone condizioni di vita e di accesso ai servizi sanitari.
:::


***

```{r}
#| label: p16_speranza_di_vita_65
#| output: true
#| fig-width: 9
#| fig-height: 7

f_girafe(readRDS(file.path(dir_demo, "p16_speranza_di_vita_65.rds")))
```

::: {.text-end}
```{r}
#| label: dl_p16_speranza_di_vita_65
#| output: true
f_bottoni_dati("p16_speranza_di_vita_65", dir_demo)
```
:::

::: {.callout-note collapse="true"}
## Osservazioni

**Anni da vivere dopo i 65**: a 65 anni restano in media **21,5 anni** a Parma nel 2025 (+2,4 dal 2002), in linea con Emilia-Romagna (21,7) e Italia (21,4). È un parametro chiave per stimare la durata del bisogno assistenziale nella popolazione anziana.
:::


***

## Trend immigrazione

```{r}
#| label: p12_saldo_migratorio_totale
#| output: true
#| fig-width: 9
#| fig-height: 7

f_girafe(readRDS(file.path(dir_demo, "p12_saldo_migratorio_totale.rds")))
```

::: {.text-end}
```{r}
#| label: dl_p12_saldo_migratorio_totale
#| output: true
f_bottoni_dati("p12_saldo_migratorio_totale", dir_demo)
```
:::

::: {.callout-note collapse="true"}
## Osservazioni

**Forte attrattività migratoria**: pur in calo dal 2002, Parma mantiene un saldo migratorio totale di **+8,3 per mille** (2025), in linea con l'Emilia-Romagna (8,6) e ben sopra la media nazionale (5,0). È la leva che compensa il calo naturale della popolazione.
:::



```{r}
#| label: p13_saldo_migratorio_interno
#| output: true
#| fig-width: 9
#| fig-height: 7

f_girafe(readRDS(file.path(dir_demo, "p13_saldo_migratorio_interno.rds")))
```

::: {.text-end}
```{r}
#| label: dl_p13_saldo_migratorio_interno
#| output: true
f_bottoni_dati("p13_saldo_migratorio_interno", dir_demo)
```
:::

::: {.callout-note collapse="true"}
## Osservazioni

**Mobilità interna in calo**: il saldo migratorio interno (tra comuni italiani) resta positivo a Parma (**+1,6 per mille** nel 2025), segno di una certa attrattività rispetto ad altre aree del Paese, ma in netto ridimensionamento rispetto al +6,0 del 2002.
:::


***

```{r}
#| label: p14_saldo_migratorio_con_l_estero
#| output: true
#| fig-width: 9
#| fig-height: 7

f_girafe(readRDS(file.path(dir_demo, "p14_saldo_migratorio_con_l_estero.rds")))
```

::: {.text-end}
```{r}
#| label: dl_p14_saldo_migratorio_con_l_estero
#| output: true
f_bottoni_dati("p14_saldo_migratorio_con_l_estero", dir_demo)
```
:::

::: {.callout-note collapse="true"}
## Osservazioni

**Immigrazione dall'estero in aumento**: il saldo migratorio con l'estero è salito a **+6,7 per mille** a Parma (dal +5,3 del 2002), sopra la media nazionale (5,0) e in linea con l'Emilia-Romagna (6,5). L'immigrazione internazionale costituisce una componente strutturale della dinamica demografica parmense.
:::



::: {.callout-warning collapse="true"}
## Nota di metodo
Gli indicatori di FLUSSO (natalità, saldi, fecondità…) si riferiscono all'anno solare e arrivano al 2025*; quelli di STRUTTURA (età media, indici, classi di età) sono fotografie al 1° gennaio e arrivano al 2026* — per questo gli assi non finiscono tutti nello stesso punto (l'intervallo è nel titolo di ciascun grafico).
:::


::: {.callout-tip}
## E in futuro?
La pagina [**Previsioni al 2050**](trend_demogr_previs.qmd) prosegue questi trend con le previsioni ISTAT della popolazione 2024-2050 (scenario mediano): popolazione attesa, piramide dell'età, quota e numero di anziani, dipendenza e saldo naturale.
:::

## Possibili approfondimenti

Le domande a cui questa pagina non risponde ancora, e su cui l'Osservatorio intende lavorare:

1. Dentro la provincia: quali comuni crescono e quali si spopolano, e cosa distingue la montagna dalla pianura e dalla città.
2. Chi arriva: da dove vengono i nuovi residenti, quanti sono giovani e famiglie, e quanto pesano le seconde generazioni nate qui.
3. Vivere soli: quanti anziani vivono soli e dove, e come cambia la domanda di cura e di prossimità.
4. La natalità: perché continua a scendere anche dove la popolazione cresce, e cosa dicono i confronti con le province vicine.

