---
title: "ISTAT - Benessere Equo e Sostenibile (BES)"
subtitle: "Aggiornamento 2025"
date: last-modified
date-format: "DD-MMMM-YYYY"
lang: it

format:
  html:
    theme: flatly #spacelab
    # css: utils/style.css
    code-fold: true # redundant bc echo false 
    toc-depth: 3
    toc_float: true
    toc-location: left
    toc-title: Indice
    embed-resources: true # external dependencies embedded (Not in ..._files/)
  docx:
    toc: false
    toc-depth: 3
    toc-title: "Indice"
    highlight-style: tango #github
    embed-resources: true
    page-width: 9
    fig-width: 8  # per usare tutta la larghezza della pagina!!!
    fig-height: 6
    dpi: 300
execute:
  eval: true
  echo: false # x mostrare codice anche in file docx
  warning: false
  error: false
  output: false

#bibliography: ../../bib/CRP_dash.bib
#suppress-bibliography: false
---


```{r}
# Packgs and functions ----
library(here)
library(fs)
library(janitor)
library(dplyr)
library(tidyr)
library(readxl)
library(janitor)
library(skimr)
library(forcats)
library(glue)
library(stringr)

library(flextable)

library(ggplot2)
library(ggiraph)
library(camcorder)
library(patchwork) # for combining ggplots
# p1 + p2                    # Affiancati
# p1 / p2                    # Uno sopra l'altro
# p1 | p2                    # Affiancati (equivalente a +)
# (p1 + p2) / p3             # Layout complesso
# p1 + p2 + plot_layout(ncol = 2)  # Specificare colonne

# Colors ----
grey_extra_sc <- "#4F4F4F"
grey_sc <- "#808080"
grey_md1 <- "#A9A9A9"
grey_md2 <- "#D3D3D3"
grey_extrlight <- "#FDFBF7"
burg_sc <- "#5C2129"
burg_md <- "#873C4A"
burg_lg <- "#B85E6A"
blu_sc <- "#033c55"
blu_md <- "#005d82"
blu_lg <- "#5582a7"
grn_sc <- "#246864"
grn_md <- "#539d90"
grn_lg <- "#8eb9b1"
```


```{r}
# ------- R utilities and functions  
#source(file = here("R","f_recap_values.R")) # # f_recap_values(df, c("col1","col2"))
source(file = here("R","f_ft_formatting.R")) # %>% f_ft_properties()

source(file = here("R","f_ggplot2.R")) # custom ggplot2 theme
```

## Dati Benessere e sostenibilita' 

I dati di seguito vengono da [IstatData - BES (Benessere Equo e Sostenibile)](https://esploradati.istat.it/databrowser/#/it/dw/categories/IT1,Z0930TER,1.0/BES_T/IT1,DF_BES_TERRIT_0T,1.0), che, a sua volta, attinge a varie fonti Istat e non-Istat.

```{r}
# Directories ----
dir_data_in2 <- here::here("data", "data_out", "bes_istat")
dir_data_out2 <- here::here("data", "plots")
```


```{r}
# --- Load dataset TREND DEMOGRAFICI ----
amb_df <- readRDS(fs::path(dir_data_in2,  "amb_df.rds"))
ben_econ_df <- readRDS(fs::path(dir_data_in2, "ben_econ_df.rds"))
ist_formaz_df <- readRDS(fs::path(dir_data_in2, "ist_formaz_df.rds"))
lav_df <- readRDS(fs::path(dir_data_in2, "lav_df.rds"))
patr_cult_df <- readRDS(fs::path(dir_data_in2, "patr_cult_df.rds"))
qual_serv_df <- readRDS(fs::path(dir_data_in2, "qual_serv_df.rds"))
rel_pol_df <- readRDS(fs::path(dir_data_in2, "rel_pol_df.rds"))
ric_innov_df <- readRDS(fs::path(dir_data_in2, "ric_innov_df.rds"))
sal_df <- readRDS(fs::path(dir_data_in2, "sal_df.rds"))
sic_df <- readRDS(fs::path(dir_data_in2, "sic_df.rds"))

# Esplora indicatori disponibili
# tabyl(indicatori_di_struttura$indicatore)
```

## Economia e disuguaglianze

### [Tbl] Reddito medio disponibile pro capite

Qs tabella è copiata a mano da [IstatData](https://esploradati.istat.it/databrowser/#/it/dw/categories/IT1,Z0930TER,1.0/BES_T/IT1,DF_BES_TERRIT_0T,1.0)

**Reddito medio disponibile pro capite (€)** = si tratta di un _aggregato di contabilità nazionale_ che rappresenta il reddito medio annuo di cui una persona può disporre, al netto di imposte e contributi, tenendo conto anche di pensioni e trasferimenti pubblici.

+ NB: anche se viene chiamato "Reddito disponibile _lordo_ pro capite" nei documenti Istat, in realta' è già al netto delle imposte e dei contributi sociali obbligatori, quindi non è lordo in senso fiscale comune, ma nel senso della contabilita' nazionale.

+ In termini comparativi internazionali, il reddito disponibile pro capite è espresso in unità di potere d'acquisto (Purchasing Power Standard - PPS), che consente di eliminare le differenze di prezzo tra i paesi e di confrontare il potere d'acquisto effettivo dei redditi delle famiglie.

+ (+/- comparabile con) **Adjusted gross disposable income of households per capita in PPS** - [Eurostat](https://ec.europa.eu/eurostat/databrowser/view/tec00113/default/table?lang=en)

```{r}
#| label: redd_table
#| output: true

tab_reddito <- tibble(
  territorio = c(
    "Italia",
    "Nord-ovest",
    "Nord-est",
    "Emilia-Romagna",
    "Parma",
    "Centro",
    "Sud",
    "Isole"),
  `2021` = c(20032, 23438, 22546, NA, 24381, 20897, 15280, 15517),
  `2022` = c(21297, 24910, 23985, 24898, NA, 22223, 16213, 16527),
  `2023` = c(22359, 26265, 25172, 26073, 27083, 23113, 16999, 17439)) |> 
  flextable() |>
  colformat_double(
    j = c("2021", "2022", "2023"),
    big.mark = ".",
    decimal.mark = ",",
    digits = 0,
    na_str = "N.D.") |>
  add_header_lines(values = "Reddito medio disponibile pro capite (€), 2021-2023", top = TRUE) |>
  bold(part = "header", i = 1) |>
  fontsize(size = 14, part = "header", i = 1) |>
  align(align = "center", part = "header", i = 1) |>
  add_footer_lines("Fonte: Istat, BES (Benessere Equo e Sostenibile), 2025") |>
  fontsize(size = 9, part = "footer") |>
  italic(part = "footer") |>
  color(color = grey_sc, part = "footer") |>
  # add background to italia and Parma
  bg(i = ~ territorio %in% c("Italia"), bg = blu_lg, part = "body") |>
  bg(i = ~ territorio %in% c("Parma"), bg = burg_lg, part = "body") |>
  f_ft_word()

tab_reddito

# save table outputs
saveRDS(object =  tab_reddito, file = here("data","tbl", "tab_reddito.rds"))

# save as word docx
flextable::save_as_docx(tab_reddito, path = here("data","tbl", "tab_reddito.docx"))
```

### Retrib e pensioni medie
```{r}
#| label: retrib_data

tabyl(ben_econ_df$indicatore)

retrib <- ben_econ_df |>
  dplyr::filter(indicatore %in% c("Retribuzione media annua dei lavoratori dipendenti", "Importo medio annuo pro-capite dei redditi pensionistici")) |>
  dplyr::filter(anno > 2012) |>
  dplyr::filter(territorio %in% c("Parma", "Emilia-Romagna", "Italia")) |>
  dplyr::mutate(territorio = factor(territorio, levels = c("Parma", "Emilia-Romagna", "Italia")))
```

```{r}
#| label: retrib_plot
#| output: true
#| fig-cap: "Andamento del Reddito medio disponibile pro capite e Retribuzione media annua dei lavoratori dipendenti  in Emilia-Romagna, Italia e Parma (2004-2023)"

# Plot: faceted histogram ----
retrib_plot <- retrib  |>
  tidyr::complete(anno, territorio, indicatore) |>
  ggplot(aes(x = anno, y = valore, fill = territorio)) +
  #geom_col(position = "dodge", width = 0.8) +
  geom_col(position = position_dodge2(width = 0.9, preserve = "single", padding = 0),
           width = 0.9,
           color = "grey",
           linewidth = 0.5) +
  scale_fill_manual(
    values = c(
      "Parma" = burg_lg,
      "Emilia-Romagna" = grn_lg,
      "Italia" = blu_lg
    )
  ) +
  scale_x_continuous(
    breaks = seq(2004, 2025, by = 1),
    expand = expansion(mult = c(0.02, 0.02))
  ) +
  scale_y_continuous(
    labels = scales::label_number(big.mark = ".", decimal.mark = ","),
    breaks = scales::breaks_extended(n = 10)
  ) +
    facet_wrap(~ indicatore, ncol = 1) +
  theme_minimal(base_size = 13) +
  theme(
    panel.grid.major = element_line(color = "grey90", linewidth = rel(0.3)),
    panel.grid.minor = element_blank(),
    axis.text.x = element_text(angle = 0, hjust = 1, size = rel(0.85)),
    axis.text.y = element_text(size = rel(0.85)),
    axis.title = element_text(size = rel(1), face = "bold"),
    plot.title = element_text(size = rel(1.3), face = "bold", margin = margin(b = 10)),
    strip.text = element_text(size = rel(1.1), face = "bold"),
    legend.text = element_text(size = rel(0.9)),
    legend.title = element_blank(),
    legend.position = "bottom",
    panel.spacing = unit(1, "lines")
  ) +
  labs(
    title = "Benessere economico: reddito (da lavoro e pensionistico)",
    subtitle = "Confronto territoriale",
    caption = "Fonte: Istat, BES (Benessere Equo e Sostenibile), 2025",
    x = "",
    y = ""
  )

retrib_plot

# Save plot as rds
saveRDS(object =  retrib_plot, file = here(dir_data_out2, "retrib_plot.rds"))
```


### Occupazione
```{r}
#| label: occup_data

lav_df

tabyl(lav_df$indicatore)

occup <- lav_df |>
  dplyr::filter(indicatore%in% c("Tasso di occupazione (20-64 anni)",
                                 "Tasso di occupazione giovanile (15-29 anni)"#
                                 #"Tasso di occupazione giovanile (15-29 anni)"
  )) |>
  dplyr::filter(anno > 2012) |>
  dplyr::filter(territorio %in% c("Parma", "Emilia-Romagna", "Italia")) |>
  dplyr::mutate(territorio = factor(territorio, levels = c("Parma", "Emilia-Romagna", "Italia"))) #|> 
  # rewrite indicator names
  # dplyr::mutate(
  #   indicatore = dplyr::case_when(
  #     indicatore == "Tasso di occupazione" ~ "% di disoccupati e inattivi 'disponibili' (15-74 anni)",
  #     indicatore == "Tasso di mancata partecipazione al lavoro giovanile (15-29 anni)" ~ "% di disoccupati + inattivi 'disponibili' (15-29 anni)",
  #     TRUE ~ indicatore ) )

```


```{r}
#| label: occup_plot
#| output: true

# Plot: faceted histogram ----
occup_plot <- occup  |>
  tidyr::complete(anno, territorio, indicatore) |>
  ggplot(aes(x = anno, y = valore, fill = territorio)) +
  #geom_col(position = "dodge", width = 0.8) +
  geom_col(position = position_dodge2(width = 0.9, preserve = "single", padding = 0),
           width = 0.9,
           color = "grey",
           linewidth = 0.5) +
  scale_fill_manual(
    values = c(
      "Parma" = burg_lg,
      "Emilia-Romagna" = grn_lg,
      "Italia" = blu_lg
    )
  ) +
  scale_x_continuous(
    breaks = seq(2004, 2025, by = 1),
    expand = expansion(mult = c(0.02, 0.02))
  ) +
  scale_y_continuous(
    labels = scales::label_number(big.mark = ".", decimal.mark = ","),
    breaks = scales::breaks_extended(n = 10)
  ) +
    facet_wrap(~ indicatore, ncol = 1) +
  theme_minimal(base_size = 13) +
  theme(
    panel.grid.major = element_line(color = "grey90", linewidth = rel(0.3)),
    panel.grid.minor = element_blank(),
    axis.text.x = element_text(angle = 0, hjust = 1, size = rel(0.85)),
    axis.text.y = element_text(size = rel(0.85)),
    axis.title = element_text(size = rel(1), face = "bold"),
    plot.title = element_text(size = rel(1.3), face = "bold", margin = margin(b = 10)),
    strip.text = element_text(size = rel(1.1), face = "bold"),
    legend.text = element_text(size = rel(0.9)),
    legend.title = element_blank(),
    legend.position = "bottom",
    panel.spacing = unit(1, "lines")
  ) +
  labs(
    title = "Mancata partecipazione al lavoro",
    subtitle = "Confronto territoriale",
    caption = "Fonte: Istat, BES (Benessere Equo e Sostenibile), 2025",
    x = "",
    y = ""
  )

occup_plot

# Save plot as rds
saveRDS(object =  occup_plot, file = here(dir_data_out2, "occup_plot.rds"))
```
 

### Disoccupazione e mancata partecipazione al lavoro

Il **tasso di mancata partecipazione al lavoro** misura il _Rapporto tra la somma di disoccupati e inattivi "disponibili" (persone che non hanno cercato lavoro nelle ultime 4 settimane ma sono disponibili a lavorare), e la somma di forze lavoro (insieme di occupati e disoccupati) e inattivi "disponibili", riferito alla popolazione tra 15 e 74 anni._

sono né occupate né in cerca di occupazione (inattivi). Un tasso elevato indica una maggiore difficoltà nel coinvolgimento della popolazione nel mercato del lavoro, il che può essere associato a problemi economici e sociali.
```{r}
#| label: disoccup_data

lav_df

tabyl(lav_df$indicatore)

disocc <- lav_df |>
  dplyr::filter(indicatore%in% c("Tasso di mancata partecipazione al lavoro",
                                 "Tasso di mancata partecipazione al lavoro giovanile (15-29 anni)"#
                                 #"Tasso di occupazione giovanile (15-29 anni)"
  )) |>
  dplyr::filter(anno > 2012) |>
  dplyr::filter(territorio %in% c("Parma", "Emilia-Romagna", "Italia")) |>
  dplyr::mutate(territorio = factor(territorio, levels = c("Parma", "Emilia-Romagna", "Italia"))) |> 
  # rewrite indicator names
  dplyr::mutate(
    indicatore = dplyr::case_when(
      indicatore == "Tasso di mancata partecipazione al lavoro" ~ "% di disoccupati e inattivi 'disponibili' (15-74 anni)",
      indicatore == "Tasso di mancata partecipazione al lavoro giovanile (15-29 anni)" ~ "% di disoccupati e inattivi 'disponibili' (15-29 anni)",
      TRUE ~ indicatore
    )
  )

```


```{r}
#| label: disoccup_plot
#| output: true

# Plot: faceted histogram ----
disocc_plot <- disocc  |>
  tidyr::complete(anno, territorio, indicatore) |>
  ggplot(aes(x = anno, y = valore, fill = territorio)) +
  #geom_col(position = "dodge", width = 0.8) +
  geom_col(position = position_dodge2(width = 0.9, preserve = "single", padding = 0),
           width = 0.9,
           color = "grey",
           linewidth = 0.5) +
  scale_fill_manual(
    values = c(
      "Parma" = burg_lg,
      "Emilia-Romagna" = grn_lg,
      "Italia" = blu_lg
    )
  ) +
  scale_x_continuous(
    breaks = seq(2004, 2025, by = 1),
    expand = expansion(mult = c(0.02, 0.02))
  ) +
  scale_y_continuous(
    labels = scales::label_number(big.mark = ".", decimal.mark = ","),
    breaks = scales::breaks_extended(n = 10)
  ) +
    facet_wrap(~ indicatore, ncol = 1) +
  theme_minimal(base_size = 13) +
  theme(
    panel.grid.major = element_line(color = "grey90", linewidth = rel(0.3)),
    panel.grid.minor = element_blank(),
    axis.text.x = element_text(angle = 0, hjust = 1, size = rel(0.85)),
    axis.text.y = element_text(size = rel(0.85)),
    axis.title = element_text(size = rel(1), face = "bold"),
    plot.title = element_text(size = rel(1.3), face = "bold", margin = margin(b = 10)),
    strip.text = element_text(size = rel(1.1), face = "bold"),
    legend.text = element_text(size = rel(0.9)),
    legend.title = element_blank(),
    legend.position = "bottom",
    panel.spacing = unit(1, "lines")
  ) +
  labs(
    title = "Mancata partecipazione al lavoro",
    subtitle = "Confronto territoriale",
    caption = "Fonte: Istat, BES (Benessere Equo e Sostenibile), 2025",
    x = "",
    y = ""
  )

disocc_plot

# Save plot as rds
saveRDS(object =  disocc_plot, file = here(dir_data_out2, "disocc_plot.rds"))
```

 

### NEET 

[Dati un po' incompleti, sarebbe bello approfondire da fonte primaria: _Rilevazione sulle Forze di lavoro_]
```{r}
#| label: neet_data

neet <- ist_formaz_df |>
  dplyr::filter(indicatore%in% c("Giovani che non lavorano e non studiano (NEET)"#,
                                 #"Tasso di occupazione giovanile (15-29 anni)"
  )) |> 
  dplyr::mutate (territorio = factor(territorio, levels = c("Parma", "Nord-est" )))    |>
  dplyr::filter(anno > 2018)
```

```{r}
#| label: neet_plot
#| output: true

# Plot: histogram ----
neet_plot <- neet  |>
  tidyr::complete(anno, territorio, indicatore) |>
  ggplot(aes(x = anno, y = valore, fill = territorio)) +
  geom_col(position = position_dodge2(width = 0.9, preserve = "single", padding = 0),
           width = 0.9,
           color = "white",
           linewidth = 0.5) +
  scale_fill_manual(
    values = c(
      "Parma" = burg_lg,
      "Emilia-Romagna" = grn_lg,
      "Italia" = blu_lg,
      "Nord-est" = grey_md1)) +
  scale_x_continuous(
    breaks = seq(2004, 2025, by = 1),
    expand = expansion(mult = c(0.02, 0.02))) +
  scale_y_continuous(
    labels = scales::label_number(big.mark = ".", decimal.mark = ","),
    breaks = scales::breaks_extended(n = 10)) +
  theme_minimal(base_size = 13) +
  theme(
    panel.grid.major = element_line(color = "grey90", linewidth = rel(0.3)),
    panel.grid.minor = element_blank(),
    axis.text.x = element_text(angle = 0, hjust = 1, size = rel(0.85)),
    axis.text.y = element_text(size = rel(0.85)),
    axis.title = element_text(size = rel(1), face = "bold"),
    plot.title = element_text(size = rel(1.3), face = "bold", margin = margin(b = 10)),
    strip.text = element_text(size = rel(1.1), face = "bold"),
    legend.text = element_text(size = rel(0.9)),
    legend.title = element_blank(),
    legend.position = "bottom",
    panel.spacing = unit(1, "lines")) +
  labs(
    title = "Giovani che non lavorano e non studiano (NEET)",
    subtitle = "Confronto territoriale",
    caption = "Fonte: Istat, BES (Benessere Equo e Sostenibile), 2025",
    x = "",
    y = "% di persone tra 15-29 anni")

neet_plot

# Save plot as rds
saveRDS(object =  neet_plot, file = here(dir_data_out2, "neet_plot.rds"))
```

 
### Formazione continua 

[Dati un po' incompleti, sarebbe bello approfondire da fonte primaria: _Rilevazione sulle Forze di lavoro_]

```{r}
#| label: formaz_data

formaz <- ist_formaz_df |>
  dplyr::filter(indicatore%in% c("Partecipazione alla formazione continua"#,
                                 #"Tasso di occupazione giovanile (15-29 anni)"
  )) |> 
  dplyr::filter(territorio %in% c("Parma", "Emilia-Romagna" , "Italia")) |>
  dplyr::mutate (territorio = factor(territorio, levels = c("Parma", "Emilia-Romagna" , "Italia")))    |>
  dplyr::filter(anno > 2018)
```

```{r}
#| label: formaz_plot
#| output: true

# Plot: histogram ----
formaz_plot <- formaz  |>
  tidyr::complete(anno, territorio, indicatore) |>
  ggplot(aes(x = anno, y = valore, fill = territorio)) +
  geom_col(position = position_dodge2(width = 0.9, preserve = "single", padding = 0),
           width = 0.9,
           color = "white",
           linewidth = 0.5) +
  scale_fill_manual(
    values = c(
      "Parma" = burg_lg,
      "Emilia-Romagna" = grn_lg,
      "Italia" = blu_lg,
      "Nord-est" = grey_md1)) +
  scale_x_continuous(
    breaks = seq(2004, 2025, by = 1),
    expand = expansion(mult = c(0.02, 0.02))) +
  scale_y_continuous(
    labels = scales::label_number(big.mark = ".", decimal.mark = ","),
    breaks = scales::breaks_extended(n = 10)) +
  theme_minimal(base_size = 13) +
  theme(
    panel.grid.major = element_line(color = "grey90", linewidth = rel(0.3)),
    panel.grid.minor = element_blank(),
    axis.text.x = element_text(angle = 0, hjust = 1, size = rel(1)),
    axis.text.y = element_text(size = rel(1)),
    axis.title = element_text(size = rel(1), face = "bold"),
    plot.title = element_text(size = rel(1.3), face = "bold", margin = margin(b = 10)),
    strip.text = element_text(size = rel(1.1), face = "bold"),
    legend.text = element_text(size = rel(0.9)),
    legend.title = element_blank(),
    legend.position = "bottom",
    panel.spacing = unit(1, "lines")) +
  labs(
    title = "Persone che hanno partecipato ad attività di istruzione e formazione nelle 4 settimane precedenti l'intervista",
    subtitle = "Confronto territoriale",
    caption = "Fonte: Istat, BES (Benessere Equo e Sostenibile), 2025",
    x = "",
    y = "% di persone tra 25-64 anni")

formaz_plot

# Save plot as rds
saveRDS(object =  formaz_plot, file = here(dir_data_out2, "formaz_plot.rds"))
```

 

### Mobilità dei laureati

**Mobilità dei laureati italiani (25-39 anni)** = Tasso di migratorietà specifico dei laureati italiani di 25-39 anni (differenza tra iscritti e cancellati per trasferimento di residenza/popolazione residente *1000).Sia il numeratore che il denominatore si riferiscono ai cittadini italiani di 25-39 anni con titolo di studio terziario (laurea, AFAM, dottorato). I valori per l'Italia comprendono solo i movimenti da/per l'estero, poiché il saldo migratorio interno a livello nazionale è pari a zero; la disaggregazione territoriale comprende anche i movimenti interni.

```{r}
#| label: mob_lau_data

mob_lau <- ric_innov_df |>
  dplyr::filter(indicatore%in% c("Mobilità dei laureati italiani (25-39 anni)")) |> 
  dplyr::filter(territorio %in% c("Parma", "Emilia-Romagna" , "Italia")) |>
  dplyr::mutate (territorio = factor(territorio, levels = c("Parma", "Emilia-Romagna" , "Italia"))) 
```

```{r}
#| label: mob_lau_plot
#| output: true

# Plot: histogram ----
mob_lau_plot <- mob_lau  |>
  tidyr::complete(anno, territorio, indicatore) |>
  ggplot(aes(x = anno, y = valore, fill = territorio)) +
  geom_col(position = position_dodge2(width = 0.9, preserve = "single", padding = 0),
           width = 0.9,
           color = "white",
           linewidth = 0.5) +
  scale_fill_manual(
    values = c(
      "Parma" = burg_lg,
      "Emilia-Romagna" = grn_lg,
      "Italia" = blu_lg,
      "Nord-est" = grey_md1)) +
  scale_x_continuous(
    breaks = seq(2004, 2025, by = 1),
    expand = expansion(mult = c(0.02, 0.02))) +
  scale_y_continuous(
    labels = scales::label_number(big.mark = ".", decimal.mark = ","),
    breaks = scales::breaks_extended(n = 10),
    expand= expansion(mult = c(0.25,0.25))
    ) +
  theme_minimal(base_size = 13) +
  theme(
    panel.grid.major = element_line(color = "grey90", linewidth = rel(0.3)),
    panel.grid.minor = element_blank(),
    axis.text.x = element_text(angle = 0, hjust = 1, size = rel(1)),
    axis.text.y = element_text(size = rel(1)),
    axis.title = element_text(size = rel(1), face = "bold"),
    plot.title = element_text(size = rel(1.3), face = "bold", margin = margin(b = 10)),
    strip.text = element_text(size = rel(1.1), face = "bold"),
    legend.text = element_text(size = rel(0.9)),
    legend.title = element_blank(),
    legend.position = "bottom",
    panel.spacing = unit(1, "lines")) +
  labs(
    title = "Mobilità (differenza tra iscritti e cancellati) per trasferimento \ndi residenza dei laureati italiani (25-39 anni)",
    subtitle = "Confronto territoriale",
    caption = "Fonte: Istat, BES (Benessere Equo e Sostenibile), 2025",
    x = "",
    y = "Saldo su popolazione residente X 1000")

mob_lau_plot

# Save plot as rds
saveRDS(object =  mob_lau_plot, file = here(dir_data_out2, "mob_lau_plot.rds"))
```

 

<!-- ### Salute  -->

<!-- Qs somo un po' ridondanti rispetto ai trend demografici -->
<!-- ```{r} -->
<!-- #| label: salute_data -->

<!-- sal_df -->
<!-- tabyl(sal_df$indicatore) -->
<!-- ``` -->


## Territorio e ambiente

### Servizi sanitari
```{r}
#| label: servizi_san_data

servizi_san <- qual_serv_df |>
  dplyr::filter(indicatore%in% c("Emigrazione ospedaliera in altra regione",
                                 "Medici specialisti",
                                 "Posti letto per specialità ad elevata assistenza")) |>
  # establish order of indicators
  dplyr::mutate(indicatore = factor(indicatore, levels = c(
    "Medici specialisti",
    "Posti letto per specialità ad elevata assistenza",
    "Emigrazione ospedaliera in altra regione"))) |>
  dplyr::filter(anno > 2012) |>
  dplyr::filter(territorio %in% c("Parma", "Emilia-Romagna", "Italia")) |>
  dplyr::mutate(territorio = factor(territorio, levels = c("Parma", "Emilia-Romagna", "Italia")))
```

```{r}
#| label: servizi_san_plot
#| output: true

# Plot: faceted histogram ----
servizi_san_plot <- servizi_san  |>
  tidyr::complete(anno, territorio, indicatore) |>
  ggplot(aes(x = anno, y = valore, fill = territorio)) +
  #geom_col(position = "dodge", width = 0.8) +
  geom_col(position = position_dodge2(width = 0.9, preserve = "single", padding = 0),
           width = 0.9,
           color = "grey",
           linewidth = 0.5) +
  scale_fill_manual(
    values = c(
      "Parma" = burg_lg,
      "Emilia-Romagna" = grn_lg,
      "Italia" = blu_lg
    )
  ) +
  scale_x_continuous(
    breaks = seq(2004, 2025, by = 1),
    expand = expansion(mult = c(0.02, 0.02))
  ) +
  scale_y_continuous(
    labels = scales::label_number(big.mark = ".", decimal.mark = ","),
    breaks = scales::breaks_extended(n = 10)
  ) +
    facet_wrap(~ indicatore, ncol = 1) +
  theme_minimal(base_size = 13) +
  theme(
    panel.grid.major = element_line(color = "grey90", linewidth = rel(0.3)),
    panel.grid.minor = element_blank(),
    axis.text.x = element_text(angle = 0, hjust = 1, size = rel(0.85)),
    axis.text.y = element_text(size = rel(0.85)),
    axis.title = element_text(size = rel(1), face = "bold"),
    plot.title = element_text(size = rel(1.3), face = "bold", margin = margin(b = 10)),
    strip.text = element_text(size = rel(1.1), face = "bold"),
    legend.text = element_text(size = rel(0.9)),
    legend.title = element_blank(),
    legend.position = "bottom",
    panel.spacing = unit(1, "lines")
  ) +
  labs(
    title = "Servizi sanitari (valori per 10.000 abitanti)",
    subtitle = "Confronto territoriale",
    caption = "Fonte: Istat, BES (Benessere Equo e Sostenibile), 2025",
    x = "",
    y = ""
  )

servizi_san_plot

# Save plot as rds
saveRDS(object =  servizi_san_plot, file = here(dir_data_out2, "servizi_san_plot.rds"))
```

 
### Servizi (internet)

Più librerie, più musei, più strutture, più verde urbano ecc

```{r}
#| label: servizi_data

qual_serv_df
tabyl(qual_serv_df$indicatore)


internet <- qual_serv_df |>
  dplyr::filter(indicatore%in% c("Copertura della rete fissa di accesso ultra veloce a internet"#
                                 #"Tasso di occupazione giovanile (15-29 anni)"
  )) |>
  dplyr::filter(anno > 2012) |>
  dplyr::filter(territorio %in% c("Parma", "Emilia-Romagna", "Italia")) |>
  dplyr::mutate(territorio = factor(territorio, levels = c("Parma", "Emilia-Romagna", "Italia")))

tabyl(internet$territorio)
```

```{r}
#| label: internet_plot
#| output: true

# Plot: lines with dots ----
internet_plot <- internet  |>
  ggplot(aes(x = anno, y = valore, color = territorio, group = territorio)) +
  geom_line(linewidth = rel(1.2)) +
  geom_point(size = 2) +
  scale_color_manual(
    values = c(
      "Parma" = burg_md,
      "Emilia-Romagna" = grn_md,
      "Italia" = blu_md
    )
  ) +
  scale_x_continuous(
    breaks = seq(2004, 2025, by = 1),
    expand = expansion(mult = c(0.02, 0.02))
  ) +
  scale_y_continuous(
    labels = scales::label_number(big.mark = ".", decimal.mark = ","),
    breaks = scales::breaks_extended(n = 10)
  ) +
  theme_minimal(base_size = 13) +
  theme(
    panel.grid.major = element_line(color = "grey90", linewidth = rel(0.3)),
    panel.grid.minor = element_blank(),
    axis.text.x = element_text(angle = 0, hjust = 1, size = rel(0.85)),
    axis.text.y = element_text(size = rel(0.85)),
    axis.title = element_text(size = rel(1), face = "bold"),
    plot.title = element_text(size = rel(1.3), face = "bold", margin = margin(b = 10)),
    strip.text = element_text(size = rel(1.1), face = "bold"),
    legend.text = element_text(size = rel(0.9)),
    legend.title = element_blank(),
    legend.position = "bottom",
    panel.spacing = unit(1, "lines")
  ) +
  labs(
    title = "Copertura della rete fissa di accesso ultra veloce a internet",
    subtitle = "Confronto territoriale",
    caption = "Fonte: Istat, BES (Benessere Equo e Sostenibile), 2025",
    x = "",
    y = "% di famiglie residenti in zone servite"
  )

internet_plot

# Save plot as rds
saveRDS(object =  internet_plot, file = here(dir_data_out2, "internet_plot.rds"))
```
 

### Servizi (raccolta differenziata)

```{r}
#| label: raccolta_diff_data

raccolta_diff <- qual_serv_df |>
  dplyr::filter(indicatore%in% c("Servizio di raccolta differenziata dei rifiuti urbani"#
                                 #"Tasso di occupazione giovanile (15-29 anni)"
  )) |>
  dplyr::filter(anno > 2012) |>
  dplyr::filter(territorio %in% c("Parma", "Emilia-Romagna", "Italia")) |>
  dplyr::mutate(territorio = factor(territorio, levels = c("Parma", "Emilia-Romagna", "Italia")))
```

```{r}
#| label: raccolta_diff_plot
#| output: true

# Plot: lines with dots ----
raccolta_diff_plot <- raccolta_diff  |>
ggplot(aes(x = anno, y = valore, color = territorio, group = territorio)) +
  geom_line(linewidth = rel(1.2)) +
  geom_point(size = 2) +
  scale_color_manual(
    values = c(
      "Parma" = burg_md,
      "Emilia-Romagna" = grn_md,
      "Italia" = blu_md
    )
  ) +
  scale_x_continuous(
    breaks = seq(2004, 2025, by = 1),
    expand = expansion(mult = c(0.02, 0.02))
  ) +
  scale_y_continuous(
    labels = scales::label_number(big.mark = ".", decimal.mark = ","),
    breaks = scales::breaks_extended(n = 10)
  ) +
  theme_minimal(base_size = 13) +
  theme(
    panel.grid.major = element_line(color = "grey90", linewidth = rel(0.3)),
    panel.grid.minor = element_blank(),
    axis.text.x = element_text(angle = 0, hjust = 1, size = rel(0.85)),
    axis.text.y = element_text(size = rel(0.85)),
    axis.title = element_text(size = rel(1), face = "bold"),
    plot.title = element_text(size = rel(1.3), face = "bold", margin = margin(b = 10)),
    strip.text = element_text(size = rel(1.1), face = "bold"),
    legend.text = element_text(size = rel(0.9)),
    legend.title = element_blank(),
    legend.position = "bottom",
    panel.spacing = unit(1, "lines")
  ) +
  labs(
    title = "Servizio di raccolta differenziata dei rifiuti urbani",
    subtitle = "Confronto territoriale",
    caption = "Fonte: Istat, BES (Benessere Equo e Sostenibile), 2025",
    x = "",
    y = "% di popolazione residenti in comuni serviti"
  )

raccolta_diff_plot

# Save plot as rds
saveRDS(object =  raccolta_diff_plot, file = here(dir_data_out2, "raccolta_diff_plot.rds"))
```

 

### Servizi (irreg elettricita')

```{r}
#| label: irreg_ele_data

irreg_ele <- qual_serv_df |>
  dplyr::filter(indicatore%in% c("Irregolarità del servizio elettrico"#
                                 #"Tasso di occupazione giovanile (15-29 anni)"
  )) |>
  dplyr::filter(anno > 2012) |>
  dplyr::filter(territorio %in% c("Parma", "Emilia-Romagna", "Italia")) |>
  dplyr::mutate(territorio = factor(territorio, levels = c("Parma", "Emilia-Romagna", "Italia")))
```

```{r}
#| label: irreg_ele_plot
#| output: true

# Plot: lines with dots ----
irreg_ele_plot <- irreg_ele  |>
ggplot(aes(x = anno, y = valore, color = territorio, group = territorio)) +
  geom_line(linewidth = rel(1.2)) +
  geom_point(size = 2) +
  scale_color_manual(
    values = c(
      "Parma" = burg_md,
      "Emilia-Romagna" = grn_md,
      "Italia" = blu_md
    )
  ) +
  scale_x_continuous(
    breaks = seq(2004, 2025, by = 1),
    expand = expansion(mult = c(0.02, 0.02))
  ) +
  scale_y_continuous(
    labels = scales::label_number(big.mark = ".", decimal.mark = ","),
    breaks = scales::breaks_extended(n = 10)
  ) +
  theme_minimal(base_size = 13) +
  theme(
    panel.grid.major = element_line(color = "grey90", linewidth = rel(0.3)),
    panel.grid.minor = element_blank(),
    axis.text.x = element_text(angle = 0, hjust = 1, size = rel(0.85)),
    axis.text.y = element_text(size = rel(0.85)),
    axis.title = element_text(size = rel(1), face = "bold"),
    plot.title = element_text(size = rel(1.3), face = "bold", margin = margin(b = 10)),
    strip.text = element_text(size = rel(1.1), face = "bold"),
    legend.text = element_text(size = rel(0.9)),
    legend.title = element_blank(),
    legend.position = "bottom",
    panel.spacing = unit(1, "lines")
  ) +
  labs(
    title = "Irregolarità del servizio elettrico",
    subtitle = "Confronto territoriale",
    caption = "Fonte: Istat, BES (Benessere Equo e Sostenibile), 2025",
    x = "",
    y = "N. medio per utente delle interruzioni accidentali lunghe"
  )

irreg_ele_plot

# Save plot as rds
saveRDS(object =  irreg_ele_plot, file = here(dir_data_out2, "irreg_ele_plot.rds"))
```

 
<!-- ### Sicurezza -->
<!-- ```{r} -->
<!-- #| label: sicurezza_data -->

<!-- sic_df -->

<!-- ``` -->

### Verde urbano
```{r}
amb_df
tabyl(amb_df$indicatore)
# Dispersione da rete idrica comunale
# Disponibilità di verde urbano
```


```{r}
#| label: verde_data
verde <- amb_df |>
  dplyr::filter(indicatore%in% c( "Disponibilità di verde urbano" )) |>
  dplyr::filter(anno > 2012) |>
  dplyr::filter(territorio %in% c("Parma", "Emilia-Romagna", "Italia")) |>
  dplyr::mutate(territorio = factor(territorio, levels = c("Parma", "Emilia-Romagna", "Italia")))
```

```{r}
#| label: verde_plot
#| output: true

# Plot: lines with dots ----
verde_plot <- verde  |>
ggplot(aes(x = anno, y = valore, color = territorio, group = territorio)) +
  geom_line(linewidth = rel(1.2)) +
  geom_point(size = 2) +
  scale_color_manual(
    values = c(
      "Parma" = burg_md,
      "Emilia-Romagna" = grn_md,
      "Italia" = blu_md
    )
  ) +
  scale_x_continuous( 
    breaks = seq(2004, 2025, by = 1),
    expand = expansion(mult = c(0.02, 0.02))
  ) +
  scale_y_continuous(
    labels = scales::label_number(big.mark = ".", decimal.mark = ","),
    breaks = scales::breaks_extended(n = 10)
  ) +
  theme_minimal(base_size = 13) +
  theme(
    panel.grid.major = element_line(color = "grey90", linewidth = rel(0.3)),
    panel.grid.minor = element_blank(),
    axis.text.x = element_text(angle = 0, hjust = 1, size = rel(0.85)),
    axis.text.y = element_text(size = rel(0.85)),
    axis.title = element_text(size = rel(1), face = "bold"),
    plot.title = element_text(size = rel(1.3), face = "bold", margin = margin(b = 10)),
    strip.text = element_text(size = rel(1.1), face = "bold"),
    legend.text = element_text(size = rel(0.9)),
    legend.title = element_blank(),
    legend.position = "bottom",
    panel.spacing = unit(1, "lines")
  ) +
  labs(
    title = "Disponibilità di verde urbano nei comuni capoluogo di provincia/città metropolitana",
    subtitle = "Confronto territoriale",
    caption = "Fonte: Istat, BES (Benessere Equo e Sostenibile), 2025",
    x = "",
    y = "mq di verde urbano per abitante"
  )
verde_plot

# Save plot as rds
saveRDS(object =  verde_plot, file = here(dir_data_out2, "verde_plot.rds"))
```


### Patrimonio museale e culturale
```{r}
#| label: patr_cult_data

patr_cult_df
tabyl(patr_cult_df$indicatore)

patr_cult <- patr_cult_df |>
  dplyr::filter(indicatore%in% c("Densità e rilevanza del patrimonio museale",
                                 "Diffusione delle aziende agrituristiche")) |>
  dplyr::filter(anno > 2012) |>
  dplyr::filter(territorio %in% c("Parma", "Emilia-Romagna", "Italia")) |>
  dplyr::mutate(territorio = factor(territorio, levels = c("Parma", "Emilia-Romagna", "Italia"))) |> 
  # rewrite indicator names
  dplyr::mutate(
    indicatore = dplyr::case_when(
      indicatore == "Densità e rilevanza del patrimonio museale" ~ "Numero di strutture espositive permanenti per 100 km2",
      indicatore == "Diffusione delle aziende agrituristiche" ~ "Numero di aziende agrituristiche per 100 km2",
      TRUE ~ indicatore
    )
  )
```

```{r}
#| label: patr_cult_plot
#| output: true

# Plot: faceted histogram ----

patr_cult_plot <- patr_cult  |>
  tidyr::complete(anno, territorio, indicatore) |>
  ggplot(aes(x = anno, y = valore, fill = territorio)) +
  #geom_col(position = "dodge", width = 0.8) +
  geom_col(position = position_dodge2(width = 0.9, preserve = "single", padding = 0),
           width = 0.9,
           color = "grey",
           linewidth = 0.5) +
  scale_fill_manual(
    values = c(
      "Parma" = burg_lg,
      "Emilia-Romagna" = grn_lg,
      "Italia" = blu_lg
    )
  ) +
  scale_x_continuous(
    breaks = seq(2004, 2025, by = 1),
    expand = expansion(mult = c(0.02, 0.02))
  ) +
  scale_y_continuous(
    labels = scales::label_number(big.mark = ".", decimal.mark = ","),
    breaks = scales::breaks_extended(n = 10)
  ) +
    facet_wrap(~ indicatore, ncol = 1) +
  theme_minimal(base_size = 13) +
  theme(
    panel.grid.major = element_line(color = "grey90", linewidth = rel(0.3)),
    panel.grid.minor = element_blank(),
    axis.text.x = element_text(angle = 0, hjust = 1, size = rel(0.85)),
    axis.text.y = element_text(size = rel(0.85)),
    axis.title = element_text(size = rel(1), face = "bold"),
    plot.title = element_text(size = rel(1.3), face = "bold", margin = margin(b = 10)),
    strip.text = element_text(size = rel(1.1), face = "bold"),
    legend.text = element_text(size = rel(0.9)),
    legend.title = element_blank(),
    legend.position = "bottom",
    panel.spacing = unit(1, "lines")
  ) +
  labs(
    title = "Patrimonio museale e culturale",
    subtitle = "Confronto territoriale",
    caption = "Fonte: Istat, BES (Benessere Equo e Sostenibile), 2025",
    x = "",
    y = ""
  )

patr_cult_plot

# Save plot as rds
saveRDS(object =  patr_cult_plot, file = here(dir_data_out2, "patr_cult_plot.rds"))
```


## Persone e istituzioni

CAPITALE SOCIALE: Tessuto sociale vitale con un terzo settore numeroso e ben rappresentato


### Ricerca e innovazione
 

```{r}
#| label: brev_data

# Propensione alla brevettazione

brev_data <- ric_innov_df |>
  dplyr::filter(indicatore%in% c("Propensione alla brevettazione" )) |> 
  dplyr::filter(territorio %in% c("Parma", "Emilia-Romagna" , "Italia")) |>
  dplyr::mutate (territorio = factor(territorio, levels = c("Parma", "Emilia-Romagna" , "Italia")))
```

```{r}
#| label: brev_plot
#| output: true

# Plot: histogram ----
brev_plot <- brev_data  |>
  tidyr::complete(anno, territorio, indicatore) |>
  ggplot(aes(x = anno, y = valore, fill = territorio)) +
  geom_col(position = position_dodge2(width = 0.9, preserve = "single", padding = 0),
           width = 0.9,
           color = "white",
           linewidth = 0.5) +
  scale_fill_manual(
    values = c(
      "Parma" = burg_lg,
      "Emilia-Romagna" = grn_lg,
      "Italia" = blu_lg,
      "Nord-est" = grey_md1)) +
  scale_x_continuous(
    breaks = seq(2004, 2025, by = 1),
    expand = expansion(mult = c(0.02, 0.02))) +
  scale_y_continuous(
    labels = scales::label_number(big.mark = ".", decimal.mark = ","),
    breaks = scales::breaks_extended(n = 10)) +
  theme_minimal(base_size = 13) +
  theme(
    panel.grid.major = element_line(color = "grey90", linewidth = rel(0.3)),
    panel.grid.minor = element_blank(),
    axis.text.x = element_text(angle = 0, hjust = 1, size = rel(0.85)),
    axis.text.y = element_text(size = rel(0.85)),
    axis.title = element_text(size = rel(1), face = "bold"),
    plot.title = element_text(size = rel(1.3), face = "bold", margin = margin(b = 10)),
    strip.text = element_text(size = rel(1.1), face = "bold"),
    legend.text = element_text(size = rel(0.9)),
    legend.title = element_blank(),
    legend.position = "bottom",
    panel.spacing = unit(1, "lines")) +
  labs(
    title = "Propensione alla brevettazione",
    subtitle = "Confronto territoriale",
    caption = "Fonte: Istat, BES (Benessere Equo e Sostenibile), 2025",
    x = "",
    y = "N. di domande di brevetto per milione di abitanti")

brev_plot

# Save plot as rds
saveRDS(object =  brev_plot, file = here(dir_data_out2, "brev_plot.rds"))
```


### IA e automazione  🟨

TBC

# ____

## Render docx version

```{r}
#| label: render_docx
#| eval: false

# Render this document to docx format
quarto::quarto_render(
  input = here::here("posts", "2025-12-22-bil-miss.qmd"),
  output_format = "docx",
  output_file = "2025-12-22-bil-miss.docx"
)

# Copy the rendered docx from docs/posts to posts folder
file.copy(
  from = here::here("docs", "posts", "2025-12-22-bil-miss.docx"),
  to = here::here("posts", "2025-12-22-bil-miss.docx"),
  overwrite = TRUE
)
```
