---
title: "Demografia: trend rilevanti per bisogni e servizi sociali"
subtitle: "A partire da Analisi di contesto di Sinloc/OpenImpact"
date: last-modified
date-format: "DD-MMMM-YYYY"
lang: it

format:
  html:
    css: ../assets/styles/custom.scss
    # theme: flatly
    toc: false
    toc-location: left
    toc-title: "Indice"
    include-in-header:
      - text: |
          <style>
          section.level3.notitle h3 {
            display: none !important;
          }
          </style>

execute:
  eval: true
  echo: false # x mostrare codice anche in file docx
  warning: false
  error: false
  output: false
  
bibliography: ../bib/CRP_dash.bib
suppress-bibliography: false
---

# Intro

-   nesso con PS 2024-2027:
    -   Linee Azione .......

> lo spirito generale era spostarsi da beneficienza a filantropia (investimento su una visione)

<!-- che però non può che non partire dal bisogno reale -->

## Parma/ER con più *persone non autosufficienti* / *persone con disabilità* che Italia ?

### Dati e indicatori

#### Tabella indicatori disabilità

```{r}
#| label: crea-tbl-indicatori-disabilita

library(here)
library(dplyr)
library(tibble)
library(flextable)
library(glue)
library(ggplot2)
library(ggiraph)
source(here("R", "f_ft_formatting.R"))

# Crea dataframe con indicatori
tbl_indicatori_disabilita <- tibble::tribble(
  ~Categoria               , ~Indicatore                                 , ~Definizione                                                                       , ~Fonte                                           , ~Liv_Terr      , ~Anno          , ~Note                      ,
  # INDICI DEMOGRAFICI
  "TREND DEMOGRAFICI"     , "Indice di vecchiaia"                     , "Rapporto tra popolazione 65+ e popolazione 0-14 × 100"                        , "ISTAT - Demo (istat_demogr_prov.xlsx)"          , "Prov ⊂ ITA" , "2002-2024*"   , "🟩"                     ,
  "TREND DEMOGRAFICI"     , "Indice di dipendenza anziani"            , "Rapporto tra popolazione 65+ e attiva (15-64) × 100"                          , "ISTAT - Demo (istat_demogr_prov.xlsx)"          , "Prov ⊂ ITA" , "2002-2024*"   , "🟩"                     ,
  "TREND DEMOGRAFICI"     , "Indice di dipendenza strutturale"        , "Rapporto tra popolazione non attiva (0-14 e 65+) e attiva (15-64) × 100"      , "ISTAT - Demo (istat_demogr_prov.xlsx)"          , "Prov ⊂ ITA" , "2002-2024*"   , "🟩"                     , # almost same
  "TREND DEMOGRAFICI"     , "Saldo naturale"                          , "Diff tra NAti e Morti"                                                        , "ISTAT - Demo (istat_demogr_prov.xlsx)"          , "Prov ⊂ ITA" , "2002-2024*"   , "🟩"                     ,
  "TREND DEMOGRAFICI"     , "Età media"                               , "Età media in anni e decimi"                                                    , "ISTAT - Demo (istat_demogr_prov.xlsx)"          , "Prov ⊂ ITA" , "2002-2024*"   , "🟩"                     ,
  "TREND DEMOGRAFICI"     , "Speranza di alla nascita"                , "numero medio di anni che restano da vivere a un neonato"                      , "ISTAT - Demo (istat_demogr_prov.xlsx)"          , "Prov ⊂ ITA" , "2002-2024*"   , "🟩"                     ,

  "TREND DEMOGRAFICI"     , "Classi di età decennali per comune ER"    , "posso fare 📊 PARMA-PROV-ER"                                                   , "ISTAT - Census (istat_pop_com_ER_2023_AGE.rds)" , "Com ⊂ ER"   , "2002-2024*"   , "🟩"                     ,

  # ----------------  da verificare
  "INDICI DEMOGRAFICI"     , "% 80enni e più sul totale"                , "Popolazione 80+ / popolazione totale × 100"                                      , "ER Stats"                                       , "Prov/Com"     , "2023"         , "🟡"                     ,
  "INDICI DEMOGRAFICI"     , "% Anziani soli 65+"                        , "Over 65 in famiglie unipersonali / pop 65+ × 100"                                , "ISTAT - Demo"                                   , "Prov/Com"     , "2023"         , "🟡"                     ,
  # PREVALENZA DISABILITÀ
  "PREVALENZA DISABILITÀ" , "% Persone con disabilità"                 , "Persone con limitazioni gravi nelle attività abituali / pop. totale × 100"      , "ISTAT - Aspetti vita quotidiana"                , "Reg"          , "2022"         , "🟩"                     ,
  "PREVALENZA DISABILITÀ" , "Persone con disabilità (valore assoluto)" , "N. persone con limitazioni gravi"                                                 , "ISTAT - Disabilità in Cifre"                   , "Reg"          , "Pluriennale"  , "🟩"                     ,
  "PREVALENZA DISABILITÀ" , "% Disabilità per classe di età"          , "Prevalenza disabilità per fasce: 0-14, 15-64, 65-74, 75+"                        , "ISTAT - Aspetti vita quotidiana"                , "Reg"          , "2022"         , "🟩"                     ,
  "PREVALENZA DISABILITÀ" , "% Disabilità per genere"                  , "Prevalenza disabilità M/F"                                                       , "ISTAT - Aspetti vita quotidiana"                , "Reg"          , "2022"         , "🟩"                     ,
  # NON AUTOSUFFICIENZA
  "NON AUTOSUFFICIENZA"    , "Persone in buona salute"                   , "% pop che dichiara stato salute 'buono/molto buono'"                              , "ER Stats"                                       , "Reg/Prov"     , "2023-2024"    , "🟩 in stato_salute_reg" ,
  "NON AUTOSUFFICIENZA"    , "Persone con malattie croniche"             , "% persone con almeno 1 malattia cronica grave"                                    , "ER Stats"                                       , "Reg/Prov"     , "2023-2024"    , "🟩 in stato_salute_reg" ,
  "NON AUTOSUFFICIENZA"    , "ADL - Limitazioni attività base"          , "% pop con difficoltà in attività vita quotidiana (vestirsi, lavarsi, mangiare)" , "ISTAT - EHIS"                                   , "Reg"          , "2019"         , "🟧 Indagine europea"    ,
  "NON AUTOSUFFICIENZA"    , "IADL - Limitazioni attività strumentali"  , "% pop con difficoltà attività domestiche/gestione casa"                         , "ISTAT - EHIS"                                   , "Reg"          , "2019"         , "🟧 Indagine europea"    ,
  "NON AUTOSUFFICIENZA"    , "Indice non autosufficienza 75+"            , "N. over75 con gravi limitazioni / pop 75+ × 100"                                 , "Elaborazione su ISTAT"                          , "Prov/Com"     , "Da calcolare" , "🟧"                     ,
  # CONTESTO FAMILIARE
  "CONTESTO FAMILIARE"     , "% Famiglie con persona disabile"           , "N. famiglie con almeno 1 membro disabile / tot famiglie × 100"                   , "ISTAT - Disabilità in Cifre"                   , "Reg"          , "2019"         , "🟧"                     ,
  "CONTESTO FAMILIARE"     , "Composizione nucleo familiare"             , "Distribuzione tipologie familiari con disabili (single, coppie, con figli)"       , "ISTAT - Disabilità in Cifre"                   , "Reg"          , "2019"         , "🟧"                     ,
  # CAREGIVER
  "CAREGIVER"              , "N. Caregiver familiari"                    , "Stima persone che assistono familiari non autosufficienti"                        , "SSR ER - Rapporto 2020"                         , "Reg"          , "2020"         , "🟩 530k in ER"          ,
  "CAREGIVER"              , "Carico assistenziale medio"                , "Ore medie settimanali dedicate all'assistenza"                                    , "SSR ER - Rapporto 2020"                         , "Reg"          , "2020"         , "🟩 120k >20h/sett"      ,
  "CAREGIVER"              , "Giovani caregiver (<25 anni)"              , "% giovani under 25 con compiti cura"                                              , "SSR ER - Rapporto 2020"                         , "Reg"          , "2020"         , "🟩 ~26k in ER"          ,
  # INCLUSIONE LAVORATIVA
  "INCLUSIONE LAVORATIVA"  , "Tasso occupazione persone disabili"        , "Occupati disabili 15-64 / pop disabile 15-64 × 100"                              , "ISTAT - Disabilità in Cifre"                   , "Reg"          , "2019"         , "🟧"                     ,
  "INCLUSIONE LAVORATIVA"  , "Collocamento mirato - iscritti"            , "N. iscritti liste collocamento mirato L.68/99"                                    , "Agenzia Regionale Lavoro ER"                    , "Reg"          , "2018"         , "🟧 Ultimo monitoraggio" ,
  "INCLUSIONE LAVORATIVA"  , "Collocamento mirato - avviamenti"          , "N. avviamenti al lavoro persone disabili"                                         , "Agenzia Regionale Lavoro ER"                    , "Reg"          , "2018"         , "🟧 Ultimo monitoraggio" ,
  "INCLUSIONE LAVORATIVA"  , "Tasso avviamento collocamento mirato"      , "Avviamenti / iscritti × 100"                                                     , "Elaborazione su ARL-ER"                         , "Reg"          , "2018"         , "🟧 Da calcolare"        ,
  # ISTRUZIONE
  "ISTRUZIONE"             , "Alunni con disabilità"                    , "N. alunni certificati L.104/92 per ordine scuola"                                 , "ISTAT - AS 2023-2024"                           , "Nazionale"    , "2024"         , "🟩 359k in Italia"      ,
  "ISTRUZIONE"             , "% Alunni disabili su totale"               , "Alunni disabili / totale alunni × 100 per ordine scuola"                         , "ISTAT - AS 2023-2024"                           , "Nazionale"    , "2024"         , "🟩 4.5% del totale"     ,
  "ISTRUZIONE"             , "Rapporto alunni/insegnante sostegno"       , "Media alunni disabili per docente sostegno"                                       , "MIUR - Anagrafe ANS"                            , "Prov"         , "Annuale"      , "🟧 Dato non pubblico"   ,
  # SALUTE MENTALE
  "SALUTE MENTALE"         , "Utenti servizi salute mentale"             , "N. assistiti da DSM per 1.000 residenti"                                          , "SSR ER - Rapporto DSM"                          , "Reg/AUSL"     , "Annuale"      , "🟧 Da verificare"       ,
  "SALUTE MENTALE"         , "Disturbi psichiatrici gravi"               , "Tasso utenti con diagnosi grave (psicosi, disturbi gravi)"                        , "SSR ER - Rapporto DSM"                          , "Reg/AUSL"     , "Annuale"      , "🟧 Da verificare"
)

# Crea flextable
tbl_indicatori_disabilita_ft <- tbl_indicatori_disabilita |>
  flextable::flextable() |>
  flextable::set_header_labels(
    Categoria = "Categoria",
    Indicatore = "Indicatore",
    Definizione = "Definizione",
    Fonte = "Fonte",
    Liv_Terr = "Liv. Terr.",
    Anno = "Anno",
    Note = "Note"
  ) |>
  flextable::merge_v(j = "Categoria") |>
  flextable::valign(j = "Categoria", valign = "top") |>
  flextable::bold(j = "Categoria") |>
  flextable::bg(j = "Categoria", bg = "#E8E8E8") |>
  flextable::fontsize(size = 11, part = "all") |>
  flextable::width(j = "Categoria", width = 1.3) |>
  flextable::width(j = "Indicatore", width = 1.6) |>
  flextable::width(j = "Definizione", width = 2.4) |>
  flextable::width(j = "Fonte", width = 1.4) |>
  flextable::width(j = "Liv_Terr", width = 0.8) |>
  flextable::width(j = "Anno", width = 0.9) |>
  flextable::width(j = "Note", width = 1.2)
```

```{r}
#| label: tbl-indicatori-disabilita
#| tbl-cap: "Indicatori per analisi disabilità e non autosufficienza - Parma/Emilia-Romagna"
#| output: true

tbl_indicatori_disabilita_ft
```

**Legenda disponibilità dati:**

-   🟩 = Dati già disponibili/facili da reperire
-   🟧 = Dati da acquisire/verificare disponibilità

#### Fonti principali

**GIÀ SCARICATE**

-   🟩 **ISTAT - Demo**: Indicatori demografici <https://demo.istat.it/tavole/?t=indicatori&l=it>
-   🟩 **ER Stats - Fragilità**: `data/data_in/ER_stats/fragilit_prov_com_2023.xlsx` - [Studio](https://statistica.regione.emilia-romagna.it/studi-analisi/2025/mappe-potenziale-fragilita-emilia-romagna-2023)
-   🟩 **ER Stats - Salute**: `data/data_in/ER_stats/stato_salute_reg_20232024.xlsx`

**DA SCARICAre**

-   🟧 **ISTAT - Disabilità in Cifre**: <https://www.istat.it/it/archivio/236301>
-   🟧 **ISTAT - Aspetti vita quotidiana**: Indagine annuale condizioni vita <https://www.istat.it/it/archivio/91926>
-   🟧 **Agenzia Regionale Lavoro ER**: Rapporti inclusione lavorativa persone disabili (2021-2022)
-   🟧 **SSR Emilia-Romagna**: "Il Sostegno del caregiver in ER" (2020), Rapporti DSM
-   🟧 **MIUR - Anagrafe studenti**: Dati alunni con disabilità per provincia
-   🟧 \*\*INPS - ....
-   🟧 Rapporto del SSR Emilia-Romagna «Il Sostegno del caregiver in regione Emilia-Romagna» (2020),
-   🟧 Articolo di Vita «Giovani caregiver, se il lavoro di cura mette a rischio il futuro» 17.07.2024 (https://www.vita.it/giovani-caregiver-se-il-lavoro-di-cura-mette-a-rischio-il-futuro/)

