---
title: "Demografia: bisogni e servizi sociali"
subtitle: "A partire da Analisi di contesto di Sinloc/OpenImpact"
date: last-modified
date-format: "DD-MMMM-YYYY"
lang: it

format: html
  # html:
  #   theme: flatly #spacelab
    # css: utils/style.css
    # code-fold: true # redundant bc echo false 
    # toc-depth: 3
    # toc_float: true
    # toc-location: left
    # toc-title: Indice
    # embed-resources: true # external dependencies embedded (Not in ..._files/)

execute:
  eval: true
  echo: false # x mostrare codice anche in file docx
  warning: false
  error: false
  output: false
  
bibliography: ../bib/CRP_dash.bib
suppress-bibliography: false
---

# Intro

-   nesso con PS 2024-2027:
    -   Linee Azione .......

> lo spirito generale era spostarsi da beneficienza a filantropia (investimento su una visione)

<!-- che però non può che non partire dal bisogno reale -->

## Parma/ER con più *persone non autosufficienti* / *persone con disabilità* che Italia ?

### Dati e indicatori

#### Tabella indicatori disabilità

```{r}
#| label: crea-tbl-indicatori-disabilita

library(here)
library(dplyr)
library(tibble)
library(flextable)
library(glue)
library(ggplot2)
library(ggiraph)
source(here("R","f_ft_formatting.R"))

# Crea dataframe con indicatori
tbl_indicatori_disabilita <- tibble::tribble(
  ~Categoria, ~Indicatore, ~Definizione, ~Fonte, ~Liv_Terr, ~Anno, ~Note,
  # INDICI DEMOGRAFICI
  "INDICI DEMOGRAFICI", "Indice di vecchiaia", "Rapporto tra popolazione 65+ e popolazione 0-14 × 100", "ISTAT - Demo (istat_demogr_prov.xlsx)", "Prov ⊂ ITA", "2002-2024*", "🟩",
  "INDICI DEMOGRAFICI", "Indice di dipendenza anziani", "Rapporto tra popolazione 65+ e attiva (15-64) × 100", "ISTAT - Demo (istat_demogr_prov.xlsx)", "Prov ⊂ ITA", "2002-2024*", "🟩",
  "INDICI DEMOGRAFICI", "Indice di dipendenza strutturale", "Rapporto tra popolazione non attiva (0-14 e 65+) e attiva (15-64) × 100", "ISTAT - Demo (istat_demogr_prov.xlsx)", "Prov ⊂ ITA", "2002-2024*", "🟩", # almost same
  "INDICI DEMOGRAFICI", "Saldo naturale", "Diff tra NAti e Morti", "ISTAT - Demo (istat_demogr_prov.xlsx)", "Prov ⊂ ITA", "2002-2024*", "🟩", 
  "INDICI DEMOGRAFICI", "Età media", "Età media in anni e decimi", "ISTAT - Demo (istat_demogr_prov.xlsx)", "Prov ⊂ ITA", "2002-2024*", "🟩", 
  "INDICI DEMOGRAFICI", "Speranza di alla nascita", "numero medio di anni che restano da vivere a un neonato", "ISTAT - Demo (istat_demogr_prov.xlsx)", "Prov ⊂ ITA", "2002-2024*", "🟩", 
  "INDICI DEMOGRAFICI", "Classi di età decennali per comune ER", "posso fare 📊 PARMA-PROV-ER", "ISTAT - Census (istat_pop_com_ER_2023_AGE.rds)", "Com ⊂ ER", "2002-2024*", "🟩", 
 
 # ----------------  da verificare 
  "INDICI DEMOGRAFICI", "% 80enni e più sul totale", "Popolazione 80+ / popolazione totale × 100", "ER Stats", "Prov/Com", "2023", "🟡",
  "INDICI DEMOGRAFICI", "% Anziani soli 65+", "Over 65 in famiglie unipersonali / pop 65+ × 100", "ISTAT - Demo", "Prov/Com", "2023", "🟡",
  # PREVALENZA DISABILITÀ
  "PREVALENZA DISABILITÀ", "% Persone con disabilità", "Persone con limitazioni gravi nelle attività abituali / pop. totale × 100", "ISTAT - Aspetti vita quotidiana", "Reg", "2022", "🟩",
  "PREVALENZA DISABILITÀ", "Persone con disabilità (valore assoluto)", "N. persone con limitazioni gravi", "ISTAT - Disabilità in Cifre", "Reg", "Pluriennale", "🟩",
  "PREVALENZA DISABILITÀ", "% Disabilità per classe di età", "Prevalenza disabilità per fasce: 0-14, 15-64, 65-74, 75+", "ISTAT - Aspetti vita quotidiana", "Reg", "2022", "🟩",
  "PREVALENZA DISABILITÀ", "% Disabilità per genere", "Prevalenza disabilità M/F", "ISTAT - Aspetti vita quotidiana", "Reg", "2022", "🟩",
  # NON AUTOSUFFICIENZA
  "NON AUTOSUFFICIENZA", "Persone in buona salute", "% pop che dichiara stato salute 'buono/molto buono'", "ER Stats", "Reg/Prov", "2023-2024", "🟩 in stato_salute_reg",
  "NON AUTOSUFFICIENZA", "Persone con malattie croniche", "% persone con almeno 1 malattia cronica grave", "ER Stats", "Reg/Prov", "2023-2024", "🟩 in stato_salute_reg",
  "NON AUTOSUFFICIENZA", "ADL - Limitazioni attività base", "% pop con difficoltà in attività vita quotidiana (vestirsi, lavarsi, mangiare)", "ISTAT - EHIS", "Reg", "2019", "🟧 Indagine europea",
  "NON AUTOSUFFICIENZA", "IADL - Limitazioni attività strumentali", "% pop con difficoltà attività domestiche/gestione casa", "ISTAT - EHIS", "Reg", "2019", "🟧 Indagine europea",
  "NON AUTOSUFFICIENZA", "Indice non autosufficienza 75+", "N. over75 con gravi limitazioni / pop 75+ × 100", "Elaborazione su ISTAT", "Prov/Com", "Da calcolare", "🟧",
  # CONTESTO FAMILIARE
  "CONTESTO FAMILIARE", "% Famiglie con persona disabile", "N. famiglie con almeno 1 membro disabile / tot famiglie × 100", "ISTAT - Disabilità in Cifre", "Reg", "2019", "🟧",
  "CONTESTO FAMILIARE", "Composizione nucleo familiare", "Distribuzione tipologie familiari con disabili (single, coppie, con figli)", "ISTAT - Disabilità in Cifre", "Reg", "2019", "🟧",
  # CAREGIVER
  "CAREGIVER", "N. Caregiver familiari", "Stima persone che assistono familiari non autosufficienti", "SSR ER - Rapporto 2020", "Reg", "2020", "🟩 530k in ER",
  "CAREGIVER", "Carico assistenziale medio", "Ore medie settimanali dedicate all'assistenza", "SSR ER - Rapporto 2020", "Reg", "2020", "🟩 120k >20h/sett",
  "CAREGIVER", "Giovani caregiver (<25 anni)", "% giovani under 25 con compiti cura", "SSR ER - Rapporto 2020", "Reg", "2020", "🟩 ~26k in ER",
  # INCLUSIONE LAVORATIVA
  "INCLUSIONE LAVORATIVA", "Tasso occupazione persone disabili", "Occupati disabili 15-64 / pop disabile 15-64 × 100", "ISTAT - Disabilità in Cifre", "Reg", "2019", "🟧",
  "INCLUSIONE LAVORATIVA", "Collocamento mirato - iscritti", "N. iscritti liste collocamento mirato L.68/99", "Agenzia Regionale Lavoro ER", "Reg", "2018", "🟧 Ultimo monitoraggio",
  "INCLUSIONE LAVORATIVA", "Collocamento mirato - avviamenti", "N. avviamenti al lavoro persone disabili", "Agenzia Regionale Lavoro ER", "Reg", "2018", "🟧 Ultimo monitoraggio",
  "INCLUSIONE LAVORATIVA", "Tasso avviamento collocamento mirato", "Avviamenti / iscritti × 100", "Elaborazione su ARL-ER", "Reg", "2018", "🟧 Da calcolare",
  # ISTRUZIONE
  "ISTRUZIONE", "Alunni con disabilità", "N. alunni certificati L.104/92 per ordine scuola", "ISTAT - AS 2023-2024", "Nazionale", "2024", "🟩 359k in Italia",
  "ISTRUZIONE", "% Alunni disabili su totale", "Alunni disabili / totale alunni × 100 per ordine scuola", "ISTAT - AS 2023-2024", "Nazionale", "2024", "🟩 4.5% del totale",
  "ISTRUZIONE", "Rapporto alunni/insegnante sostegno", "Media alunni disabili per docente sostegno", "MIUR - Anagrafe ANS", "Prov", "Annuale", "🟧 Dato non pubblico",
  # SALUTE MENTALE
  "SALUTE MENTALE", "Utenti servizi salute mentale", "N. assistiti da DSM per 1.000 residenti", "SSR ER - Rapporto DSM", "Reg/AUSL", "Annuale", "🟧 Da verificare",
  "SALUTE MENTALE", "Disturbi psichiatrici gravi", "Tasso utenti con diagnosi grave (psicosi, disturbi gravi)", "SSR ER - Rapporto DSM", "Reg/AUSL", "Annuale", "🟧 Da verificare"
)

# Crea flextable
tbl_indicatori_disabilita_ft <- tbl_indicatori_disabilita |>
  flextable::flextable() |>
  flextable::set_header_labels(
    Categoria = "Categoria",
    Indicatore = "Indicatore",
    Definizione = "Definizione",
    Fonte = "Fonte",
    Liv_Terr = "Liv. Terr.",
    Anno = "Anno",
    Note = "Note"
  ) |>
  flextable::merge_v(j = "Categoria") |>
  flextable::valign(j = "Categoria", valign = "top") |>
  flextable::bold(j = "Categoria") |>
  flextable::bg(j = "Categoria", bg = "#E8E8E8") |>
  flextable::fontsize(size = 11, part = "all") |>
  flextable::width(j = "Categoria", width = 1.3) |>
  flextable::width(j = "Indicatore", width = 1.6) |>
  flextable::width(j = "Definizione", width = 2.4) |>
  flextable::width(j = "Fonte", width = 1.4) |>
  flextable::width(j = "Liv_Terr", width = 0.8) |>
  flextable::width(j = "Anno", width = 0.9) |>
  flextable::width(j = "Note", width = 1.2) 
```

```{r}
#| label: tbl-indicatori-disabilita
#| tbl-cap: "Indicatori per analisi disabilità e non autosufficienza - Parma/Emilia-Romagna"
#| output: true

tbl_indicatori_disabilita_ft
```

**Legenda disponibilità dati:**

-   🟩 = Dati già disponibili/facili da reperire
-   🟧 = Dati da acquisire/verificare disponibilità

#### Fonti principali

**GIÀ SCARICATE**

-   🟩 **ISTAT - Demo**: Indicatori demografici <https://demo.istat.it/tavole/?t=indicatori&l=it>
-   🟩 **ER Stats - Fragilità**: `data/data_in/ER_stats/fragilit_prov_com_2023.xlsx` - [Studio](https://statistica.regione.emilia-romagna.it/studi-analisi/2025/mappe-potenziale-fragilita-emilia-romagna-2023)
-   🟩 **ER Stats - Salute**: `data/data_in/ER_stats/stato_salute_reg_20232024.xlsx`

**DA SCARICAre**

-   🟧 **ISTAT - Disabilità in Cifre**: <https://www.istat.it/it/archivio/236301>
-   🟧 **ISTAT - Aspetti vita quotidiana**: Indagine annuale condizioni vita <https://www.istat.it/it/archivio/91926>
-   🟧 **Agenzia Regionale Lavoro ER**: Rapporti inclusione lavorativa persone disabili (2021-2022)
-   🟧 **SSR Emilia-Romagna**: "Il Sostegno del caregiver in ER" (2020), Rapporti DSM
-   🟧 **MIUR - Anagrafe studenti**: Dati alunni con disabilità per provincia
-   🟧 \*\*INPS - ....
-   🟧 Rapporto del SSR Emilia-Romagna «Il Sostegno del caregiver in regione Emilia-Romagna» (2020),
-   🟧 Articolo di Vita «Giovani caregiver, se il lavoro di cura mette a rischio il futuro» 17.07.2024 (https://www.vita.it/giovani-caregiver-se-il-lavoro-di-cura-mette-a-rischio-il-futuro/)

## Grafici

### p01_e_m [ = Età Media] {.notitle}
```{r}
#| label: p01_e_m
#| output: true
#| fig-width: 9
#| fig-height: 7

library(ggiraph)

p01_e_m <- readRDS(file = here::here("data","plots", "p01_e_m.rds"))

# Convertirlo in interattivo con tooltip più piccolo
p01_e_m_interact <- girafe(
  ggobj = p01_e_m,
  options = list(
    opts_tooltip(css = "background-color:#333; color:white; padding:8px; border-radius:4px; font-size:12px;")
  )
)

p01_e_m_interact
```

### p02_i_v [ = Indice di vecchiaia] {.notitle} 
```{r}
#| label: p02_i_v
#| output: true
#| fig-width: 9
#| fig-height: 7

library(ggiraph)

p02_i_v <- readRDS(file = here::here("data","plots", "p02_i_v.rds"))

# Convertirlo in interattivo con tooltip più piccolo
p02_i_v_interact <- girafe(
  ggobj = p02_i_v,
  options = list(
    opts_tooltip(css = "background-color:#333; color:white; padding:8px; border-radius:4px; font-size:12px;")
  )
)

p02_i_v_interact
```


### p03_i_d_s [ = Indice di dipendenza strutturale] {.notitle}
```{r}
#| label: p03_i_d_s
#| output: true
#| fig-width: 9
#| fig-height: 7
p03_i_d_s <- readRDS(file = here::here("data","plots", "p03_i_d_s.rds"))

# Converti in interattivo con tooltip più piccolo
p03_i_d_s_interact <- girafe(
  ggobj = p03_i_d_s,
  options = list(
    opts_tooltip(css = "background-color:#333; color:white; padding:8px; border-radius:4px; font-size:12px;")
  )
)

p03_i_d_s_interact
```


### p04_i_d_a  [= Indice di dipendenza anziani] {.notitle}
```{r}
#| label: p04_i_d_a
#| output: true
#| fig-width: 9
#| fig-height: 7
#| 
p04_i_d_a <- readRDS(file = here::here("data","plots", "p04_i_d_a.rds"))

# Converti in interattivo con tooltip più piccolo
p04_i_d_a_interact <- girafe(
  ggobj = p04_i_d_a,
  options = list(
    opts_tooltip(css = "background-color:#333; color:white; padding:8px; border-radius:4px; font-size:12px;")
  )
)

p04_i_d_a_interact
```