---
title: "Migrazione e integrazione dei sistemi di monitoraggio progetti"
subtitle: "Piano di lavoro operativo"
date: "2026-08-27"
date-format: "DD-MMMM-YYYY"
lang: it

# URL cartella OneDrive condivisa (richiamato nei link con {{< meta onedrive >}})
onedrive: "https://fondazionecrp-my.sharepoint.com/my?id=%2Fpersonal%2Fmimmi%5Ffondazionecrp%5Fit%2FDocuments%2Fdata%5Fgovernance&viewid=e1b04fc4%2Ddef3%2D4641%2D9fa6%2D58a912e01279&ga=1"

format:
  html:
    toc: true
    toc-depth: 2
    toc-location: left
  docx:
    toc: false
    toc-depth: 3
    toc-title: "Indice"
    highlight-style: tango
    embed-resources: true
    page-width: 9
  pdf:
    toc: false
    papersize: a4
    geometry:
      - top=25mm
      - bottom=25mm
      - left=25mm
      - right=25mm
    fontsize: 11pt
    linestretch: 1.15
    colorlinks: true

execute:
  eval: true
  echo: false
  warning: false
  error: false
  output: false
---

```{r}
#| eval: false
# Anteprima: renderizza e apre nel browser (lancia a mano, ignorato nel render)
pagina <- "02_piano_migrazione_dati"   # nome pagina, senza estensione
quarto::quarto_render(here::here(paste0(pagina, ".qmd")))
browseURL(here::here("docs", paste0(pagina, ".html")))
```

```{r}
#| label: setup
library(dplyr)
source(here::here("R", "formatting.R")) # core tabelle (f_ft ecc.)
# cartella output di questo documento: vale sia in render sia da console
# (dir_create la crea se manca e restituisce il percorso)
dir_out <- fs::dir_create(here::here("AAA_strateg_osservatorio", "outputs"))
```

<!--
NOTA D'USO (solo per me):
- Questo documento è il MIO piano di lavoro, non il materiale per il CdA.
- Le parti tra commenti HTML sono considerazioni sensibili: non compaiono nel render.
- Quando il quadro sarà completo, decideremo come e a chi presentare cosa.
-->

# Obiettivo

La Fondazione rileva oggi le informazioni sugli Enti beneficiari con strumenti nati in tempi diversi e archiviati su piattaforme distinte, per lo più gestite da terzi. Nello specifico: il gestionale `SIME` (storico enti e progetti), `MO.V.O.T` per i questionari di monitoraggio e `OIS Impact Call` per i questionari della valutazione d'impatto. 

Questa frammentazione produce quattro problemi concreti:

1. **Lavoro duplicato**: le stesse informazioni vengono inserite, estratte e riconciliate a mano più volte per ciclo di rilevazione, con costi in ore/persona che si sommano ai canoni dei tre fornitori.
2. **Onere ingiustificato sugli Enti**: i due questionari (`MO.V.O.T` e `OIS Impact Call`), sono in larga parte sovrapponibili per contenuti e tempistiche — sollecitati entrambe sia ex ante che ex post.
3. **Accesso limitato ai nostri stessi dati**: per due sistemi su tre (`SIME` e `OIS Impact Call`) non abbiamo, ad oggi, accesso diretto alla base dati, ma solo tramite interfaccia applicativa. 
4. **Base informativa non pronta per l'IA**: senza accesso diretto, formati portabili e metadati documentati, non possiamo sfruttare gli strumenti di analisi che stanno diventando lo standard.

La **finestra di opportunità** è adesso: il passaggio del gestionale a `SIME EROWEB`, previsto per il 2027 e non più differibile, obbliga comunque a rimettere mano all'architettura informativa. 
Il **criterio guida** è assicurare l'accesso diretto ai dati, con formati portabili, metadati documentati.  

<!-- Questo piano organizza il lavoro istruttorio — ricognizione, requisiti, esplorazione del mercato, pilota — per arrivare alla decisione con numeri veri e una soluzione già verificata. -->

## Margine di manovra

<!-- **Delimitazione importante**: la transizione `SIME` → `SIME EROWEB` è governata altrove (fornitore fisso, coinvolge Area Amministrativa e direzione) e **non è oggetto di questo piano**: resta sullo sfondo come *vincolo* — tutto ciò che costruiamo va agganciato alle sue chiavi — non come cantiere da presidiare. Il perimetro attivo di questo lavoro è l'**unificazione dei due questionari** (`MO.V.O.T` + `OIS`). -->

+ **POCO**: nel passaggio `SIME` → `SIME EROWEB` (grossi vincoli, fornitore invariato: Struttura Informatica, ecc.), ma è comunque l'occasione per valutare condizioni di **accesso diretto alla base dati**.

  + La migrazione porterà inevitabili costi/rallentamenti che potrebbero pesare sul flusso di lavoro. **Mitigare _disruptions_** per Area Erogativa?

  + Durante la transizione deve essere definita in ogni momento **un'unica fonte master** delle pratiche (con data di _cutover_ esplicita = quando diventa EROWEB il riiferimento?)  

+ **TANTO**: Di converso, a decorrere dal 2028, le 2 rilevazioni periodiche verso gli Enti beneficiari — monitoraggio (`MO.V.O.T`, dal ????) e valutazione d'impatto (`OIS` di Open Impact) — potrebbero ragionevolmente **confluire in un unico sistema**, armonizzato nei contenuti e integrato con il gestionale. 

  + Qui c'è più margine di scelta (altri fornitori?), salvo il principio vincolante sull'aggancio dei questionari **alle chiavi SIME** (ente + richiesta). 


<!--
Considerazione sensibile: il perimetro vero include anche ridurre la dipendenza
da Open Impact e Infor come "custodi" dei nostri dati. Non lo scrivo così
nei documenti condivisi: il frame pubblico è "razionalizzazione e riduzione
dell'onere per gli Enti", non "uscita dal lock-in dei fornitori".
-->
## Rischi principali

1. **Nuovo lock-in**: il sistema unico può ricreare il problema che risolve. Antidoto: requisiti 1 e 3 della Fase 1 come condizioni contrattuali, non promesse commerciali.
2. **Perdita o degrado dello storico 2024–2026** in migrazione. Antidoto: dump completo di verifica prima di qualunque disdetta; riconciliazione dei totali su R.
3. **Interruzione del flusso dell'Area Erogativa** durante la transizione. Antidoto: doppio esercizio pianificato e pilota su un ciclo solo.
4. **Tempi dei fornitori**: le risposte su contratti ed export possono richiedere settimane. Antidoto: partire dalle richieste scritte subito, in Fase 0.
5. **Ambiguità sulla fonte master durante la transizione SIME → EROWEB**: doppia scrittura, chiavi ri-generate, questionari agganciati alla copia sbagliata. Antidoto: chiarire l'architettura con le richieste della fase 0 e vincolare per contratto la data di cutover prima di attivare i questionari sul nuovo sistema.


## Vincoli e costi da avere presente

1. **Chi ha mandato** di rinegoziare e approvare i contratti con i fornitori e con quale budget?
<!-- Prerequisito trasversale: concordare con Dona **mandato** (o raccordo con chi ha titolarità) sui contratti con i fornitori. -->

2. **Vincoli tecnici** acquisiti o futuri (in base a input sopra):

  - SIME = fonte di riferimento; EROWEB è DB separato, sync bidirezionale (frequenza?),   chiavi riconducibili 1:1.
  - Al cutover i ruoli si invertono: presidiare chi è master in ogni momento (rischio 5).
  - Allegati PDF solo in EROWEB: accesso da negoziare lì.
  - Contratto OIS: **scadenza naturale a fine 2027** — l'uscita coincide col lancio del nuovo sistema, niente penali da negoziare (da confermare il preavviso di disdetta). Infor: fornitore multi-servizio, MO.V.O.T è solo un pezzo — condizioni da verificare.
  - ...

3. **Costi da quantificare (da fare):**

  + Canoni annui dei tre sistemi (in base a input sopra) → **tabella baseline**: canoni + ore = costo attuale del sistema frammentato.
  + Interviste Area Erogativa (traccia `IT content`) → **ore/persona per ciclo** di rilevazione: gestione di interfacce multiple e non ottimali, agganci manuali e controlli per incrociare i dati fra sistemi, mobilitazione dello staff a ogni lancio dei questionari, estrazioni manuali.
  + **Costo-opportunità**: con i dati chiusi nei fornitori, niente sperimentazione IA/NLP sui testi (richieste, relazioni, PDF).
  + **Calendario rilevazioni 2026-27-28?** → vincolo di pianificazione: nessuna transizione a cavallo di un ciclo di raccolta.

<!--
Sensibile — gestione dei colleghi dell'Area Erogativa:
- Sono i principali gestori dei dati e alleati naturali FINCHÉ il loro flusso non si interrompe. Le interviste della Fase 0 servono anche a questo: farli sentire esperti consultati, non utenti a cui verrà imposto un cambio.
- Regola: ogni requisito che raccolgo da loro entra visibilmente nella matrice dei requisiti (Fase 1), così la soluzione finale è anche "loro".
- Non usare mai con loro parole come API, data warehouse, lock-in. Vocabolario: "archivio unico", "basta inserire due volte", "estrazioni pronte".
- Rischio da presidiare: la territorialità. Antidoto: prevedere nel nuovo sistema referenti/viste per area, non centralizzare tutto su di me.
- SensibilISSIMO: il tecnico IT Mai scavalcarlo (relazioni e credenziali sono sue: un bypass lo rende oppositore permanente). Strategia: lui = canale, io = contenuto. Le richieste del filone A gliele preparo scritte e precise, lui le inoltra: ruolo visibile e riconosciuto a lui, controllo del merito a me. Chiedergli aiuto esplicitamente ("tu li conosci: come glielo chiediamo?") trasforma il guardiano in complice.
- Rischio: filtra, ammorbidisce o lascia cadere le richieste. Antidoto: richieste scritte con scadenza e capa in copia; il mandato (Vincoli e costi) deve dire chi firma e chi inoltra - è lì che si previene il conflitto di territorio, non a valle.
-->

# Fasi di lavoro e scadenze

+ **0) Ricognizione** (settembre 2026)

> Obiettivo: sapere esattamente cosa abbiamo, cosa paghiamo, cosa ci vincola — nessuna decisione, solo raccolta.

Nota: due binari in parallelo — parte legale/contrattuale (`0.a`, Daniela F.) e richieste scritte di accesso ai dati (`0.b`, con Alberto).

+ **1) Inventario dati e requisiti** (settembre–novembre 2026)

> Obiettivo: arrivare alla **matrice dei requisiti** must / nice-to-have (`1.d`) scritta PRIMA di guardare i prodotti, passando da conteggi e backup (`1.a`), matrice di sovrapposizione (`1.b`), test raccordo chiavi (`1.c`) e contenuti del questionario unificato (`1.e`).

Nota: requisiti condivisi con l'Area Erogativa e validati da Dona.

::: {.callout-note collapse="true"}
Requisiti *must* già chiari (da integrare con quanto emerge dalla Fase 0):

  1. **Accesso diretto ai dati**, nell'ordine di preferenza già definito nel foglio   `definizioni`: API REST documentate > DB read-only > dump programmati. Il solo accesso   via interfaccia applicativa è squalificante.
  2. **Chiave univoca coerente con SIME** (richiedente + richiesta): i questionari devono   agganciarsi automaticamente alle pratiche, senza riconciliazione manuale.
  3. **Export in formati aperti** (CSV) senza moduli a pagamento; clausola contrattuale di   restituzione integrale dei dati a fine rapporto.
  4. **Hosting UE / GDPR**, autenticazione seria, ruoli e permessi per area.
  5. Attivazione automatica dei questionari dalle pratiche (riduzione del lavoro   ripetitivo ad ogni lancio — è il beneficio principale per l'Area Erogativa).

Test di compatibilità con il modo di lavorare dell'Osservatorio (da mettere per iscritto nella RFI):

> Posso collegarmi da R (`httr2` o `DBI`) e rigenerare un report Quarto **senza un solo passaggio manuale**? Se no, il sistema non è idoneo, qualunque sia la demo.

:::

+ **2) Opzioni Mkt** (novembre 2026 – gennaio 2027)

> Obiettivo: scremare il mercato con la **RFI** (`2.a`) e arrivare alla **scelta del candidato** (`2.c`), col supporto delle referenze tra pari (`2.b`).

Nota: tra i candidati anche l'opzione EROWEB e l'opzione "componibile" come termine di paragone; le demo si fanno con i nostri dati (dump della fase 0).

::: {.callout-note collapse="true"}

  1. **RFI leggera** (*Request for Information*: richiesta scritta di informazioni   preliminari, non vincolante, per scremare i candidati) — 2 pagine a 3–5 fornitori: in   gran parte le colonne del foglio `IT arch` (modalità di accesso, dove vivono i dati, chi   li gestisce) più i requisiti della Fase 1.
     + **Opzione da valutare esplicitamente: costruire il questionario armonizzato DENTRO   EROWEB.** Vantaggi: aggancio nativo alle pratiche (integrazione gratis per costruzione),   fonte master unica, un fornitore in meno da coordinare. Svantaggi: ancora più lock-in   con Struttura Informatica (che già custodisce il gestionale), qualità del modulo   questionari tutta da verificare, e l'accesso diretto ai dati andrebbe comunque   negoziato. Va trattata come un candidato alla pari: stessa matrice requisiti, stesso   test di riproducibilità — niente sconti per la comodità dell'integrazione.
  2. **Referenze tra pari**: sentire 2–3 fondazioni simili (rete Assifero, ACRI) su cosa   usano per il monitoraggio degli enti e cosa rimpiangono.
  3. **Opzione "componibile" come termine di paragone**: strumento questionari standard   (es. LimeSurvey, KoboToolbox) + PostgreSQL + pipeline R/Quarto. Anche solo per rendere   visibile quanto si paga la comodità "chiavi in mano".
  4. **Demo con i nostri dati**, non con quelli del fornitore: usare i dump integrali già   acquisiti in Fase 0 per verificare il test di riproducibilità di persona sui candidati.
  5. **Negoziato parallelo con Struttura Informatica**: porre l'accesso dati (API o dump   programmati) come condizione del passaggio a EROWEB. La leva negoziale è massima ora,   prima di firmare il passaggio.

:::

<!--
Sensibile — negoziati con i fornitori:
- Con Struttura Informatica non esplicitare che stiamo valutando alternative
  per i questionari finché non serve: prima ottenere le condizioni su EROWEB.
- Con Open Impact e Infor: la richiesta di export/dump di prova è legittima
  ("verifiche interne sulla qualità dei dati") e ci dice subito quanto
  costerà davvero uscire. La resistenza a fornirlo è essa stessa un dato.
-->

+ **3) Decis + Pilota** (febbraio–giugno 2027)

> Obiettivo: verificare il candidato con un **pilota** prima del contratto definitivo (`3.a`), quantificare costi e benefici (`3.b`) e rinegoziare le **condizioni contrattuali** con i fornitori (`3.c`).

Nota: pilota su un solo questionario e un solo ciclo; il sistema vecchio resta acceso in parallelo.

::: {.callout-note collapse="true"}

  1. Pilota **prima del contratto definitivo** (prassi normale: *proof of concept*   gratuito o contratto pilota limitato di 3-6 mesi con uscita libera; chi lo rifiuta si   auto-squalifica) su **un solo questionario e un solo ciclo** con il candidato migliore:   dalla pratica SIME all'invio, alla raccolta, al report Quarto generato automaticamente.   Il sistema vecchio resta acceso su quel ciclo.
  2. Confronto pilota vs. processo attuale: ore impiegate, errori, qualità del dato.
  3. Documento di sintesi costi/benefici con i numeri veri (baseline fase 0 vs. pilota) e   proposta di adozione.

:::

<!--
Sensibile — come arrivare al CdA (per dopo, non è oggetto di questo piano):
- Non chiedere mai "approvate la migrazione": chiedere prima l'approvazione
  di una fase di studio piccola e reversibile (di fatto le Fasi 0-2), poi
  arrivare con il pilota già funzionante.
- Frame per il CdA: rischio e responsabilità (dati dell'ente in mano a terzi,
  gestionale COBOL con competenze che invecchiano, costi duplicati), non tecnologia.
- Tre numeri su una pagina: costo annuo attuale (canoni + ore), costo della
  transizione, punto di pareggio.
- Se possibile: testimonianza di una fondazione pari e/o revisore a supporto.
-->

+ **4) Migrazione** (luglio–dicembre 2027)

> Obiettivo: nuovo sistema configurato e lanciato (`4.a`); storico 2024–2026 migrato sul sistema scelto e riconciliato (`4.b`).

Nota: periodo di doppio esercizio controllato con i sistemi uscenti — quanto teniamo vivi MO.V.O.T e OIS in parallelo, chi presidia cosa (fornitore + Alberto).


# Cronoprogramma fasi e attività

Fonte unica del cronoprogramma: la tabella `gantt_prep` qui sotto (date e responsabili si aggiornano lì; il grafico e l'xlsx condiviso si rigenerano al render). Vincolo da verificare: nessuna transizione a cavallo di un ciclo di rilevazione.

::: {.callout-note}
📁 Il file `piano_condiviso.xlsx` (task + gantt) è nella cartella condivisa OneDrive **`data_governance`**: [**apri la cartella**]({{< meta onedrive >}})
:::

```{r}
#| label: gantt_prep
gantt <- tibble::tribble(
  ~fase, ~attivita, ~chi, ~inizio, ~fine, ~descrizione, ~output,
  # ---- Ricognizione
  "0) Ricognizione", "Contratti e vincoli (parte legale) e flussi",         "Daniela F. + (AE?)",  "2026-09-01", "2026-09-18",
  "Recuperare i contratti OIS e Infor e vedere informazioni chiave",
  "Quadro con key info da contratti: scadenze, preavvisi, penali, costi, titolarità dati, PoC, GDPR",
  
  "0) Ricognizione", "Richiesta accesso DIRETTO dati integrali dal 2024",        "Luisa + Alberto",       "2026-09-01", "2026-09-18",
  "Richieste i) Infor, OIS: accesso dati dal 2024, dump integrali con metadati/ chiavi & ii) Struttura Informatica x Eroweb?: il N. di allegati PDF per pratica"  ,
  "Dump integrali + note tecniche + regola raccordo chiavi + risposte su cutover",
  # "0) Ricognizione", "Interviste Area Erogativa",                ""4) Migrazione",            "2026-09-15", "2026-10-15",
  # "Interviste sui flussi reali: estrazioni, riconciliazioni, ore/persona per ciclo di rilevazione",
  
  # ---- Inventario dati e requisiti
  "1) Inventario dati e requisiti", "Conteggi (tabelle + PDF) + backup + archivio",       "Luisa + AE",            "2026-09-18", "2026-10-16",
  "Occorre sapere per attività 2024-oggi; questionari (OIS e MOVOT), e entità attività erogativa (SIME, Eroweb): conteggi dati tabellari e allegati PDF",
  "Tabella riepilogo numerica + backup datato",
  
  "1) Inventario dati e requisiti", "Matrice overlap questionari e proposta",    "Luisa + AE + IT",           "2026-10-05", "2026-11-16",
  "Confronto dettagliato 2 questionari OIS e MOVOT & proposta di questionario unificato: core + moduli extra, tempistiche agganciate al singolo progetto, architettura dati (chiavi, formati, metadati, archivio)",
  "Matrice di sovrapposizione questionari e proposta di questionario unificato",
  # 
  # "1) Inventario dati e requisiti", "Test raccordo chiavi su campione (R)",    "Luisa",           "2026-10-16", "2026-11-06",
  # "Riconciliare MO.V.O.T e OIS con SIME su un campione di pratiche",
  # "Script R + % di aggancio riuscito",
  
  "1) Inventario dati e requisiti", "Lista di requisiti x fornitori (di contenuto, flusso, archivio)",   "Luisa + AE + (Dona)",       "2026-11-01", "2026-11-20",
  "Definire i requisiti (x Osservatorio, Area Erogativa, e potenzialmente val impatto) must / nice-to-have, da concordare con Area Erogativa e validare con Dona",
  "Lista requisiti must/nice-to-have validata",
 
  # ---- Opzioni Mkt 
  "2) Opzioni Mkt", "RFI (Request for Information) a 3-5 candidati",                      "Luisa + Alberto + AE",       "2026-11-23", "2026-12-18",
  "In base a requisiti sopra, richiesta scritta di informazioni preliminari (non vincolante) a 3-5 fornitori, inclusa opzione EROWEB",
  "RFI inviata + risposte raccolte",
  
  "2) Opzioni Mkt", "Referenze pari + valutazione risposte",    "Luisa",            "2026-11-23", "2026-12-31",
  "Sentire 2-3 fondazioni simili; valutare le risposte RFI con la matrice requisiti",
  "Griglia di valutazione compilata",
  
  "2) Opzioni Mkt", "Scelta del candidato",                     "(Concordata)",          "2027-01-09", "2027-01-29",
  "Decisione sul candidato migliore sulla carta, da verificare col pilota",
  "Decisione documentata",
  
  # ---- Piano e Pilota
  "3) Decis + Pilota", "Pilota (1 questionario, 1 ciclo)",         "Luisa + AE",       "2027-02-01", "2027-04-30",
  "Proof of concept prima del contratto definitivo: 1 questionario, 1 ciclo reale, test di riproducibilità da R",
  "Pilota completato + test riproducibilità superato",
  "3) Decis + Pilota", "Sintesi costi/benefici e proposta",       "Luisa",            "2027-05-01", "2027-05-31",
  "Costi/benefici con numeri veri (baseline Ricognizione vs pilota); proposta di adozione",
  "Documento costi/benefici con proposta",

  "3) Decis + Pilota", "Rinegoziazione condizioni contrattuali",   "Dona + Luisa + AE",     "2027-05-01", "2027-06-30",
  "Chi fa cosa con i fornitori: accesso dati, interpretazione, condizioni di uscita",
  "Documento con condizioni contrattuali",
  
  # ---- Migrazione
  "4) Migrazione", "Configurazione e lancio nuovo sistema questionari", "Fornitore + Luisa + AE", "2027-07-01", "2027-09-30",
  "Setup del questionario unificato agganciato alle pratiche, formazione colleghi, collaudo, primo lancio reale",
  "Sistema configurato + primo ciclo lanciato",

  "4) Migrazione", "Migrazione storico + doppio esercizio",    "Fornitore + Alberto + Luisa","2027-09-01", "2027-12-31",
  "Migrazione dello storico 2024-2026; doppio esercizio controllato con i sistemi uscenti",
  "Storico migrato + riconciliazione verificata"
) |>
  mutate(across(c(inizio, fine), as.Date)) |>
  # codice attività: numero fase + lettera progressiva (es. 0.a, 1.c)
  mutate(.by = fase,
         cod = paste0(stringr::str_extract(fase, "^[0-9]"), ".",
                      letters[row_number()])) |>
  relocate(cod, .after = fase) # ordine colonne: fase, cod, attivita, ...
```

```{r}
#| label: gantt_plot
#| output: true
#| fig-width: 10
#| fig-height: 9
gantt_plot <- gantt |>
  mutate(
    # etichetta Y su due righe: attività + responsabile tra parentesi
    # attivita_lab = paste0(attivita, "\n(", chi, ")"),
    attivita_lab = stringr::str_wrap(paste0(cod, " ", attivita), width = 40),
    attivita_lab = forcats::fct_rev(forcats::fct_inorder(attivita_lab))
  ) |>
  ggplot(aes(y = attivita_lab, color = fase)) +
  geom_segment(aes(x = inizio, xend = fine, yend = attivita_lab), linewidth = 5) +
  scale_x_date(date_breaks = "1 months", date_labels = "%b %y") +
  scale_color_manual(values = cat_generic) + # palette del core formatting.R
  labs(x = NULL, y = NULL, color = NULL,
       title = "Cronoprogramma 2026-2027") +
  theme_survey() +
  theme(axis.text.x = element_text(angle = 45, hjust = 1),
        axis.text.y = element_text(size = 12, lineheight = 1),
        legend.position = "bottom"
        )


gantt_plot
```

```{r}
#| label: gantt_ft
#| output: true
gantt_ft <- gantt |>
  f_ft() |>
  merge_v(j = "fase") |> # celle unite per fase
  valign(j = "fase", valign = "top") |>
  set_header_labels(cod = "Cod", fase = "Fase", attivita = "Attività",
                    chi = "Chi", inizio = "Inizio", fine = "Fine",
                    descrizione = "Descrizione", output = "Output") |>
  f_ft_tight() |> # tabella larga: font e padding ridotti
  f_ft_titolo_note("Cronoprogramma — dettaglio task")
saveRDS(gantt_ft, fs::path(dir_out, "gantt_ft.rds"))
gantt_ft
```

```{r}
#| label: gantt_xlsx_condiviso
# Xlsx da condividere: foglio "task" (tabella sorgente + descrizioni)
# e foglio "gantt" a celle colorate (nativo, niente immagini)
library(openxlsx)

wb <- createWorkbook()

# FOGLIO 1: task ----
addWorksheet(wb, "task")
writeData(wb, "task",
          gantt |>
            select(fase, cod, attivita, chi, descrizione, inizio, fine) |>
            rename(Fase = fase, Cod = cod, Attivita = attivita, Chi = chi,
                   Descrizione = descrizione, Inizio = inizio, Fine = fine))
setColWidths(wb, "task", cols = 1:7, widths = c(16, 7, 38, 14, 70, 11, 11))

# FOGLIO 2: gantt a celle colorate ----
# griglia mensile dal primo all'ultimo mese del piano
mese_inizio <- as.Date(format(min(gantt$inizio), "%Y-%m-01"))
mese_fine   <- as.Date(format(max(gantt$fine),   "%Y-%m-01"))
mesi <- seq(mese_inizio, mese_fine, by = "month")

# un colore per fase (palette cat_generic del core)
fasi <- unique(gantt$fase)
colori_fase <- setNames(cat_generic[seq_along(fasi)], fasi)

# stile foglio task: header in grassetto + colonna Fase colorata
addStyle(wb, "task",
         createStyle(textDecoration = "bold", border = "bottom"),
         rows = 1, cols = 1:7, gridExpand = TRUE)
for (i in seq_len(nrow(gantt))) {
  addStyle(wb, "task", createStyle(fgFill = colori_fase[[gantt$fase[i]]]),
           rows = i + 1, cols = 1)
}

addWorksheet(wb, "gantt", gridLines = FALSE)
writeData(wb, "gantt", "Fase",     startCol = 1, startRow = 1)
writeData(wb, "gantt", "Cod",      startCol = 2, startRow = 1)
writeData(wb, "gantt", "Attività", startCol = 3, startRow = 1)
writeData(wb, "gantt", "Chi",      startCol = 4, startRow = 1)
writeData(wb, "gantt", t(format(mesi, "%b %y")),
          startCol = 5, startRow = 1, colNames = FALSE)
writeData(wb, "gantt", gantt$fase,     startCol = 1, startRow = 2)
writeData(wb, "gantt", gantt$cod,      startCol = 2, startRow = 2)
writeData(wb, "gantt", gantt$attivita, startCol = 3, startRow = 2)
writeData(wb, "gantt", gantt$chi,      startCol = 4, startRow = 2)

# colora la cella fase e i mesi coperti da ciascuna attività
for (i in seq_len(nrow(gantt))) {
  stile_fase <- createStyle(fgFill = colori_fase[[gantt$fase[i]]])
  addStyle(wb, "gantt", style = stile_fase, rows = i + 1, cols = 1)
  attivi <- which(mesi >= as.Date(format(gantt$inizio[i], "%Y-%m-01")) &
                    mesi <= gantt$fine[i])
  if (length(attivi) > 0) {
    addStyle(wb, "gantt", style = stile_fase,
             rows = i + 1, cols = attivi + 4, gridExpand = TRUE)
  }
}

# intestazione in grassetto e larghezze colonne
addStyle(wb, "gantt",
         createStyle(textDecoration = "bold", border = "bottom"),
         rows = 1, cols = 1:(4 + length(mesi)), gridExpand = TRUE)
setColWidths(wb, "gantt", cols = 1, widths = 16)
setColWidths(wb, "gantt", cols = 2, widths = 7)
setColWidths(wb, "gantt", cols = 3, widths = 42)
setColWidths(wb, "gantt", cols = 4, widths = 14)
setColWidths(wb, "gantt", cols = 4 + seq_along(mesi), widths = 7)

# FOGLIO 3: output per fase, con spunta ----
addWorksheet(wb, "output")
writeData(wb, "output",
          gantt |>
            select(fase, cod, output, chi) |>
            rename(Fase = fase, Cod = cod, Output = output, Incaricato = chi))
writeData(wb, "output", "Fatto", startCol = 5, startRow = 1)
addStyle(wb, "output",
         createStyle(textDecoration = "bold", border = "bottom"),
         rows = 1, cols = 1:5, gridExpand = TRUE)
for (i in seq_len(nrow(gantt))) {
  addStyle(wb, "output", createStyle(fgFill = colori_fase[[gantt$fase[i]]]),
           rows = i + 1, cols = 1)
}
# spunta come tendina nella colonna Fatto
dataValidation(wb, "output", cols = 5, rows = 2:(nrow(gantt) + 1),
               type = "list", value = '"☐,☑"')
setColWidths(wb, "output", cols = 1:5, widths = c(16, 7, 55, 18, 8))

saveWorkbook(wb, fs::path(dir_out, "piano_condiviso.xlsx"), overwrite = TRUE)
```

```{r}
#| label: copia_onedrive
# Copia l'xlsx nella cartella condivisa OneDrive `data_governance`
# (stessa logica di area_erogativa.qmd: OneDrive sincronizzato in locale)
onedrive_dir <- "/Users/luisamimmi/Library/CloudStorage/OneDrive-FondazioneCassadiRisparmiodiParmaeMontediCreditosuPegnodiBusseto/data_governance"

if (dir.exists(onedrive_dir)) {
  # fs::file_copy dà errore esplicito se la copia fallisce
  # (file.copy restituirebbe solo FALSE, in silenzio)
  fs::file_copy(fs::path(dir_out, "piano_condiviso.xlsx"),
                fs::path(onedrive_dir, "piano_condiviso.xlsx"),
                overwrite = TRUE)
} else {
  warning("Cartella OneDrive `data_governance` non trovata: copia non eseguita.")
}
```

# Persone esterne

```{r}
#| label: persone_prep
persone <- tibble::tribble( ~chi, ~ruolo, 
   "Alessandro Francini (Struttura Informatica, tecnico)",
    "Chiavi e struttura dati SIME; fattibilità aggancio questionari a EROWEB",
  "Silvia Mucci (Struttura Informatica, commerciale)",
    "Condizioni EROWEB e accesso dati",

  "Riccardo Spani/ Luca Tacconi (Open Impact, ricercatori)",
    "Gestione Impcat Manager e Impact Call",
  "Diego De Cao (Open Impact, CTO)",
    "Schema dati OIS, export, chiavi",
  
  "Marco Pelizzi, Infor (MO.V.O.T)",
    "Perimetro dell'accesso diretto esistente; export",

  "2-3 fondazioni pari (Assifero/ACRI)",
    "Referenze su sistemi in uso",

)
```

```{r}
#| label: persone_ft
#| output: true
persone_ft <- persone |>
  f_ft() |>
  ftExtra::colformat_md(j = "ruolo") |> # interpreta **grassetto** nelle celle
  set_header_labels(chi = "Chi",
                    ruolo = "Ruolo nel piano",
                    quando = "Quando") |>
  f_ft_titolo_note("Persone da coinvolgere")
persone_ft
```


<!-- # Attività in dettaglio  -->

<!-- ## 0.a Contratti e vincoli -->

<!-- Cose da verificare sullo sfondo del prolungamento del PS sul periodo 2028-29: -->
<!-- ```{r} -->
<!-- #| label: contratti_prep -->
<!-- dom_contratti <- tibble::tribble( -->
<!--   ~domanda, ~fonte, ~fatto, -->
<!--   "Quando e come **scadono contratti** MO.V.O.T (Infor) e OIS (Open Impact)? Rinnovo tacito? Preavviso disdetta?", -->
<!--     "...", FALSE, -->
<!--   "Ci sono **penali** di recesso anticipato o vincoli di durata minima residua?", -->
<!--     "...", FALSE, -->
<!--   "Costo per **pezzo della pipeline**: raccolta, stoccaggio, accesso/export, interpretazione?", -->
<!--     "...", FALSE, -->
<!--   "**Pezzi proprietari/**non cedibili (schema database, metodologia...)?", -->
<!--     "...", FALSE, -->
<!--   "**Titolarità dei dati** da contratto?", -->
<!--     "...", FALSE, -->
<!--   "**GDPR**: DPA/nomina a responsabile con i tre fornitori? Dove risiedono fisicamente i dati personali degli enti?", -->
<!--     "...", FALSE, -->
<!--   "Cosa prevederà il contratto **SIME sul passaggio a EROWEB?** Costi? Tempi?", -->
<!--     "...", FALSE -->
<!-- ) -->
<!-- ``` -->

<!-- ```{r} -->
<!-- #| label: contratti_ft -->
<!-- #| output: true -->
<!-- dom_contratti_ft <- dom_contratti |> -->
<!--   mutate(step = row_number(), # numeratore automatico: segue l'ordine delle righe -->
<!--          fatto = if_else(fatto, "☑", "☐")) |> -->
<!--   relocate(step) |> -->
<!--   f_ft() |> -->
<!--   ftExtra::colformat_md(j = "domanda") |> # interpreta **grassetto** nelle celle -->
<!--   set_header_labels(step = "Step", -->
<!--                     domanda = "Domanda", -->
<!--                     fonte = "Fonte / Responsabile", -->
<!--                     fatto = "Fatto") |> -->
<!--   align(j = c("step", "fatto"), align = "center", part = "all") |> -->
<!--   f_ft_titolo_note("Contratti e vincoli (fase 0)", -->
<!--                    "Tutte le domande afferiscono all'attività 0.a del cronoprogramma.") -->
<!-- dom_contratti_ft -->
<!-- ``` -->


<!-- ## 1.a-1.e Inventario dati e requisiti -->

<!-- Informazioni necessarie a costruire la **matrice dei requisiti** della fase 1. Il filone CHIEDERE parte subito (fase 0); ANALIZZARE e DEFINIRE proseguono in fase 1, man mano che i materiali arrivano. -->

<!-- ```{r} -->
<!-- #| label: inventario_prep -->
<!-- dom_inventario <- tibble::tribble( -->
<!--   ~filone, ~azione, ~output, ~fatto, ~cod, -->

<!--   # A - CHIEDERE (partire subito: i fornitori hanno tempi lunghi) -->
<!--     "CHIEDERE", -->
<!--     "A **Infor**: come funziona l'accesso diretto a MO.V.O.T (connessione, credenziali, schema, interrogabilità da R); **export integrale dei dati grezzi** (2024-oggi)", -->
<!--     "Nota tecnica + dump integrale", FALSE, "0.b", -->
<!--   "CHIEDERE", -->
<!--     "A **OIS**, per iscritto: schema dati documentato, calendario rilevazioni, **export integrale dei dati grezzi** (2024-oggi)", -->
<!--     "Documenti + dump integrale", FALSE, "0.b", -->
<!--   "CHIEDERE", -->
<!--     "A **Struttura Informatica**: regola di raccordo chiavi SIME-EROWEB (documento scritto); export in blocco dati tabellari e allegati PDF con indice chiave-file", -->
<!--     "Documento + nota su export massivo", FALSE, "0.b", -->

<!--   "CHIEDERE", -->
<!--     "A chi governa la transizione: **sincronizzazione e cutover** (frequenza, conflitti, fonte master)", -->
<!--     "Risposta scritta; aggiornare Vincoli e costi", FALSE, "0.b", -->

<!--   # B - ANALIZZARE in autonomia (nel frattempo)  -->
<!--   "ANALIZZARE", -->
<!--     "Estrarre i **conteggi**: record e questionari per sistema dal 2024, rilevazioni per anno, allegati PDF in EROWEB", -->
<!--     "Tabella riepilogo numerica", FALSE, "1.a", -->
<!--   "ANALIZZARE", -->
<!--     "Archiviare i dump integrali come **copia di sicurezza** datata (prima di qualunque negoziato)", -->
<!--     "Backup versionato in archivio nostro", FALSE, "1.a", -->

<!--   # B - ANALIZZARE (quando A e B consegnano) -->
<!--   "ANALIZZARE", -->
<!--     "Costruire **matrice di sovrapposizione** dei 2 questionari MO.V.O.T e OIS (core, moduli extra? domande mancanti?)", -->
<!--     "Matrice: base del futuro questionario unificato", FALSE, "1.b", -->
<!--   "ANALIZZARE", -->
<!--     "**Testare il raccordo chiavi** su un campione di pratiche: riconciliare MO.V.O.T e OIS con SIME in R", -->
<!--     "Script R + % di aggancio riuscito", FALSE, "1.c", -->

<!--     # C - DEFINIRE (quando A e B consegnano) -->
<!--   "DEFINIRE / RINEGOZIARE", -->
<!--     "Definire **questionario unificato** (core + moduli extra), tempistiche (agganciato in autonomia alle fasi del progetto) e architettura dati (chiavi, formati, metadati)", -->
<!--     "Documento di sintesi con schema dati e tempistiche", FALSE, "1.e", -->

<!--   "DEFINIRE / RINEGOZIARE", -->
<!--     "Rinegoziare **condizioni contrattuali** con i fornitori (chi fa cosa,ecc.)", -->
<!--     "Documento di sintesi con condizioni contrattuali", FALSE, "3.c" -->

<!-- ) -->
<!-- ``` -->

<!-- ```{r} -->
<!-- #| label: inventario_ft -->
<!-- #| output: true -->
<!-- dom_inventario_ft <- dom_inventario |> -->
<!--   mutate(step = row_number(), # numeratore automatico: segue l'ordine delle righe -->
<!--          fatto = if_else(fatto, "☑", "☐")) |> -->
<!--   relocate(filone, cod, step) |> # ordine colonne: Filone, Cod, Step, Azione, ... -->
<!--   f_ft() |> -->
<!--   ftExtra::colformat_md(j = "azione") |> # interpreta **grassetto** nelle celle -->
<!--   merge_v(j = "filone") |> # celle unite per blocco -->
<!--   valign(j = "filone", valign = "top") |> -->
<!--   set_header_labels(step = "Step", -->
<!--                     cod = "Cod", -->
<!--                     filone = "Filone", -->
<!--                     azione = "Azione", -->
<!--                     output = "Output atteso", -->
<!--                     fatto = "Fatto") |> -->
<!--   align(j = c("step", "fatto"), align = "center", part = "all") |> -->
<!--   f_ft_titolo_note("Inventario dati (fasi 0-1)", -->
<!--                    "Le risposte acquisite si accumulano nella sezione Vincoli e costi.") -->
<!-- dom_inventario_ft -->
<!-- ``` -->


# ANNEX 
 
### 🟡 2) Calendario rilevazioni OIS

# Riferimenti 

<!-- Vedi /outputs/* -->
+ **Posizionamento Osservatorio Dati** - Input per DPP 2027 e per Appendice al Piano Strategico sul periodo 2028-29, 25 luglio 2026
  + `Proposte_posizionamento_Osservatorio_25lug2026.pdf`
+ **Mappatura dei sistemi informativi** - file Excel di lavoro con i fogli `IT arch` (mappa dei sistemi), `IT content` (domande sui flussi) e `definizioni` (accesso ai dati, lock-in), agosto 2026
  + `<nome_file>.xlsx` <!-- TODO: completare con nome/percorso del file -->

