---
title: "Dati specifici sulla disabilità"
subtitle: "(Studio ispirato ad analisi di contesto effettuata da Sinloc/OpenImpact)"
date: last-modified
date-format: "DD-MMMM-YYYY"
lang: it

format:
  html:
    css: ../../assets/styles/custom.scss
    # theme: flatly
    toc: true
    toc-depth: 2
    toc-location: left
    toc-title: "Indice"
    include-in-header:
      - text: |
          <style>
          section.level3.notitle h3 {
            display: none !important;
          }
          </style>

execute:
  eval: true
  echo: false # x mostrare codice anche in file docx
  warning: false
  error: false
  output: false
  
bibliography: ../../bib/CRP_dash.bib
suppress-bibliography: false
---

# Dati sulla disabilità in Emilia-Romagna e confronto con altre regioni italiane

+ **COSA RAPPRESENTA**: l'indicatore di **disabilità** osservato (che corrisponde all'indicatore `GALI - Global Activity Limitation Indicator`) è: 
  + ``a. Persone con disabilità`
    + `a.1 Persone per gravità delle limitazioni nelle attività abitualmente svolte (valori assoluti in migliaia)`
    + `a.2 Persone per gravità delle limitazioni nelle attività abitualmente svolte (valori percentuali)`
  
+ **Come si misura**: basato su una domanda auto-riferita nell'indagine multiscopo ISTAT sulle famiglie, che chiede se la persona ha limitazioni nelle attività abitualmente svolte a causa di problemi di salute (fisici, mentali o di altro tipo) e la gravità di tali limitazioni (gravi, non gravi, nessuna limitazione).
  + **Ambito**: Questo indicatore è disponibile per `regione`, `classi di età` (...), e `livello di limitazione` (limitazioni gravi, limitazioni non gravi) 
   + **Anno di riferimento**: I dati sono al **2023** (ma basati sui 2 anni precedenti), ma sarebbero dispoonibile dal 2009 
   - **Fonte**: 🟩 ISTAT (DisabilitàInCifre)-Multiscopo sulle famiglie: aspetti della vita quotidiana:parte generale (2022/2023)
   - **Link**: [Istat - Disabilità in cifre](https://disabilitaincifre.istat.it/MD/dawinciMD.jsp?p=0)
<!-- solo che lo stronzo non lascia incrociare + di 2 dimensioni  -->

## Visualizzazione e confronti

### p19_bar_comp_gravi [confronto gravi limitazionin] {.notitle}
```{r}
#| label: p19_bar_comp_gravi
#| output: true
#| fig-width: 9
#| fig-height: 7

p19_bar_comp_gravi <- readRDS(
  file = here::here("data", "plots", "p19_bar_comp_gravi.rds")
)

p19_bar_comp_gravi
```

::: {.callout-note collapse="true"}
## Osservazioni

**Emilia-Romagna sopra la media nazionale per limitazioni gravi**: L'ER registra il **5.0%** della popolazione con limitazioni gravi (in linea con l'Italia), ma **superiore al Nord-est (4.5%)**. Il gap è più marcato negli anziani 75+: l'ER ha **19.5%** contro il **17.6%** del Nord-est, con una differenza di **+1.9 punti percentuali**. Questo indica un maggior bisogno di assistenza intensiva nella popolazione anziana regionale.
:::

***

### p20_bar_comp_lievi [confronto lievi limitazionin] {.notitle}
```{r}
#| label: p20_bar_comp_lievi
#| output: true
#| fig-width: 9
#| fig-height: 7

p20_bar_comp_lievi <- readRDS(
  file = here::here("data", "plots", "p20_bar_comp_lievi.rds")
)

p20_bar_comp_lievi
```

::: {.callout-note collapse="true"}
## Osservazioni

**Limitazioni non gravi: ER al di sopra della media**: L'Emilia-Romagna presenta **17.1%** della popolazione con limitazioni non gravi, superiore sia al Nord-est (**16.4%**) che all'Italia (**16.2%**). La differenza è particolarmente evidente nei 65-74 anni dove l'ER raggiunge **31.7%** contro il **27.8%** del Nord-est (**+3.9pp**). Ciò suggerisce un'ampia fascia di popolazione con bisogni di supporto moderato.
:::

***

#### ... categorie accorpate (`"Anziani"` = (tutti gli over 65) e `"Limitazioni (lieve o grave)"` insieme)

### p21_bar_comp_clps [confronto allargato con Anziani e limit collapsed] {.notitle}
```{r}
#| label: p21_bar_comp_clps
#| output: true
#| fig-width: 9
#| fig-height: 7

p21_bar_comp_clps <- readRDS(
  file = here::here("data", "plots", "p21_bar_comp_clps.rds")
)
p21_bar_comp_clps
```

::: {.callout-note collapse="true"}
## Osservazioni

**Allargando il confronto a ambiti territoriali comparabili**, l'analisi conferma come l'Emilia-Romagna (e il Nord-est in generale) siano tra le aree con maggiore percentuale di anziani (tutti gli over 65) che sopportano qualche condizioni di limitazione.
:::

***

### Visualizzazione e confronti (disarticolati con più territori)
<!-- saveRDS(p22_bar_facet_all_ages, here("data/plots/p22_bar_facet_all_ages.rds")) -->
<!-- saveRDS(p23_bar_facet_all_ages_lievi, here("data/plots/p23_bar_facet_all_ages_lievi.rds")) -->
<!-- saveRDS(p24_bar_facet_all_ages_clps, here("data/plots/p24_bar_facet_all_ages_clps.rds")) -->

### p22_bar_facet_all_ages [confronto disabilità tutte età] {.notitle}
```{r}
#| label: p22_bar_facet_all_ages
#| output: true
#| fig-width: 9
#| fig-height: 7

p22_bar_facet_all_ages <- readRDS(
  file = here::here("data", "plots", "p22_bar_facet_all_ages.rds")
)
p22_bar_facet_all_ages
```

::: {.callout-note collapse="true"}
## Osservazioni

**Forte gradiente per età nelle limitazioni gravi**: L'incidenza cresce esponenzialmente con l'età: da circa **1-2%** nei giovani a **19-20%** nei 75+. L'Emilia-Romagna mantiene un profilo simile all'Italia in tutte le fasce d'età (seconda solo al Friuli-Venezia Giulia per incidenza della disabilità). Le altre regioni del Nord-est mostrano valori sistematicamente più bassi. Questo grafico permette di apprezzare l'urgenza di servizi graduati per intensità di assistenza.
:::

***

### p23_bar_facet_all_ages_lievi [confronto disabilità lievi tutte età] {.notitle}
```{r}
#| label: p23_bar_facet_all_ages_lievi
#| output: true
#| fig-width: 9
#| fig-height: 7

p23_bar_facet_all_ages_lievi <- readRDS(
  file = here::here("data", "plots", "p23_bar_facet_all_ages_lievi.rds")
)
p23_bar_facet_all_ages_lievi
```

::: {.callout-note collapse="true"}
## Osservazioni

**Limitazioni non gravi già rilevanti nei 45-64 anni**: Mentre le limitazioni gravi restano contenute sotto i 65 anni, quelle non gravi iniziano a crescere significativamente già nella fascia **45-64 anni** (circa 10-15%), raggiungendo **30-35%** nei 65-74 anni. L'ER si posiziona stabilmente sopra la media in tutte le fasce, indicando un bisogno diffuso di interventi preventivi e di forme di sostegno leggero.
:::

***

#### ... categorie accorpate (`"Anziani"` = (tutti gli over 65) e `"Limitazioni (lieve o grave)"` insieme)

### p24_bar_facet_all_ages_clps [confronto disabilità collapsed tutte età] {.notitle}
```{r}
#| label: p24_bar_facet_all_ages_clps
#| output: true
#| fig-width: 9
#| fig-height: 7

p24_bar_facet_all_ages_clps <- readRDS(
  file = here::here("data", "plots", "p24_bar_facet_all_ages_clps.rds")
)
p24_bar_facet_all_ages_clps
```

::: {.callout-note collapse="true"}
## Osservazioni

**Anziani 65+: quasi un quarto con limitazioni (gravi o non gravi)**: Considerando tutte le limitazioni aggregate (gravi + non gravi), l'**Emilia-Romagna** raggiunge il **23.0%** della popolazione anziana (65+), allineata alla media nazionale ma superiore alle regioni vicine del Nord-est (**21.2%**). Considerando l'intera popolazione, l'ER ha **11.0%** con limitazioni, valore più alto tra i territori confrontati. Questi dati evidenziano una significativa domanda di servizi di supporto, dalla prevenzione all'assistenza intensiva.
:::

***

## Mappe per tutte le regioni 

Lo strumento delle mappe consente di visualizzare la distribuzione geografica delle limitazioni per tutte le regioni italiane. Colpisce notare che, una regione altamente paragonabile all'Emilia-Romagna come la Lombardia, mostra valori più bassi in tutte le fasce d'età, suggerendo differenze strutturali nei fattori di rischio o nell'accesso ai servizi di prevenzione e cura. 

<!-- saveRDS(p25_map_gali_gr_0_44, here("data/plots/p25_map_gali_gr_0_44.rds")) -->
<!-- saveRDS(p26_map_gali_gr_45_64, here("data/plots/p26_map_gali_gr_45_64.rds")) -->
<!-- saveRDS(p27_map_gali_gr_65_74, here("data/plots/p27_map_gali_gr_65_74.rds")) -->
<!-- saveRDS(p28_map_gali_gr_75_plus, here("data/plots/p28_map_gali_gr_75_plus.rds")) -->
<!-- saveRDS(p30_map_gali_gr_tutti, here("data/plots/p30_map_gali_gr_tutti.rds")) -->

###  p30_map_gali_gr_tutti [mappa disabilità tutte età] {.notitle}
```{r}
#| label: p30_map_gali_gr_tutti
#| output: true
#| fig-width: 9
#| fig-height: 7

p30_map_gali_gr_tutti <- readRDS(
  file = here::here("data", "plots", "p30_map_gali_gr_tutti.rds")
)
p30_map_gali_gr_tutti
```

#### Limitazioni gravi per classe d'età

::: {.panel-tabset}

## 0-44 anni
```{r}
#| label: p25-map-gali-gr-0-44
#| output: true
#| fig-width: 9
#| fig-height: 7

p25_map_gali_gr_0_44 <- readRDS(
  file = here::here("data", "plots", "p25_map_gali_gr_0_44.rds")
)
p25_map_gali_gr_0_44
```

## 45-64 anni
```{r}
#| label: p26-map-gali-gr-45-64
#| output: true
#| fig-width: 9
#| fig-height: 7

p26_map_gali_gr_45_64 <- readRDS(
  file = here::here("data", "plots", "p26_map_gali_gr_45_64.rds")
)
p26_map_gali_gr_45_64
```

## 65-74 anni
```{r}
#| label: p27-map-gali-gr-65-74
#| output: true
#| fig-width: 9
#| fig-height: 7


p27_map_gali_gr_65_74 <- readRDS(
  file = here::here("data", "plots", "p27_map_gali_gr_65_74.rds")
)
p27_map_gali_gr_65_74
```

## 75+ anni
```{r}
#| label: p28-map-gali-gr-75-plus
#| output: true
#| fig-width: 9
#| fig-height: 7

p28_map_gali_gr_75_plus <- readRDS(
  file = here::here("data", "plots", "p28_map_gali_gr_75_plus.rds")
)
p28_map_gali_gr_75_plus
```

:::

::: {.callout-note collapse="true"}
## Osservazioni

**Forte variabilità geografica nelle limitazioni gravi**: Le mappe rivelano importanti differenze territoriali. In tutte le fasce d'età, la **Sardegna** presenta i valori più elevati (fino a **27.3%** nei 75+), mentre il **Nord-est** (Veneto, Trentino) mostra le migliori condizioni. L'**Emilia-Romagna** si posiziona:
- **0-44 anni**: ER al massimo nazionale (**1.7%**) - dato anomalo da verificare
- **45-64 anni**: ER in posizione intermedia (**3.5%** vs range 2.7-6.6%)
- **65-74 anni**: ER sopra la media (**6.7%** vs range 4.0-12.1%)
- **75+ anni**: ER in posizione medio-alta (**19.5%** vs range 14.7-27.3%)

Il gradiente Nord-Sud è evidente, con implicazioni per la programmazione sanitaria e sociale a livello nazionale.
:::

***

