---
title: "Dati specifici sui fragilità e non autosufficienza"
subtitle: "A partire da Analisi di contesto di Sinloc/OpenImpact"
date: last-modified
date-format: "DD-MMMM-YYYY"
lang: it

format:
  html:
    css: ../../assets/styles/custom.scss
    # theme: flatly
    toc: true
    toc-depth: 2
    toc-location: left
    toc-title: "Indice"
    include-in-header:
      - text: |
          <style>
          section.level3.notitle h3 {
            display: none !important;
          }
          </style>

execute:
  eval: true
  echo: false # x mostrare codice anche in file docx
  warning: false
  error: false
  output: false
  
bibliography: ../../bib/CRP_dash.bib
suppress-bibliography: false
---

::: {.callout-important}
## Nota sulla disponibilità dei dati
I dati su questi aspetti sono spesso frammentati, non aggiornati e/o non disponibili a livello comunale, ma sono fondamentali per una stima accurata della domanda di servizi sociali e sanitari.

I dati raccolti fin qui sono disponibili **solo a livello regionale**, ma, sulla base dei trend demografici provinciali, dove Parma mostra una popolazione anziana leggermente inferiore alla media regionale, è ragionevole ipotizzare che l'incidenza della disabilità a Parma possa essere **leggermente inferiore alla media regionale**. 

<!-- Tuttavia, **sono necessari dati locali più specifici** (es. AUSL Parma, certificazioni L.104) per quantificare con precisione la domanda assistenziale sul territorio parmense. -->
:::

# Dati per fotografare la fragilità e non autosufficienza

Di sotto si osservano 2 principali indicatori per la disabilità:

1. GALI (Global Activity Limitation Indicator) è una misura più generale di disabilità.
2. DL /IADL (Activities of Daily Living / Instrumental Activities of Daily Living) sono misure più specifiche (e operative)  delle limitazioni nelle attività quotidiane. 

# 1) Disabilità ≈ `GALI`

+ **COSA RAPPRESENTA**: l'indicatore di disabilità osservato (che corrisponde all'indicatore `GALI - Global Activity Limitation Indicator`) è: 
  + ``a. Persone con disabilità`
    + `a.1 Persone per gravità delle limitazioni nelle attività abitualmente svolte (valori assoluti in migliaia)`
    + `a.2 Persone per gravità delle limitazioni nelle attività abitualmente svolte (valori percentuali)`
  
  + **Come si misura**: basato su una domanda auto-riferita nell'indagine multiscopo ISTAT sulle famiglie, che chiede se la persona ha limitazioni nelle attività abitualmente svolte a causa di problemi di salute (fisici, mentali o di altro tipo) e la gravità di tali limitazioni (gravi, non gravi, nessuna limitazione).
  + **Ambito**: Questo indicatore è disponibile per `regione`, `classi di età` (...), e `livello di limitazione` (limitazioni gravi, limitazioni non gravi) 
   + **Anno di riferimento**: I dati sono al **2023** (ma basati sui 2 anni precedenti), ma sarebbero dispoonibile dal 2009 
   - **Fonte**: 🟩 ISTAT (DisabilitàInCifre)-Multiscopo sulle famiglie: aspetti della vita quotidiana:parte generale (2022/2023)
   - **Link**: [Istat - Disabilità in cifre](https://disabilitaincifre.istat.it/MD/dawinciMD.jsp?p=0)
<!-- solo che lo stronzo non lascia incrociare + di 2 dimensioni  -->

## Visualizzazione e confronti

### p19_bar_comp_gravi [confronto gravi limitazionin] {.notitle}
```{r}
#| label: p19_bar_comp_gravi
#| output: true
#| fig-width: 9
#| fig-height: 7

p19_bar_comp_gravi <- readRDS(
  file = here::here("data", "plots", "p19_bar_comp_gravi.rds")
)

p19_bar_comp_gravi
```

::: {.callout-note collapse="true"}
## Osservazioni

**Emilia-Romagna sopra la media nazionale per limitazioni gravi**: L'ER registra il **5.0%** della popolazione con limitazioni gravi (in linea con l'Italia), ma **superiore al Nord-est (4.5%)**. Il gap è più marcato negli anziani 75+: l'ER ha **19.5%** contro il **17.6%** del Nord-est, con una differenza di **+1.9 punti percentuali**. Questo indica un maggior bisogno di assistenza intensiva nella popolazione anziana regionale.
:::

***

### p20_bar_comp_lievi [confronto lievi limitazionin] {.notitle}
```{r}
#| label: p20_bar_comp_lievi
#| output: true
#| fig-width: 9
#| fig-height: 7

p20_bar_comp_lievi <- readRDS(
  file = here::here("data", "plots", "p20_bar_comp_lievi.rds")
)

p20_bar_comp_lievi
```

::: {.callout-note collapse="true"}
## Osservazioni

**Limitazioni non gravi: ER al di sopra della media**: L'Emilia-Romagna presenta **17.1%** della popolazione con limitazioni non gravi, superiore sia al Nord-est (**16.4%**) che all'Italia (**16.2%**). La differenza è particolarmente evidente nei 65-74 anni dove l'ER raggiunge **31.7%** contro il **27.8%** del Nord-est (**+3.9pp**). Ciò suggerisce un'ampia fascia di popolazione con bisogni di supporto moderato.
:::

***

#### ... categorie accorpate (`"Anziani"` = (tutti gli over 65) e `"Limitazioni (lieve o grave)"` insieme)

### p21_bar_comp_clps [confronto allargato con Anziani e limit collapsed] {.notitle}
```{r}
#| label: p21_bar_comp_clps
#| output: true
#| fig-width: 9
#| fig-height: 7

p21_bar_comp_clps <- readRDS(
  file = here::here("data", "plots", "p21_bar_comp_clps.rds")
)
p21_bar_comp_clps
```

::: {.callout-note collapse="true"}
## Osservazioni

**Allargando il confronto a ambiti territoriali comparabili**, l'analisi conferma come l'Emilia-Romagna (e il Nord-est in generale) siano tra le aree con maggiore percentuale di anziani (tutti gli over 65) che sopportano qualche condizioni di limitazione.
:::

***

### Visualizzazione e confronti (disarticolati con più territori)
<!-- saveRDS(p22_bar_facet_all_ages, here("data/plots/p22_bar_facet_all_ages.rds")) -->
<!-- saveRDS(p23_bar_facet_all_ages_lievi, here("data/plots/p23_bar_facet_all_ages_lievi.rds")) -->
<!-- saveRDS(p24_bar_facet_all_ages_clps, here("data/plots/p24_bar_facet_all_ages_clps.rds")) -->

### p22_bar_facet_all_ages [confronto disabilità tutte età] {.notitle}
```{r}
#| label: p22_bar_facet_all_ages
#| output: true
#| fig-width: 9
#| fig-height: 7

p22_bar_facet_all_ages <- readRDS(
  file = here::here("data", "plots", "p22_bar_facet_all_ages.rds")
)
p22_bar_facet_all_ages
```

::: {.callout-note collapse="true"}
## Osservazioni

**Forte gradiente per età nelle limitazioni gravi**: L'incidenza cresce esponenzialmente con l'età: da circa **1-2%** nei giovani a **19-20%** nei 75+. L'Emilia-Romagna mantiene un profilo simile all'Italia in tutte le fasce d'età (seconda solo al Friuli-Venezia Giulia per incidenza della disabilità). Le altre regioni del Nord-est mostrano valori sistematicamente più bassi. Questo grafico permette di apprezzare l'urgenza di servizi graduati per intensità di assistenza.
:::

***

### p23_bar_facet_all_ages_lievi [confronto disabilità lievi tutte età] {.notitle}
```{r}
#| label: p23_bar_facet_all_ages_lievi
#| output: true
#| fig-width: 9
#| fig-height: 7

p23_bar_facet_all_ages_lievi <- readRDS(
  file = here::here("data", "plots", "p23_bar_facet_all_ages_lievi.rds")
)
p23_bar_facet_all_ages_lievi
```

::: {.callout-note collapse="true"}
## Osservazioni

**Limitazioni non gravi già rilevanti nei 45-64 anni**: Mentre le limitazioni gravi restano contenute sotto i 65 anni, quelle non gravi iniziano a crescere significativamente già nella fascia **45-64 anni** (circa 10-15%), raggiungendo **30-35%** nei 65-74 anni. L'ER si posiziona stabilmente sopra la media in tutte le fasce, indicando un bisogno diffuso di interventi preventivi e di forme di sostegno leggero.
:::

***

#### ... categorie accorpate (`"Anziani"` = (tutti gli over 65) e `"Limitazioni (lieve o grave)"` insieme)

### p24_bar_facet_all_ages_clps [confronto disabilità collapsed tutte età] {.notitle}
```{r}
#| label: p24_bar_facet_all_ages_clps
#| output: true
#| fig-width: 9
#| fig-height: 7

p24_bar_facet_all_ages_clps <- readRDS(
  file = here::here("data", "plots", "p24_bar_facet_all_ages_clps.rds")
)
p24_bar_facet_all_ages_clps
```

::: {.callout-note collapse="true"}
## Osservazioni

**Anziani 65+: quasi un quarto con limitazioni (gravi o non gravi)**: Considerando tutte le limitazioni aggregate (gravi + non gravi), l'**Emilia-Romagna** raggiunge il **23.0%** della popolazione anziana (65+), allineata alla media nazionale ma superiore alle regioni vicine del Nord-est (**21.2%**). Considerando l'intera popolazione, l'ER ha **11.0%** con limitazioni, valore più alto tra i territori confrontati. Questi dati evidenziano una significativa domanda di servizi di supporto, dalla prevenzione all'assistenza intensiva.
:::

***

## Mappe per tutte le regioni 

Lo strumento delle mappe consente di visualizzare la distribuzione geografica delle limitazioni per tutte le regioni italiane. Colpisce notare che, una regione altamente paragonabile all'Emilia-Romagna come la Lombardia, mostra valori più bassi in tutte le fasce d'età, suggerendo differenze strutturali nei fattori di rischio o nell'accesso ai servizi di prevenzione e cura. 

<!-- saveRDS(p25_map_gali_gr_0_44, here("data/plots/p25_map_gali_gr_0_44.rds")) -->
<!-- saveRDS(p26_map_gali_gr_45_64, here("data/plots/p26_map_gali_gr_45_64.rds")) -->
<!-- saveRDS(p27_map_gali_gr_65_74, here("data/plots/p27_map_gali_gr_65_74.rds")) -->
<!-- saveRDS(p28_map_gali_gr_75_plus, here("data/plots/p28_map_gali_gr_75_plus.rds")) -->
<!-- saveRDS(p30_map_gali_gr_tutti, here("data/plots/p30_map_gali_gr_tutti.rds")) -->

###  p30_map_gali_gr_tutti [mappa disabilità tutte età] {.notitle}
```{r}
#| label: p30_map_gali_gr_tutti
#| output: true
#| fig-width: 9
#| fig-height: 7

p30_map_gali_gr_tutti <- readRDS(
  file = here::here("data", "plots", "p30_map_gali_gr_tutti.rds")
)
p30_map_gali_gr_tutti
```

#### Limitazioni gravi per classe d'età

::: {.panel-tabset}

## 0-44 anni
```{r}
#| label: p25-map-gali-gr-0-44
#| output: true
#| fig-width: 9
#| fig-height: 7

p25_map_gali_gr_0_44 <- readRDS(
  file = here::here("data", "plots", "p25_map_gali_gr_0_44.rds")
)
p25_map_gali_gr_0_44
```

## 45-64 anni
```{r}
#| label: p26-map-gali-gr-45-64
#| output: true
#| fig-width: 9
#| fig-height: 7

p26_map_gali_gr_45_64 <- readRDS(
  file = here::here("data", "plots", "p26_map_gali_gr_45_64.rds")
)
p26_map_gali_gr_45_64
```

## 65-74 anni
```{r}
#| label: p27-map-gali-gr-65-74
#| output: true
#| fig-width: 9
#| fig-height: 7


p27_map_gali_gr_65_74 <- readRDS(
  file = here::here("data", "plots", "p27_map_gali_gr_65_74.rds")
)
p27_map_gali_gr_65_74
```

## 75+ anni
```{r}
#| label: p28-map-gali-gr-75-plus
#| output: true
#| fig-width: 9
#| fig-height: 7

p28_map_gali_gr_75_plus <- readRDS(
  file = here::here("data", "plots", "p28_map_gali_gr_75_plus.rds")
)
p28_map_gali_gr_75_plus
```

:::

::: {.callout-note collapse="true"}
## Osservazioni

**Forte variabilità geografica nelle limitazioni gravi**: Le mappe rivelano importanti differenze territoriali. In tutte le fasce d'età, la **Sardegna** presenta i valori più elevati (fino a **27.3%** nei 75+), mentre il **Nord-est** (Veneto, Trentino) mostra le migliori condizioni. L'**Emilia-Romagna** si posiziona:
- **0-44 anni**: ER al massimo nazionale (**1.7%**) - dato anomalo da verificare
- **45-64 anni**: ER in posizione intermedia (**3.5%** vs range 2.7-6.6%)
- **65-74 anni**: ER sopra la media (**6.7%** vs range 4.0-12.1%)
- **75+ anni**: ER in posizione medio-alta (**19.5%** vs range 14.7-27.3%)

Il gradiente Nord-Sud è evidente, con implicazioni per la programmazione sanitaria e sociale a livello nazionale.
:::

***

# 2) Autonomia in attività cura ≈ `ADL /IADL`

+ **COSA RAPPRESENTA**: indicatori (corrispondenti a `ADL /IADL (Activities of Daily Living / Instrumental Activities of Daily Living)`) catturano più specificamente limitazioni nelle attività quotidiane, e sono più direttamente correlati alla necessità di assistenza e supporto.
  + `DLA (Activities of Daily Living)`: misurano la capacità di una persona di svolgere attività di base come mangiare, vestirsi, lavarsi, usare il bagno, spostarsi e trasferirsi.
  + `IADL (Instrumental Activities of Daily Living)`: misurano la capacità di svolgere attività più complesse come fare la spesa, preparare i pasti, gestire i farmaci, usare il telefono, fare le pulizie e gestire le finanze.
  + **Come si misura**: basato sullo studio EHIS (European Health Interview Survey) condotto dall'ISTAT, che include domande specifiche sulle difficoltà incontrate dalle persone nelle attività di cura personale e domestiche.
  + **Ambito**: Disponibile per `regione`, `classi di età` (...), e `livelli di indicatore...`  
  + **Anno di riferimento**: I dati sono al **2023** (ma basati sul 2019)  
   - **Fonte**: 🟩 ISTAT Indagine europea sulla salute (EHIS) (2022 ma dati sul 2019)  
   - **Link**: [Istat - EHIS](https://www.istat.it/informazioni-sulla-rilevazione/indagine-europea-sulla-salute-ehis/)
 
 + **Altri indicatori rilevanti disponibili**:
    - Prevalenza di `... per età`: limitazioni nelle attività quotidiane per fasce 65-74, 75-84, 75+, 85+
      - `Gravi malattie croniche` -   Tavola 1.1.4
      - `Almeno tre malattie croniche` -  Tavola 1.1.4
      - `Stato ansioso-depressivo` - Tavola 1.2.4 ,
      - `Gravi limitazioni motorie, sensoriali e cognitive` - Tavola 3.1.4 + 3.1.8 + 3.1.12 + 3.1.16
      - `Limitazioni nella mobilità per problemi di salute`
      - 🟩 `Gravi difficoltà nelle attività di cura della persona` (`ADL`: Activities of Daily Living) - Tavola 3.2.4
      - 🟩 `Gravi difficoltà nelle attività di cura della persona` (`ADL`) di cui con bisogni di assistenza o ausili
      - `Gravi difficoltà nelle Attività quotidiane strumentali di tipo domestico` (`IADL`: Instrumental Activities of Daily Living) - Tavola 3.3.4
      - `Persone di 15 anni e più e 65 anni e più che hanno fatto ricorso all’assistenza domiciliare` - Tavola 4.5.4
      - `Difficoltà di accesso a prestazioni e cure sanitarie` - Tavola 4.8.8
      - `Persone di 15 anni e più e 65 anni e più per livello di sostegno sociale percepito` - Tavola 5.1.4 -
 
  + **Report collegato**: [Indagine sulla salute degli anziani](https://www.istat.it/comunicato-stampa/le-condizioni-di-salute-della-popolazione-anziana-in-italia-anno-2019/)

## Visualizzazione --- TBC


# 3) ALTRO --- TBC 
**DATI 2023/24? **
    - `Anziani soli per classe d'età`: over 75/80 in famiglie unipersonali (maggior bisogno assistenziale)
    - **Obiettivo**: stimare il "bisogno assistenziale effettivo" oltre al semplice numero di anziani
  - **Fonte**: ER Stats - Fragilità, Dati SSR-AUSL, SSR ER - Indagini su fragilità e non autosufficienza
 
+ **Composizione e caratteristiche famiglie con anziani**
    - **Obiettivo**: distinguere tra anziani con rete familiare vs anziani "fragili" senza supporto
    - `Anziani in famiglia vs soli`: potenziale di caregiver informale
    - `Distanza abitativa da figli`: prossimità rete familiare
    - `Caregiver familiari per età assistito`: profilo della domanda di supporto
  - **Fonte**: ISTAT - Aspetti della vita quotidiana, SSR ER - Indagini su caregiver

+ **Popolazione con disabilità certificata**
  - **Obiettivo**: quantificare la domanda "certificata" di assistenza
    - `Invalidi civili per età e grado`: totali, parziali, accompagnamento (> 74%)
    - `Legge 104 per età`: certificazioni L.104/92 per fascia d'età
    - `Amministratori di sostegno`: indicatore fragilità estrema
  - **Fonte**: INPS - Casellario assistenza, Tribunale Parma - ADS, AUSL - Certificazioni L.104



