---
title: "Mappe basate su confini e caratteristiche dei comuni"
subtitle: "Materiale intermedio su dati geografici con R"
date: last-modified
date-format: "DD-MMMM-YYYY"
lang: it

format: html
  # html:
  #   theme: flatly #spacelab
    # css: utils/style.css
    # code-fold: true # redundant bc echo false 
    # toc-depth: 3
    # toc_float: true
    # toc-location: left
    # toc-title: Indice
    # embed-resources: true # external dependencies embedded (Not in ..._files/)

execute:
  eval: true
  echo: false # x mostrare codice anche in file docx
  warning: false
  error: false
  output: false
  
bibliography: bib/CRP_dash.bib
suppress-bibliography: false
---

## R packg

```{r}
#| label: setup

# --- Pacchetti (load but suppress warning) --- 
suppressPackageStartupMessages({
  library(here)
  library(sf)
  library(readxl)
  library(janitor)
  
  library(dplyr, warn.conflicts = FALSE, quietly = TRUE)
  library(stringr, quietly = TRUE)
  library(janitor, quietly = TRUE)
  library(tidyr, quietly = TRUE)
  library(glue, quietly = TRUE)
  
  library(ggplot2, quietly = TRUE)
  library(ggrepel, quietly = TRUE)
  library(leaflet, quietly = TRUE)
  library(tmap, quietly = TRUE)
  
  # library(istat)
})

source(here("R","f_ft_formatting.R"))
source(here::here("R","_parma_colors.R"))
```

## leggi shp files per Emilia-Romagna

**FONTE**: output di `map/01_istat_shp_situas_cens.qmd`

```{r}
# FONTE: ISTAT confini amministrativi al 01/01/2025

# Carica dati Emilia-Romagna in file RDS
er_comuni_sf       <-  readRDS( here("data","data_out","ER_shp","er_comuni_sf.rds"))
# er_provincie_sf    <-  readRDS( here("data","data_out","ER_shp","er_provincie_sf.rds"))
# er_regioni_sf      <-  readRDS( here("data","data_out","ER_shp","er_regioni_sf.rds"))
# er_comuni_pr_sf    <-  readRDS( here("data","data_out","ER_shp","er_comuni_pr_sf.rds"))

# Filtra provincia di Parma
# er_provincie_pr <- dplyr::filter(er_provincie_sf, COD_PROV == "34")
```

## leggi caratt comuni Ita

**FONTE**: output di `map/01_istat_shp_situas_cens.qmd`

```{r}
# Fonte ISTAT: Caratteristiche dei comuni (2025)

# Carica altre caratteristiche comuni Ita
comuni_ita_info_redux_sf <- readRDS("~/Github/parma-dash/data/data_out/comuni_ita_info_redux_sf.rds")
```


## leggi dati censimento

**FONTE**: output di `map/01_istat_shp_situas_cens.qmd`

<!-- 1. Riordino file  (Rivedi `_03_thematic_maps.qmd)` per altro riscarico anche emilia romagna  -->
<!-- 2. Annoto la fonte di questi dati -->

```{r}
# leggi dati popolazione ISTAT 2023 per comuni Parma
istat_pop_com_PR_2023 <- readRDS(here("data", "data_out", "istat_pop_com_PR_2023.rds"))
istatistat_pop_com_ER_2023_prov <- readRDS(here("data", "data_out", "istat_pop_com_ER_2023_prov.rds"))
```


## Join comuni ER + caratt comuni Ita

**OKKIO**: qui avrei le caratteristiche di TUTTI i comuni Ita, ma mi tengo solo quelle di Emilia-Romagna. Entrambe qs df sono sf con geometria.  

```{r}
# verifica classi
COD_REG_i <- "8"  # Emilia-Romagna 

# Drop geometry per join
comuni_ita_info_redux <- comuni_ita_info_redux_sf |> # 7896
  filter(COD_REG == COD_REG_i) |> # 330
  sf::st_drop_geometry()
class(comuni_ita_info_redux)  # data.frame

# Join caratteristiche comuni Ita a 330 comuni Parma 
comuni_er <- er_comuni_sf |> 
  left_join(comuni_ita_info_redux, by = "PRO_COM_T") |> 
  # drop the .y versions
  select(-ends_with(".y")) |>
  # remove .x from the names
  rename_with(~ sub("\\.x$", "", .), ends_with(".x")) |> 
  relocate(Shape_Area, Shape_Leng, geometry, .after = last_col()) |> 
  # turn to factor some variables 
  # ZONA_ALT (1=Montagna interna; 2=Montagna litoranea; 3=Collina interna; 4=Collina litoranea; 5=Pianura; Null quando non disponibile)
  mutate(ZONA_ALT = factor(ZONA_ALT,
                           levels = c(1,2,3,4,5),
                           labels = c("Montagna interna",
                                      "Montagna litoranea",
                                      "Collina interna",
                                      "Collina litoranea",
                                      "Pianura"
                                      ))) |> 
 # DEGURBA_2021 1 = Città o Zone densamente popolate; 2 = Piccole città e sobborghi o Zone a densità intermedia di popolazione; 3 = Zone rurali o Zone scarsamente popolate; Null quando non disponibile. Basata su Geostat grid 2021.
      mutate(DEGURBA_2021 = factor(DEGURBA_2021,
                               levels = c(1,2,3),
                               labels = c("Città o Zone densamente popolate",
                                          "Piccole città e sobborghi o Zone a densità intermedia di popolazione",
                                          "Zone rurali o Zone scarsamente popolate"
                                          )))

```

# ____

## Prep linee PROVINCE

I confini delle PROV si possono desumere dai comuni con `st_union()` in `summarise()`

**OKKIO**: 
+ con `sf`, quando fai `summarise()` su gruppi le geometrie dei comuni nel gruppo vengono unite (`st_union()`), quindi passi da n comuni → 1 poligono per provincia, e gli attributi vengono riassunti per gruppo (in questo caso hai solo COD_PROV, quindi rimane quello).
+ `.groups = "drop"` ottieni un tibble sf non raggruppato 

```{r}
# Linee province Emilia-Romagna (per evidenziare Parma)
prov_er <- comuni_er |>
  group_by(COD_PROV) |>
  # dissolve dei confini comunali per provincia con `st_union()`
  summarise(.groups = "drop")  

# (opzionale ma spesso utile, se ci sono geometrie problematiche)
st_geometry(comuni_er) <- st_make_valid(st_geometry(comuni_er))
st_geometry(prov_er)   <- st_make_valid(st_geometry(prov_er))

```

## [Map/Func] mappa con dummy (COM_ISO, COM_LIT, ZONE_COST_2021)

```{r}
source(here("R","f_make_dummy_map.R"))

# ------ Esempio di mappe con la funzione generica per dummy
#' # Esempio di palette personalizzata
#' blue_dummy_pal <- c("#d8e4f0", "#4d648d")  # chiaro-scuro blu
#' burg_md       <- "#922b3e"                 # borgogna medio
#'
#' # Mappa dei comuni litoranei in Emilia-Romagna
#' f_make_dummy_map(
#'   df_comuni       = comuni_er,
#'   df_prov         = prov_er,
#'   dummy_var       = "COM_LIT",   # deve esistere in df_comuni e valere 0/1
#'   title           = "Comuni litoranei (= {dummy_var})",
#'   caption         = "Fonte: ISTAT (2025) — Caratteristiche dei comuni, variabile {dummy_var}",
#'   palette         = blue_dummy_pal,  # (definito sopra)
#'   fill_alpha      = 0.75,
#'   highlight_parma = TRUE,
#'   highlight_color = burg_md,         # (definito sopra)
#'   legend_width    = 20
#' )
```
 
 
## [Map] Dummy ZONE_COST_2021 
```{r}
#| label: fig-map-dummy-comiso
#| output: true
#| fig-cap: ""
#| out-width: 100%


fonte_anno_agg <- "Istat/SITUAS (2025)"
fonte_nome <- "Comuni - Caratteristiche del territorio"

f_make_dummy_map(
  df_comuni = comuni_er,
  df_prov   = prov_er,
  dummy_var       = "COM_LIT",
  title     = "Comuni litoranei (= {dummy_var})", # OK glue
  caption   = "Fonte: {fonte_anno_agg} — {fonte_nome}", # OK GLUE 
  palette   = c("#c7eae5","#f6e8c3"), #.  div_dummy_ter[c(3,1)] ,         # OK personal palette
  fill_alpha      = 0.75,      # <--- base semi-trasparente
  highlight_parma = TRUE,      # <--- contorno Parma evidenziato
  legend_width    = 20         # <--- wrap etichette legenda
  )

```

## [Map/Func] mappa con fattori (DEGURBA_2021, ZONA_ALT)

```{r}
source(here("R","f_make_factor_map.R"))

#' # Esempio: mappa per una variabile a 3 livelli (es. classi di urbanizzazione)
#'
#' # Palette personalizzata per 3 categorie
#' urb_pal <- c("#d8e4f0", "#4d648d", "#c94c4c")
#'
#' # Assumendo che:
#' # - comuni_er sia un sf con i comuni
#' # - prov_er sia un sf con le province (coerente con comuni_er)
#' # - la variabile "CL_URB" codifichi la classe di urbanizzazione
#'
#' p_factor <- f_make_factor_map(
#'   df_comuni       = comuni_er,
#'   df_prov         = prov_er,
#'   factor_var             = "CL_URB",
#'   title           = "Classi di urbanizzazione (= {factor_var})",
#'   caption         = "Fonte: ISTAT (2025) — Caratteristiche dei comuni, variabile {factor_var}",
#'   palette         = urb_pal,   # un colore per ciascun livello del factor
#'   fill_alpha      = 0.9,
#'   highlight_parma = TRUE,
#'   highlight_color = "#922b3e",
#'   legend_width    = 25
#' )
```

## [Map] Fattore ZONA_ALT
```{r}
#| label: fig-map-factor-zonaalt
#| output: true
#| fig-cap: ""
#| out-width: 100%

fonte_anno_agg <- "Istat/SITUAS (2025)"
fonte_nome <- "Comuni - Caratteristiche del territorio"

# div_factor_ter
# "#8c510a" "#bf812d" "#dfc27d" "#f6e8c3" "#c7eae5" "#80cdc1" "#35978f" "#01665e"

f_make_factor_map(
  df_comuni = comuni_er,
  df_prov   = prov_er,
  factor_var       = "ZONA_ALT",
  title        = "Zone altimetriche ( = {factor_var})",
  caption      = "Fonte: {fonte_anno_agg} — {fonte_nome}", # OK GLUE 
  fill_alpha   = 0.8,
  comuni_color = "#636363",
  #comuni_lwd   = 0.2,
  palette      =  c("#bf812d", "#dfc27d" ,"#f6e8c3","#c7eae5","#01665e"),
  highlight_parma = TRUE
)
```


## [Map] Fattore DEGURBA_2021
```{r}
#| label: fig-map-factor-degurba
#| output: true
#| fig-cap: ""
#| out-width: 100%


fonte_anno_agg <- "Istat/SITUAS (2025)"
fonte_nome <- "Comuni - Caratteristiche del territorio"

f_make_factor_map(
  df_comuni    = comuni_er,
  df_prov      = prov_er,
  factor          = "DEGURBA_2021",
  title        = "Grado di urbanizzazione (= {factor_var})",
  caption      = "Fonte: {fonte_anno_agg} — {fonte_nome}", # OK GLUE 
  fill_alpha   = 0.5,
  comuni_color = "#636363",
  #comuni_lwd   = 0.2,
  palette      =  NULL, #rev(seq_factor_red)
  highlight_parma = TRUE,
  legend_width = 20
)
```

# ___

# Aggiungiamo variabile continua 

## [Prep] Dati popolazione 2023 + Fattore DEGURBA_2021 per comuni Parma 
```{r}
# --- PREP from long to useful
pop_com_PR_by_age <- istat_pop_com_PR_2023 |>         # 4788 
  # Drop bc they are not changing
  select(-FREQ, -TIME_PERIOD, -MARITAL_STATUS, -AREA_CONTRY_CITIZEN, -USUAL_RESID_1Y) |> 
  # Filtro 
  dplyr::filter(
    # AGE_CLASS lo lascio variare
    INDICATOR == "RESPOP_AV" & # no RESPOP_MIN_AV
      GENDER == "T" & # no F o M 
      CITIZENSHIP == "TOTAL" & 
      NOTE_AREA_CONTRY_CITIZEN == "ISO__ALL_N1"   # ma non varia
  )      |>               # 44 
  mutate(OBS_VALUE = as.numeric(OBS_VALUE)) |> 
  group_by(REF_AREA, INDICATOR  )  |> 
  summarise(Over60 = sum(OBS_VALUE[AGE_CLASS %in% c("Y60-69","Y70-79","Y80-89",  "Y90-99", "Y_GE100" )]),
            TotalPop = sum(OBS_VALUE[AGE_CLASS == "TOTAL" ]),
            perc_Over60 = round(Over60/TotalPop * 100,2),
            Under30 = sum(OBS_VALUE[AGE_CLASS %in% c("Y0-9",  "Y10-19",  "Y20-29")]),
            perc_Under30 = round(Under30/TotalPop * 100,2),
            .groups = "drop"  ) 

# join a comuni_er
comuni_pr_pop <- inner_join(comuni_er,istat_pop_com_PR_2023_s, 
                           by = c("PRO_COM_T" = "REF_AREA" ))
class(comuni_pr_pop)  # sf + data.frame


```




## QUI 🟨🟧🌫️🟪🟦
<!-- https://nrennie.rbind.io/talks/rladies-rome-ggplot2/ -->
<!-- https://chatgpt.com/c/690f7059-01a4-8331-bd6b-b95120d078c3 -->

```{r}
#| label: fig-map-pop-over60-pr
#| output: true
#| fig-cap: ""
#| out-width: 100%

fonte_anno_agg <- "Istat/SITUAS (2025)"
fonte_nome <- "Comuni - Caratteristiche del territorio"

fonte2_anno_agg <- "Istat (2023)"
fonte2_nome <- "Censimento"

# ADesso uso i dati in comuni_pr_pop ma selezionati solo per Parma
p_base <- f_make_factor_map(
  df_comuni    = comuni_pr_pop,
  df_prov      = prov_er[prov_er$COD_PROV == "34", ], # solo Parma
  factor       = "DEGURBA_2021",
  title        = "Grado di urbanizzazione (= {factor_var})",
  caption      = "Fonte: {fonte_anno_agg} — {fonte_nome} \n {fonte2_anno_agg} — {fonte2_nome} ", # OK GLUE 
  fill_alpha   = 0.5,
  comuni_color = "#636363",
  #comuni_lwd   = 0.2,
  palette      =  NULL, #rev(seq_factor_red)
  highlight_parma = TRUE,
  legend_width = 20
)

# Adesso aggiungo un layer con la variabile continua (perc_Over60)
# Usando i dati in istat_pop_com_PR_2023_s
p_base + 
  geom_sf(data = comuni_pr_pop,
          aes(fill = perc_Over60),
          color = "white",
          linewidth = 0.1,
          alpha = 0.7) +
  scale_fill_viridis_c(
    name = "% popolazione over 60",
    option = "plasma"
  ) +
  labs(
    title    = "Quota di residenti over 60 anni",
    subtitle = "Comuni della provincia di Parma, anno 2023"
  ) +
  theme_minimal()

```



## [Prep] Dati popolazione 2023 + Fattore DEGURBA_2021 per comuni ER 
```{r}
# --- PREP from long to useful
pop_com_ER_by_age <- istat_pop_com_PR_2023 |>         # 4788 
  # Drop bc they are not changing
  select(-FREQ, -TIME_PERIOD, -MARITAL_STATUS, -AREA_CONTRY_CITIZEN, -USUAL_RESID_1Y) |> 
  # Filtro 
  dplyr::filter(
    # AGE_CLASS lo lascio variare
    INDICATOR == "RESPOP_AV" & # no RESPOP_MIN_AV
      GENDER == "T" & # no F o M 
      CITIZENSHIP == "TOTAL" & 
      NOTE_AREA_CONTRY_CITIZEN == "ISO__ALL_N1"   # ma non varia
  )      |>               # 44 
  mutate(OBS_VALUE = as.numeric(OBS_VALUE)) |> 
  group_by(REF_AREA, INDICATOR  )  |> 
  summarise(Over60 = sum(OBS_VALUE[AGE_CLASS %in% c("Y60-69","Y70-79","Y80-89",  "Y90-99", "Y_GE100" )]),
            TotalPop = sum(OBS_VALUE[AGE_CLASS == "TOTAL" ]),
            perc_Over60 = round(Over60/TotalPop * 100,2),
            Under30 = sum(OBS_VALUE[AGE_CLASS %in% c("Y0-9",  "Y10-19",  "Y20-29")]),
            perc_Under30 = round(Under30/TotalPop * 100,2),
            .groups = "drop"  ) 

# join a comuni_er
comuni_pr_pop <- inner_join(comuni_er,istat_pop_com_PR_2023_s, 
                           by = c("PRO_COM_T" = "REF_AREA" ))
class(comuni_pr_pop)  # sf + data.frame
```
