---
title: "Prestazioni di servizi socio-assistenziali a livello di provincia per ER"
subtitle: "[Sottotitolo da definire]"
# date: last-modified
# date-format: "DD-MMMM-YYYY"
lang: it

format:
  html:
    css: ../../assets/styles/custom.scss
    # theme: flatly
    toc: true
    toc-depth: 2
    toc-location: left
    toc-title: "Indice"
    include-in-header:
      - text: |
          <style>
          section.level3.notitle h3 {
            display: none !important;
          }
          </style>

execute:
  eval: true
  echo: false
  warning: false
  error: false
  output: false

bibliography: ../../bib/CRP_dash.bib
suppress-bibliography: false
---

```{r}
library(here)
library(ggplot2)
library(ggiraph)
 
```

## Assistenza domiciliare - provincie ER nel tempo

#### Percentuale di persone su popolazione di riferimento
::: {layout-nrow=2}
```{r}
#| output: true
readRDS(here("data/plots/p61_homecare_per_dis.rds"))
readRDS(here("data/plots/p61_homecare_per_eld.rds"))
```
:::

#### Percentuale di comuni che erogano il servizio
::: {layout-nrow=2}
```{r}
#| output: true
readRDS(here("data/plots/p62_homecare_perCOM_dis.rds"))
readRDS(here("data/plots/p62_homecare_perCOM_eld.rds"))
 
```
:::

## Assistenza domiciliare integrata con servizi sanitari - provincie ER nel tempo

#### Percentuale di persone su popolazione di riferimento
::: {layout-nrow=2}
```{r}
#| output: true
readRDS(here("data/plots/p61_homehealth_per_dis.rds"))
readRDS(here("data/plots/p61_homehealth_per_eld.rds"))
```
:::

#### Percentuale di comuni che erogano il servizio
::: {layout-nrow=2}
```{r}
#| output: true
readRDS(here("data/plots/p62_homehealth_perCOM_dis.rds"))
readRDS(here("data/plots/p62_homehealth_perCOM_eld.rds"))
```
:::

## Voucher, assegno di cura, buono  socio-sanitario - provincie ER nel tempo
#### Percentuale di persone su popolazione di riferimento
::: {layout-nrow=2}
```{r}
#| output: true

readRDS(here("data/plots/p61_healthv_per_dis.rds"))
readRDS(here("data/plots/p61_healthv_per_eld.rds"))
```
::: 

#### Percentuale di comuni che erogano il servizio
::: {layout-nrow=2}
```{r}
#| output: true

readRDS(here("data/plots/p62_healthv_perCOM_dis.rds"))
readRDS(here("data/plots/p62_healthv_perCOM_eld.rds"))
```
:::


***

## Dati al 2022 

### Assistenza domiciliare - provincie ER nel tempo
```{r}
#| output: true

readRDS(here("data/plots/p63_homecare_bar22_usr.rds"))
```

### Assistenza domiciliare integrata con servizi sanitari - provincie ER nel tempo
```{r}
#| output: true

readRDS(here("data/plots/p63_homehealth_bar22_usr.rds"))
```

### Voucher, assegno di cura, buono  socio-sanitario - provincie ER nel tempo

```{r}
#| output: true

readRDS(here("data/plots/p63_healthv_bar22_usr.rds"))
```

### Altri servizi socio-assistenziali - provincie ER nel tempo
```{r}
#| output: true

readRDS(here("data/plots/p63_otherhome_bar22_usr.rds"))
```

