---
title: "Prestazioni di servizi socio-assistenziali a livello di provincia per ER"
subtitle: "[Sottotitolo da definire]"
# date: last-modified
# date-format: "DD-MMMM-YYYY"
lang: it

format:
  html:
    css: ../../assets/styles/custom.scss
    # theme: flatly
    toc: true
    toc-depth: 2
    toc-location: left
    toc-title: "Indice"
    include-in-header:
      - text: |
          <style>
          section.level3.notitle h3 {
            display: none !important;
          }
          </style>

execute:
  eval: true
  echo: false
  warning: false
  error: false
  output: false

bibliography: ../../bib/CRP_dash.bib
suppress-bibliography: false
---

```{r}
library(here)
library(ggplot2)
library(ggiraph)
library(flextable)
```

Questa pagina riporta dati Istat osservati dal 2002 al 2022 su **Interventi e servizi sociali dei comuni** ([link](https://esploradati.istat.it/databrowser/#/it/dw/categories/IT1,Z0800SSW,1.0/SSW_SOCSE/DCIS_SPESESERSOC1)). I dati disponibili comprendono gli utenti (numeri assoluti e in percentuale sull apopolazione di riferimento) interessati e la spesa (disaggregata tra i vari soggetti)

Qui, il focus è su 3 servizi in particolare:

1. **Assistenza domiciliare socio-assistenziale** = `SAD`
    - È un servizio sociale erogato dal Comune. 
    - Include soprattutto aiuto alla persona: igiene, pasti, accompagnamento,   supporto domestico.
    - Non è sanitario; è regolato dai LIVelli Essenziali delle Prestazioni Sociali (LIVEAS).

2. **Assistenza domiciliare integrata con servizi sanitari** = `ADI` 
    - È un servizio sanitario e socio-sanitario erogato dalla ASL/Distretto
    - Prevede prestazioni professionali: infermieri, fisioterapisti, medici, OSS, assistenti sociali.
    - È regolato da LEA (Livelli Essenziali di Assistenza) → quindi diritto esigibile.

3. **Voucher, assegno di cura, buono socio-sanitario** = sono trasferimenti monetari erogati per sostenere la cura domiciliare.
    - Può essere erogato da Comune o Regione
    - Servono a sostenere la cura a domicilio (da parte di caregiver familiari o professionali, a seconda della misura).


## Assistenza domiciliare - provincie ER nel tempo

#### Percentuale di persone su popolazione di riferimento
::: {layout-nrow=2}
```{r}
#| output: true
readRDS(here("data/plots/p61_homecare_per_dis.rds"))
readRDS(here("data/plots/p61_homecare_per_eld.rds"))
```

:::

#### Percentuale di comuni che erogano il servizio
::: {layout-nrow=2}
```{r}
#| output: true
readRDS(here("data/plots/p62_homecare_perCOM_dis.rds"))
readRDS(here("data/plots/p62_homecare_perCOM_eld.rds"))
```
:::

## Assistenza domiciliare integrata con servizi sanitari - provincie ER nel tempo

#### Percentuale di persone su popolazione di riferimento
::: {layout-nrow=2}
```{r}
#| output: true
readRDS(here("data/plots/p61_homehealth_per_dis.rds"))
readRDS(here("data/plots/p61_homehealth_per_eld.rds"))
```
:::

#### Percentuale di comuni che erogano il servizio
::: {layout-nrow=2}
```{r}
#| output: true
readRDS(here("data/plots/p62_homehealth_perCOM_dis.rds"))
readRDS(here("data/plots/p62_homehealth_perCOM_eld.rds"))
```
:::

## Voucher, assegno di cura, buono  socio-sanitario - provincie ER nel tempo
#### Percentuale di persone su popolazione di riferimento
::: {layout-nrow=2}
```{r}
#| output: true

readRDS(here("data/plots/p61_healthv_per_dis.rds"))
readRDS(here("data/plots/p61_healthv_per_eld.rds"))
```
::: 

#### Percentuale di comuni che erogano il servizio
::: {layout-nrow=2}
```{r}
#| output: true

readRDS(here("data/plots/p62_healthv_perCOM_dis.rds"))
readRDS(here("data/plots/p62_healthv_perCOM_eld.rds"))
```
:::


***

## Dati al 2022 - Confronto provincie ER

### Assistenza domiciliare socio-assistenziale
```{r}
#| output: true

readRDS(here("data/plots/p63_homecare_bar22_usr.rds"))
```

### Assistenza domiciliare integrata con servizi sanitari
```{r}
#| output: true

readRDS(here("data/plots/p63_homehealth_bar22_usr.rds"))
```

### Voucher, assegno di cura, buono  socio-sanitario

```{r}
#| output: true

readRDS(here("data/plots/p63_healthv_bar22_usr.rds"))
```

### Altri servizi socio-assistenziali - provincie ER nel tempo
```{r}
#| output: true

readRDS(here("data/plots/p63_otherhome_bar22_usr.rds"))
```


***

## Dati al 2022 - Confronto con territori di riferimento

Qui si osserva **PERUSTPOP**, ovvero `“Percentuale di utenti sulla popolazione di riferimento”`, cioè il rapporto percentuale tra il numero dei beneficiari del servizio e la popolazione target dell’area di utenza (anziani, disabili, minori, ecc.).

<!-- Insert tabs to put 3 flextables  -->

:::{.panel-tabset}

### SAD
```{r}
#| output: asis

# Carica prima l'oggetto
tab_perustpop_homecare_2022 <- readRDS(here(
  "data/tbl/tab_perustpop_homecare_2022.rds"
))
tab_perustpop_homecare_2022
```

### ADI
```{r}
#| output: asis

tab_perustpop_homehealth_2022 <- readRDS(here(
  "data/tbl/tab_perustpop_homehealth_2022.rds"
))
tab_perustpop_homehealth_2022
```

### Voucher, etc.
```{r}
#| output: asis

tab_perustpop_healthv_2022 <- readRDS(here(
  "data/tbl/tab_perustpop_healthv_2022.rds"
))
tab_perustpop_healthv_2022
```

:::

## Dati al 2022 - Confronto con territori di riferimento

Qui si osserva **PERMOS**, ovvero `“Percentuale di comuni che offrono il servizio sul totale comuni”`, cioè una misura della diffusione territoriale del servizio: quanti Comuni lo hanno attivato nell'area territoriale di riferimento.

<!-- Insert tabs to put 3 flextables  -->

:::{.panel-tabset}

### SAD
```{r}
#| output: asis

# Carica prima l'oggetto
tab_perustpop_homecare_2022 <- readRDS(here(
  "data/tbl/tab_permos_homecare_2022.rds"
))
tab_perustpop_homecare_2022
```

### ADI
```{r}
#| output: asis

tab_perustpop_homehealth_2022 <- readRDS(here(
  "data/tbl/tab_permos_homehealth_2022.rds"
))
tab_perustpop_homehealth_2022
```

### Voucher, etc.
```{r}
#| output: asis

tab_perustpop_healthv_2022 <- readRDS(here(
  "data/tbl/tab_permos_healthv_2022.rds"
))
tab_perustpop_healthv_2022
```

:::